---
title: "Raport z analizy danych"
date: "`r Sys.Date()`"
authors: Michał Tomaszewicz, Paweł Tomaszewski, Kacper Żmudowski, Agata Downar
output:
  rmdformats::html_clean:
    highlight: kate
    theme: "lumen"
    self_contained: true
    number_sections: true
    fig_width: 7
    fig_height: 5
    fig_caption: true
    df_print: paged
    toc: true           
    toc_depth: 4     
    toc_float: true
---

```{r setup, include=FALSE}
## Global options
knitr::opts_chunk$set(echo = FALSE, cache = TRUE)

#pobieranie i ładowanie bibliotek bez potrzeby instalacji
if (!requireNamespace("pacman", quietly = TRUE)) install.packages("pacman")
pacman::p_load(
  tidyverse, lubridate, rmdformats, dplyr, naniar,
  finalfit, VIM, validate, errorlocate, ggplot2
)

library(tidyverse)
library(lubridate)
library(rmdformats)
library(dplyr)
library(naniar)
library(finalfit)
library(VIM)
library(validate)
library(errorlocate)
library(ggplot2)
library(janitor) #konieczne do wykresów
#install.packages("janitor") #<- do pobrania dla wszystkich, jak pobierzecie to usuńcie!!!
library(scales) #konieczne do wykresów
#install.packages("scales") #<- do pobrania dla wszystkich, jak pobierzecie to usuńcie!!!!
#install.packages("ggcorrplot")  #<- do pobrania dla wszystkich, jak pobierzecie to usuńcie!!!!
library(ggcorrplot) #konieczne do wykresów
#install.packages("patchwork") #<- do pobrania dla wszystkich, jak pobierzecie to usuńcie!!!!
library(patchwork) #konieczne do wykresów
#install.packages("Hmisc") #<- do pobrania dla wszystkich, jak pobierzecie to usuńcie!!!!
library(Hmisc) #konieczne do wykresów


dane <- read_csv("kredyty_new.csv")
```

# Wstęp

**Celem niniejszego raportu jest analiza danych dotyczących kredytów. Dane zostały wczytane z pliku `kredyty_new.csv` i zawierają informacje o różnych aspektach kredytów udzielanych klientom.**

Dane pochodzą ze [strony Kaggle](https://www.kaggle.com/) oraz obejmują **45 000 rekordów** i **14 zmiennych**, które opisują zarówno cechy osób ubiegających się o pożyczkę, jak i parametry samych pożyczek. Zmienną docelową jest **`loan_status`**, określająca decyzję kredytową:\
`1` – pożyczka zatwierdzona,\
`0` – pożyczka odrzucona.

Zbiór danych zawiera informacje takie jak wiek, płeć, poziom wykształcenia, roczny dochód, doświadczenie zawodowe, status mieszkaniowy, kwotę i cel pożyczki, oprocentowanie, długość historii kredytowej oraz informację o wcześniejszych zaległościach kredytowych. Dane mają charakter **syntetyczny**, czyli zostały wygenerowane sztucznie, ale w sposób odzwierciedlający rzeczywiste zależności występujące w procesach oceny kredytowej.

Dane te mogą być wykorzystywane w różnych celach analitycznych i badawczych, między innymi:

-   **Analiza eksploracyjna (EDA)** – zrozumienie struktury danych, wykrycie wzorców, zależności i rozkładów poszczególnych zmiennych.\
-   **Klasyfikacja** – budowa modeli predykcyjnych pozwalających przewidywać decyzję kredytową (`loan_status`) dla nowych wnioskodawców.\
-   **Regresja** – modelowanie zmiennej ciągłej, np. `credit_score`, w celu przewidywania zdolności kredytowej.\
-   **Analiza jakości danych** – identyfikacja błędów, braków i wartości nielogicznych.\
-   **Symulacje i testowanie algorytmów** – wykorzystanie danych do testowania różnych podejść do oceny ryzyka kredytowego.

## Pytania badawcze

-   Które cechy profilu klienta najsilniej korelują z otrzymaniem pozytywnej oceny scoringowej?
-   Jakie są główne różnice w profilu (np. dochód, wiek, stan cywilny) między klientami, którzy otrzymali pozytywną ocenę, a tymi, którzy otrzymali negatywną?
-   Czy wysokość dochodu jest najważniejszym czynnikiem decydującym o przyznaniu kredytu?
-   W jakim stopniu długość posiadanej historii kredytowej wpływa na ostateczny scoring?
-   Czy cel zaciągnięcia kredytu (np. hipoteka vs. kredyt gotówkowy) ma istotny wpływ na ocenę zdolności kredytowej? -Która pojedyncza cecha klienta (np. wiek, dochód, czy status zatrudnienia) jest najlepszym predyktorem (wskaźnikiem) niespłacenia pożyczki?

## Opis zmiennych

Zbiór danych zawiera 14 zmiennych opisujących osoby ubiegające się o pożyczkę oraz cechy samej pożyczki. Poniższa tabela przedstawia zestawienie wszystkich kolumn wraz z krótkim opisem:

| Nazwa zmiennej | Opis | Typ danych |
|---------------------|---------------------------------|------------------|
| person_age | Wiek osoby | Liczba zmiennoprzecinkowa |
| person_gender | Płeć osoby | Kategoryczna |
| person_education | Najwyższy poziom wykształcenia | Kategoryczna |
| person_income | Roczny dochód | Liczba zmiennoprzecinkowa |
| person_emp_exp | Lata doświadczenia zawodowego | Liczba całkowita |
| person_home_ownership | Status własności mieszkania (np. wynajem, własność, hipoteka) | Kategoryczna |
| loan_amnt | Wnioskowana kwota pożyczki | Liczba zmiennoprzecinkowa |
| loan_intent | Cel pożyczki | Kategoryczna |
| loan_int_rate | Oprocentowanie pożyczki | Liczba zmiennoprzecinkowa |
| loan_percent_income | Kwota pożyczki jako procent rocznego dochodu | Liczba zmiennoprzecinkowa |
| cb_person_cred_hist_length | Długość historii kredytowej w latach | Liczba zmiennoprzecinkowa |
| credit_score | Wynik punktowy kredytu | Liczba całkowita |
| previous_loan_defaults_on_file | Wskaźnik wcześniejszych zaległości w spłacie pożyczek | Kategoryczna |
| loan_status (target variable) | Status zatwierdzenia pożyczki: 1 = zatwierdzona; 0 = odrzucona | Liczba całkowita |

## Wstępna analiza jakości danych

Przegląd danych wskazuje, że mimo dużej liczby obserwacji (45 000 wierszy), zbiór wymaga wstępnego oczyszczenia i ujednolicenia. Poniżej przedstawiono główne obserwacje dotyczące jakości danych:

-   **Braki danych (NA):**
    -   `person_age` – 1 000 braków,
    -   `loan_amnt` – 1 500 braków,
    -   `credit_score` – 1 500 braków.\
        Braki te mogą wymagać imputacji lub usunięcia wierszy z niepełnymi wartościami.
-   **Wartości nielogiczne i odstające:**
    -   `person_age` zawiera wartości do **144 lat**, co jest nierealne,
    -   `person_emp_exp` przyjmuje maksymalnie **125 lat doświadczenia**, co również wskazuje na błąd,
    -   `person_income` osiąga wartości powyżej **7 200 000 USD**, co znacznie odbiega od pozostałych danych.
-   **Rozbieżności kategorialne:**
    -   Zmienne tekstowe (`person_gender`, `person_education`, `person_home_ownership`, `loan_intent`) mogą zawierać różne formy zapisu (np. różne wielkości liter), co wymaga standaryzacji.
    -   Zmienna `previous_loan_defaults_on_file` powinna zostać przekodowana do formatu binarnego (np. 0/1) w celu ułatwienia modelowania.

Pomimo tych nieścisłości zbiór stanowi dobrą bazę do analizy danych z zakresu **oceny ryzyka kredytowego**, **modelowania decyzji finansowych** oraz **symulacji procesów kredytowych**. W dalszej części raportu dane zostaną poddane czyszczeniu, wizualizacji i analizie statystycznej w celu przygotowania ich do modelowania predykcyjnego.

```{r Badnie danych i formułowanie założeń, eval=FALSE, include=FALSE, paged.print=TRUE}
dane$person_gender
table(dane$person_gender)
#git
table(dane$person_age)
#do 100, pozbyć się NA
table(dane$person_education)
#zamienić na 1-5
table(dane$person_income)
#nie może ujemne
table(dane$person_emp_exp)
#do 50, nie może być większe od wieku
table(dane$person_home_ownership)
#zamienić na 1-4
table(dane$loan_amnt)
#nie może być ujemne
table(dane$loan_intent)
#zamienić na 1-6
table(dane$loan_int_rate) 
summary(dane$loan_int_rate)
#Nie może być ujemne, nie może być większe niż 100,
table(dane$loan_percent_income)
summary(dane$loan_percent_income)
#Nie może być ujemne,
table(dane$cb_person_cred_hist_length)
summary(dane$cb_person_cred_hist_length)
#Nie może być ujemne, nie może być większe niż wiek - 18
table(dane$credit_score)
summary(dane$credit_score)
#Pozbyć się NA,
table(dane$previous_loan_defaults_on_file)
#zamienić na 0-1
table(dane$loan_status)

```

```{r}
rules <- validator(
person_age <= 100
, person_income >= 0
, person_emp_exp <= 50
, person_emp_exp <= person_age - 18
, loan_amnt >= 0
, loan_int_rate >= 0
, loan_int_rate <= 100
, loan_percent_income >= 0
, cb_person_cred_hist_length >= 0
, cb_person_cred_hist_length <= person_age - 18)
```

```{r}
cf <- confront (dane, rules)
barplot(cf, main="dane")
#as.data.frame(cf) %>% head()
```

```{r wykresy braków danych, echo=FALSE, paged.print=TRUE}
gg_miss_upset(dane)        # diagram zestawu braków danych
gg_miss_var(dane)          # liczba NA w zmiennych
vis_miss(dane)             # SZACHOWNICA braków danych
missing_pattern(dane)      # inna szachownica braków danych
```

```{r}
fixable_data <- replace_errors(dane, rules)
cf <- confront (fixable_data, rules)
barplot(cf, main="fixable_data")
```

```{r}
dane_imp <- hotdeck(fixable_data)
```

```{r}
cf <- confront (dane_imp, rules)
barplot(cf, main="dane_imp")
```

```{r}
dane_imp <- dane_imp %>%
  mutate(
    person_emp_exp = pmin(
      pmax(person_emp_exp, 0),
      pmin(50, pmax(person_age - 18, 0))
    ),
    cb_person_cred_hist_length = pmin(
      pmax(cb_person_cred_hist_length, 0),
      pmax(person_age - 18, 0)
    )
  ) 

cf2 <- confront(dane_imp, rules)
summary(cf2)      # powinno dać fails = 0
barplot(cf2)
```

```{r}
sum(duplicated(dane_imp))
```

```{r - wizualicja danych}
ggplot(dane, aes(x=credit_score, fill=as.factor(loan_status))) +
  geom_histogram(position="dodge", bins=30, alpha=0.7) +
  labs(title="Rozkład credit_score w zależności od loan_status",
       x="credit_score",
       y="Liczba obserwacji",
       fill="loan_status") +
  theme_minimal()
#plotly - do interaktywności na html

ggplot(dane, aes(x = factor(loan_status), y = credit_score,
                 fill = factor(loan_status))) +
  geom_boxplot(na.rm = TRUE, outlier.alpha = 0.2) +
  scale_fill_manual(values = c("0" = "lightblue", "1" = "lightgreen"),
                    name = "loan_status") +
  labs(title = "Porównanie person_income w zależności od loan_status",
       x = "loan_status", y = "credit_score") +
  theme_minimal()

ggplot(dane, aes(x = factor(loan_status), y = credit_score)) +
  geom_boxplot(fill = "lightgreen", na.rm = TRUE) +
  theme_minimal()
```

```{r info co do czyszczenia, eval=FALSE, include=FALSE}

#ten fragment to funkcja „czyszcząca” (preprocessing) — przygotowuje surowy dataframe do dalszej analizy i rysunków. Bez takiego kroku często dostaniesz błędy (np. brakujące funkcje/typy, warningi ggplot o utraconych estetykach, dziwne skale, outliery psujące wykresy) lub otrzymasz mylące wykresy (np. liczba 0/1 traktowana jako liczba, a nie kategoria).

#Co robi ten konkretny kod — krok po kroku i po co:

#clean_names() (janitor) — ujednolica nazwy kolumn (np. usunięcie spacji, zamiana na snake_case). Ułatwia odwoływanie się do kolumn.
#mutate(...) — sekcja 1 (tekstowe/kategoryczne):
#person_gender / person_education / person_home_ownership / loan_intent:
#zamienia NA na "unknown" — dzięki temu kategorie nie znikają i nie powodują błędów przy group/fill,
#str_trim + str_to_title — ujednolica różne zapisy (np. "male", " Male ", "MALE" → "Male"), co zapobiega rozdrobnieniu kategorii i błędom w tabelkach/wykresach.
#previous_loan_defaults_on_file:
#przekodowuje różne formy "yes/no" do 1/0, a potem cast do integer — ułatwia analizę i modelowanie.
#loan_status = as.integer(loan_status) — upewnia, że target ma poprawny typ (ważne do rysunków i modelowania).
#mutate(...) — sekcja 2 (numeryczne i walidacja):
#person_age: wartości <18 lub >100 → NA (filtruje błędne dane).
#person_emp_exp: wartości ujemne, >50 lub większe niż (wiek - 18) → NA (logika: nie można mieć > wiek-18).
#person_income, loan_amnt, loan_int_rate, loan_percent_income, cb_person_cred_hist_length:
#wartości nielogiczne (ujemne, oprocentowanie poza 0-100, długość historii większa niż wiek-18) → NA.
#Zwraca dataframe z oczyszczonymi kolumnami.
#Dlaczego to jest potrzebne do wykresów:

#Typy: ggplot i funkcje statystyczne oczekują poprawnych typów (faktor vs numeric). Jeśli loan_status jest liczbą 0/1, ggplot może zgubić fill (grupowanie) — dlatego warto jawnie zrobić factor() albo przygotować kolumnę.
#Outliery i nielogiczne wartości: duże wartości (np. 7 200 000) lub 144 lata zafałszują skale wykresów i ukryją „normalne” wartości. Czyszczenie poprawia czytelność.
#Braki danych (NA) kontrolowane: jeśli zostawisz absurdalne wartości zamiast NA, imputacja/modelowanie/wykresy będą błędne.
#Standaryzacja kategorii: ułatwia porównania i estetykę legend.
```

```{r wykresy-czyszczenie-Paweł}
clean_basic <- function(df) {
  df <- df %>%
    clean_names() %>%
    mutate(
      person_gender = if_else(is.na(person_gender), "unknown", as.character(person_gender)),
      person_gender = str_to_title(str_trim(person_gender)),
      person_education = if_else(is.na(person_education), "unknown", as.character(person_education)),
      person_education = str_to_title(str_trim(person_education)),
      person_home_ownership = if_else(is.na(person_home_ownership), "unknown", as.character(person_home_ownership)),
      person_home_ownership = str_to_title(str_trim(person_home_ownership)),
      loan_intent = if_else(is.na(loan_intent), "unknown", as.character(loan_intent)),
      loan_intent = str_to_title(str_trim(loan_intent)),
      previous_loan_defaults_on_file = case_when(
        previous_loan_defaults_on_file %in% c("yes","Yes","Y","y", "TRUE", "1") ~ 1,
        previous_loan_defaults_on_file %in% c("no","No","N","n", "FALSE", "0") ~ 0,
        TRUE ~ as.numeric(previous_loan_defaults_on_file)
      ),
      previous_loan_defaults_on_file = as.integer(previous_loan_defaults_on_file),
      loan_status = as.integer(loan_status)
    )
  df <- df %>%
    mutate(
      person_age = if_else(is.na(person_age) | person_age < 18 | person_age > 100, NA_real_, person_age),
      person_emp_exp = if_else(is.na(person_emp_exp) | person_emp_exp < 0 | person_emp_exp > 50, NA_real_, person_emp_exp),
      person_emp_exp = if_else(!is.na(person_age) & !is.na(person_emp_exp) & person_emp_exp > (person_age - 18),
                               as.numeric(NA), person_emp_exp),
      person_income = if_else(is.na(person_income) | person_income < 0, NA_real_, person_income),
      loan_amnt = if_else(is.na(loan_amnt) | loan_amnt < 0, NA_real_, loan_amnt),
      loan_int_rate = if_else(is.na(loan_int_rate) | loan_int_rate < 0 | loan_int_rate > 100, NA_real_, loan_int_rate),
      loan_percent_income = if_else(is.na(loan_percent_income) | loan_percent_income < 0, NA_real_, loan_percent_income),
      cb_person_cred_hist_length = if_else(is.na(cb_person_cred_hist_length) | cb_person_cred_hist_length < 0, NA_real_, cb_person_cred_hist_length),
      cb_person_cred_hist_length = if_else(!is.na(person_age) & !is.na(cb_person_cred_hist_length) & cb_person_cred_hist_length > (person_age - 18),
                                           as.numeric(NA), cb_person_cred_hist_length)
    )
  return(df)
}
```

```{r wywołanie_czyszczenia}
dane_clean <- clean_basic(dane)
glimpse(dane_clean)
```

```{r wykresy-sprawdzanie NA-Paweł, include=FALSE}
# ---------- Missing data overview ----------
missing_overview <- function(df) {
  list(
    miss_var = gg_miss_var(df) + ggtitle("Liczba braków na zmienną"),
    vis_miss = vis_miss(df) 
  )
}
```

```{r wykresy-Pareto-Paweł, echo=FALSE}
plot_pareto <- function(df, var = "loan_amnt", top_n = 200, unit = "") {
  df2 <- df %>% filter(!is.na(.data[[var]])) %>%
    arrange(desc(.data[[var]])) %>%
    mutate(idx = row_number(),
           cum_sum = cumsum(.data[[var]]),
           cum_pct = cum_sum / sum(.data[[var]]) * 100)
  df_top <- df2 %>% slice_head(n = min(top_n, nrow(df2)))
  Pareto <- ggplot(df_top, aes(x = idx)) +
    geom_col(aes(y = .data[[var]]), fill = "#9ecae1") +
    geom_line(aes(y = cum_pct / 100 * max(.data[[var]])), color = "red", size = 1) +
    scale_y_continuous(
      name = paste0(var, ifelse(unit != "", paste0(" [", unit, "]"), "")),
      labels = comma,
      sec.axis = sec_axis(~ . / max(df_top[[var]]) * 100, name = "Cumulative %")
    ) +
    labs(title = paste("Pareto (top", nrow(df_top), "by", var, ")"), x = "Rank") +
    theme_minimal()
    Pareto
}

```

```{r wywołanie_pareto, echo=FALSE}
plot_pareto(dane_clean, var = "loan_amnt", top_n = 10000, unit = "PLN")
```

```{r wykresy-histogram/boxplot-Paweł, echo=FALSE}
plot_distributions <- function(df, var = "loan_amnt", by = "loan_status", log_scale = TRUE) {
  df2 <- df %>% filter(!is.na(.data[[var]]))
  df2 <- df2 %>% mutate(!!by := as.factor(.data[[by]]))
  p_hist <- ggplot(df2, aes_string(x = var, fill = by, group = by)) +
    geom_histogram(position = "identity", alpha = 0.45, bins = 50, color = NA) +
    theme_minimal() +
    labs(title = paste("Histogram:", var, "by", by), x = var, y = "Count")
  if (log_scale) p_hist <- p_hist + scale_x_log10(labels = scales::comma)
  p_box <- ggplot(df2, aes_string(x = by, y = var, fill = by)) +
    geom_boxplot(outlier.alpha = 0.3) +
    theme_minimal() +
    labs(title = paste("Boxplot:", var, "by", by), x = by, y = var)
  if (log_scale) p_box <- p_box + scale_y_log10(labels = scales::comma)
  combined <- p_hist / p_box
  combined
}
```

```{r wywołanie_rozkład, echo=FALSE}
plot_distributions(dane_clean, var = "loan_amnt", by = "loan_status")
```


```{r wykresy-ECDF-Paweł, echo=FALSE}
# ---------- ECDF ----------
plot_ecdf <- function(df, var = "loan_amnt", log_scale = TRUE) {
  df2 <- df %>% filter(!is.na(.data[[var]]))
  ECDF <- ggplot(df2, aes_string(x = var)) +
    stat_ecdf(geom = "step") +
    theme_minimal() +
    labs(title = paste("ECDF of", var), x = var, y = "ECDF")
  if (log_scale) ECDF <- ECDF + scale_x_log10(labels = comma)
  ECDF
}
```

```{r wywołanie_ECDF, echo=FALSE}
plot_ecdf(dane_clean, var = "loan_amnt")
#Większość pożyczek koncentruje się poniżej 10 000 PLN (stroma część krzywej), natomiast wartości powyżej 30 000 PLN stanowią jedynie niewielki odsetek obserwacji (krzywa zbliża się do 1 dopiero na końcu).
```

```{r wykresy_heatmapa_korelacji_Paweł, echo=FALSE, cache=FALSE}
plot_correlation_heatmap <- function(df,
                                     numeric_vars = NULL,
                                     method = "spearman",
                                     p_value_mask = TRUE,
                                     p_value_cutoff = 0.05,
                                     lab = TRUE,
                                     lab_size = 3.5,
                                     colors = c("#2166ac", "white", "#b2182b"),
                                     reorder = TRUE) {
  if (is.null(numeric_vars) || length(numeric_vars) == 0) {
    numeric_vars <- df %>% select(where(is.numeric)) %>% names()
  }
  
  present_vars <- intersect(numeric_vars, names(df))
  if (length(present_vars) < 2) {
    stop("Brak wystarczającej liczby zmiennych numerycznych. Podaj numeric_vars lub upewnij się, że df ma numeryczne kolumny.")
  }
  
  num_df <- df %>% select(all_of(present_vars))

  num_df <- num_df %>% mutate(across(everything(), ~ suppressWarnings(as.numeric(as.character(.)))))
  
  good_mask <- vapply(num_df, function(col) {
    non_na <- sum(!is.na(col))
    if (non_na <= 1) return(FALSE)
    var_col <- stats::var(col, na.rm = TRUE)
    !is.na(var_col) && var_col > 0
  }, logical(1))
  
  good_cols <- names(num_df)[good_mask]
  num_df <- num_df %>% select(all_of(good_cols))
  
  if (ncol(num_df) < 2) {
    stop("Potrzebne są co najmniej 2 zmienne numeryczne z danymi (po usunięciu kolumn z małą liczbą nie-NA lub zerową wariancją).")
  }
  mat <- cor(num_df, use = "pairwise.complete.obs", method = method)
  
  p.mat <- NULL
  insig_opt <- "none"
  if (isTRUE(p_value_mask)) {
    res <- Hmisc::rcorr(as.matrix(num_df), type = method)
    p.mat <- res$P
    insig_opt <- "blank"   # pola z p > sig.level zostaną puste
  }
  p <- ggcorrplot::ggcorrplot(
    mat,
    hc.order = reorder,
    type = "lower",
    lab = lab,
    lab_size = lab_size,
    colors = colors,
    p.mat = p.mat,
    insig = insig_opt,
    sig.level = p_value_cutoff
  ) +
    ggplot2::theme_minimal() +
    ggplot2::theme(
      axis.text.x = ggplot2::element_text(angle = 45, hjust = 1),
      axis.text.y = ggplot2::element_text(size = 10)
    )
  
  return(p)
}
```

```{r wywołanie_heatmapy, echo=FALSE}
plot_correlation_heatmap(dane_clean)
```

```{r wykresy-violin-boxplot-Paweł, echo=FALSE}
plot_violin <- function(df, numeric_var = "person_income", cat_var = "loan_status", log_scale = TRUE) {
  df2 <- df %>% filter(!is.na(.data[[numeric_var]]))
  violin_boxplot <- ggplot(df2, aes_string(x = cat_var, y = numeric_var, fill = cat_var)) +
    geom_violin(trim = TRUE, alpha = 0.6) +
    geom_boxplot(width = 0.1, outlier.alpha = 0.2) +
    theme_minimal() +
    labs(title = paste("Violin + boxplot:", numeric_var, "by", cat_var), x = cat_var, y = numeric_var)
  if (log_scale) violin_boxplot <- violin_boxplot + scale_y_log10(labels = comma)
  violin_boxplot
}
```

```{r wywołanie_violin, echo=FALSE}
plot_violin(dane_clean, numeric_var = "person_income", cat_var = "loan_status")
```

# ????
# !!!!!
