---
title: "Raport z analizy danych"
date: "`r Sys.Date()`"
authors: Michał Tomaszewicz, Paweł Tomaszewski, Kacper Żmudowski, Agata Downar
output:
  html_document:
    toc: true          # włącza spis treści
    toc_float: true    # spis treści „pływa” z prawej strony
    number_sections: true  # numeruje nagłówki (1, 1.1, 2, ...)
    df_print: paged    # ładne tabele
    theme: cosmo       # opcjonalnie: ładniejszy motyw
    highlight: tango   # podświetlanie kodu
lang: pl
always_allow_html: true
---

```{r setup, include=FALSE}
## Global options
knitr::opts_chunk$set(echo = FALSE, cache = FALSE)

#pobieranie i ładowanie bibliotek bez potrzeby instalacji
if (!requireNamespace("pacman", quietly = TRUE)) install.packages("pacman")
pacman::p_load(
  tidyverse, lubridate, rmdformats, dplyr, naniar, finalfit, VIM, validate, errorlocate, ggplot2, janitor, scales, ggcorrplot, patchwork, Hmisc, gtsummary, skimr, psych, knitr, kableExtra
)
```

```{r include=FALSE}
dane <- read_csv("kredyty_new.csv") %>% 
  mutate(loan_status = abs(loan_status - 1))
```

# Wstęp

**Celem niniejszego raportu jest analiza danych dotyczących kredytów. Dane zostały wczytane z pliku `kredyty_new.csv` i zawierają informacje o różnych aspektach kredytów udzielanych klientom.**

Dane pochodzą ze [strony Kaggle](https://www.kaggle.com/) oraz obejmują **45 000 rekordów** i **14 zmiennych**, które opisują zarówno cechy osób ubiegających się o pożyczkę, jak i parametry samych pożyczek. Zmienną docelową jest **`loan_status`**, określająca decyzję kredytową:\
`1` – pożyczka zatwierdzona,\
`0` – pożyczka odrzucona.

Zbiór danych zawiera informacje takie jak wiek, płeć, poziom wykształcenia, roczny dochód, doświadczenie zawodowe, status mieszkaniowy, kwotę i cel pożyczki, oprocentowanie, długość historii kredytowej oraz informację o wcześniejszych zaległościach kredytowych. Dane mają charakter **syntetyczny**, czyli zostały wygenerowane sztucznie, ale w sposób odzwierciedlający rzeczywiste zależności występujące w procesach oceny kredytowej.

Dane te mogą być wykorzystywane w różnych celach analitycznych i badawczych, między innymi:

-   **Analiza eksploracyjna (EDA)** – zrozumienie struktury danych, wykrycie wzorców, zależności i rozkładów poszczególnych zmiennych.\
-   **Klasyfikacja** – budowa modeli predykcyjnych pozwalających przewidywać decyzję kredytową (`loan_status`) dla nowych wnioskodawców.\
-   **Regresja** – modelowanie zmiennej ciągłej, np. `credit_score`, w celu przewidywania zdolności kredytowej.\
-   **Analiza jakości danych** – identyfikacja błędów, braków i wartości nielogicznych.\
-   **Symulacje i testowanie algorytmów** – wykorzystanie danych do testowania różnych podejść do oceny ryzyka kredytowego.

## Pytania badawcze

-   Które cechy profilu klienta najsilniej korelują z otrzymaniem pozytywnej oceny scoringowej?
-   Jakie są główne różnice w profilu (np. dochód, wiek, stan cywilny) między klientami, którzy otrzymali pozytywną ocenę, a tymi, którzy otrzymali negatywną?
-   Czy wysokość dochodu jest najważniejszym czynnikiem decydującym o przyznaniu kredytu?
-   W jakim stopniu długość posiadanej historii kredytowej wpływa na ostateczny scoring?
-   Wraz ze wzrostem wieku spada prawdopodobieństwo otrzymania pożyczki.

## Opis zmiennych

Zbiór danych zawiera 14 zmiennych opisujących osoby ubiegające się o pożyczkę oraz cechy samej pożyczki. Poniższa tabela przedstawia zestawienie wszystkich kolumn wraz z krótkim opisem:

| Nazwa zmiennej | Opis | Typ danych |
|------------------------|------------------------|------------------------|
| person_age | Wiek osoby | Liczba zmiennoprzecinkowa |
| person_gender | Płeć osoby | Kategoryczna |
| person_education | Najwyższy poziom wykształcenia | Kategoryczna |
| person_income | Roczny dochód | Liczba zmiennoprzecinkowa |
| person_emp_exp | Lata doświadczenia zawodowego | Liczba całkowita |
| person_home_ownership | Status własności mieszkania (np. wynajem, własność, hipoteka) | Kategoryczna |
| loan_amnt | Wnioskowana kwota pożyczki | Liczba zmiennoprzecinkowa |
| loan_intent | Cel pożyczki | Kategoryczna |
| loan_int_rate | Oprocentowanie pożyczki | Liczba zmiennoprzecinkowa |
| loan_percent_income | Kwota pożyczki jako procent rocznego dochodu | Liczba zmiennoprzecinkowa |
| cb_person_cred_hist_length | Długość historii kredytowej w latach | Liczba zmiennoprzecinkowa |
| credit_score | Wynik punktowy kredytu | Liczba całkowita |
| previous_loan_defaults_on_file | Wskaźnik wcześniejszych zaległości w spłacie pożyczek | Kategoryczna |
| loan_status (target variable) | Status zatwierdzenia pożyczki: 1 = zatwierdzona; 0 = odrzucona | Liczba całkowita |

## Wstępna analiza jakości danych

Przegląd danych wskazuje, że mimo dużej liczby obserwacji (45 000 wierszy), zbiór wymaga wstępnego oczyszczenia i ujednolicenia. Poniżej przedstawiono główne obserwacje dotyczące jakości danych:

-   **Braki danych (NA):**
    -   `person_age` – 1 000 braków,
    -   `loan_amnt` – 1 500 braków,
    -   `credit_score` – 1 500 braków.\
        Braki te mogą wymagać imputacji lub usunięcia wierszy z niepełnymi wartościami.
-   **Wartości nielogiczne i odstające:**
    -   `person_age` zawiera wartości do **144 lat**, co jest nierealne,
    -   `person_emp_exp` przyjmuje maksymalnie **125 lat doświadczenia**, co również wskazuje na błąd,
    -   `person_income` osiąga wartości powyżej **7 200 000 USD**, co znacznie odbiega od pozostałych danych.
-   **Rozbieżności kategorialne:**
    -   Zmienne tekstowe (`person_gender`, `person_education`, `person_home_ownership`, `loan_intent`) mogą zawierać różne formy zapisu (np. różne wielkości liter), co wymaga standaryzacji.
    -   Zmienna `previous_loan_defaults_on_file` powinna zostać przekodowana do formatu binarnego (np. 0/1) w celu ułatwienia modelowania.

Pomimo tych nieścisłości zbiór stanowi dobrą bazę do analizy danych z zakresu **oceny ryzyka kredytowego**, **modelowania decyzji finansowych** oraz **symulacji procesów kredytowych**. W dalszej części raportu dane zostaną poddane czyszczeniu, wizualizacji i analizie statystycznej w celu przygotowania ich do modelowania predykcyjnego.

```{r Badnie danych i formułowanie założeń, eval=FALSE, include=FALSE, paged.print=TRUE}
dane$person_gender
table(dane$person_gender)
#git
table(dane$person_age)
#do 100, pozbyć się NA
table(dane$person_education)
#zamienić na 1-5
table(dane$person_income)
#nie może ujemne
table(dane$person_emp_exp)
#do 50, nie może być większe od wieku
table(dane$person_home_ownership)
#zamienić na 1-4
table(dane$loan_amnt)
#nie może być ujemne
table(dane$loan_intent)
#zamienić na 1-6
table(dane$loan_int_rate) 
summary(dane$loan_int_rate)
#Nie może być ujemne, nie może być większe niż 100,
table(dane$loan_percent_income)
summary(dane$loan_percent_income)
#Nie może być ujemne,
table(dane$cb_person_cred_hist_length)
summary(dane$cb_person_cred_hist_length)
#Nie może być ujemne, nie może być większe niż wiek - 18
table(dane$credit_score)
summary(dane$credit_score)
#Pozbyć się NA,
table(dane$previous_loan_defaults_on_file)
#zamienić na 0-1
table(dane$loan_status)

```

```{r}
rules <- validator(
person_age <= 100
, person_income >= 0
, person_emp_exp <= 50
, person_emp_exp <= person_age - 18
, loan_amnt >= 0
, loan_int_rate >= 0
, loan_int_rate <= 100
, loan_percent_income >= 0
, cb_person_cred_hist_length >= 0
, cb_person_cred_hist_length <= person_age - 18)
```

# Oczyszczenie danych z braków i wartości nielogicznych

## Sprawdzenie poprawności danych przed oczyszczeniem

```{r echo=FALSE, message=FALSE, warning=FALSE, paged.print=TRUE, results='asis'}
cf <- confront (dane, rules)
barplot(cf, main="dane")
#as.data.frame(cf) %>% head()
```

## Wizualizacja braków danych

### Liczba braków na zmienną

```{r echo=FALSE, message=FALSE, warning=FALSE}
gg_miss_var(dane)
```

### Diagram zestawu braków danych

```{r echo=FALSE, message=FALSE, warning=FALSE}
gg_miss_upset(dane)
```

### Wizualizacja braków danych w formie mapy cieplnej

```{r echo=FALSE, message=FALSE, warning=FALSE}
vis_miss(dane)
```

### Wzorzec braków danych

```{r szachownica, echo=FALSE, message=FALSE, warning=FALSE,  fig.width=20, fig.height=20}
p <- missing_pattern(dane) + theme(axis.text.x = element_text(angle = 45, vjust = 0.1,
                                                         hjust = 1, size = 16))

invisible(capture.output(print(p), file = NULL))
```

## Lokalizacja błędów

```{r echo=FALSE, message=FALSE, warning=FALSE}
fixable_data <- replace_errors(dane, rules)
cf <- confront (fixable_data, rules)
barplot(cf, main="fixable_data")
```

##Imputacja brakujących i nielogicznych danych metodą hotdeck

```{r include=FALSE}
dane_imp <- hotdeck(fixable_data)
```

```{r message=FALSE, warning=FALSE, include=FALSE}
cf <- confront (dane_imp, rules)
barplot(cf, main="dane_imp")
```

## Sprawdzenie poprawności danych po imputacji

```{r echo=FALSE, message=FALSE, warning=FALSE}
dane_imp <- dane_imp %>%
  mutate(
    person_emp_exp = pmin(
      pmax(person_emp_exp, 0),
      pmin(50, pmax(person_age - 18, 0))
    ),
    cb_person_cred_hist_length = pmin(
      pmax(cb_person_cred_hist_length, 0),
      pmax(person_age - 18, 0)
    )
  ) 

cf2 <- confront(dane_imp, rules)
summary(cf2)      # powinno dać fails = 0
barplot(cf2) 
```

```{r include=FALSE}
sum(duplicated(dane_imp))
```

```{r info co do czyszczenia, eval=FALSE, include=FALSE}

#ten fragment to funkcja „czyszcząca” (preprocessing) — przygotowuje surowy dataframe do dalszej analizy i rysunków. Bez takiego kroku często dostaniesz błędy (np. brakujące funkcje/typy, warningi ggplot o utraconych estetykach, dziwne skale, outliery psujące wykresy) lub otrzymasz mylące wykresy (np. liczba 0/1 traktowana jako liczba, a nie kategoria).

#Co robi ten konkretny kod — krok po kroku i po co:

#clean_names() (janitor) — ujednolica nazwy kolumn (np. usunięcie spacji, zamiana na snake_case). Ułatwia odwoływanie się do kolumn.
#mutate(...) — sekcja 1 (tekstowe/kategoryczne):
#person_gender / person_education / person_home_ownership / loan_intent:
#zamienia NA na "unknown" — dzięki temu kategorie nie znikają i nie powodują błędów przy group/fill,
#str_trim + str_to_title — ujednolica różne zapisy (np. "male", " Male ", "MALE" → "Male"), co zapobiega rozdrobnieniu kategorii i błędom w tabelkach/wykresach.
#previous_loan_defaults_on_file:
#przekodowuje różne formy "yes/no" do 1/0, a potem cast do integer — ułatwia analizę i modelowanie.
#loan_status = as.integer(loan_status) — upewnia, że target ma poprawny typ (ważne do rysunków i modelowania).
#mutate(...) — sekcja 2 (numeryczne i walidacja):
#person_age: wartości <18 lub >100 → NA (filtruje błędne dane).
#person_emp_exp: wartości ujemne, >50 lub większe niż (wiek - 18) → NA (logika: nie można mieć > wiek-18).
#person_income, loan_amnt, loan_int_rate, loan_percent_income, cb_person_cred_hist_length:
#wartości nielogiczne (ujemne, oprocentowanie poza 0-100, długość historii większa niż wiek-18) → NA.
#Zwraca dataframe z oczyszczonymi kolumnami.
#Dlaczego to jest potrzebne do wykresów:

#Typy: ggplot i funkcje statystyczne oczekują poprawnych typów (faktor vs numeric). Jeśli loan_status jest liczbą 0/1, ggplot może zgubić fill (grupowanie) — dlatego warto jawnie zrobić factor() albo przygotować kolumnę.
#Outliery i nielogiczne wartości: duże wartości (np. 7 200 000) lub 144 lata zafałszują skale wykresów i ukryją „normalne” wartości. Czyszczenie poprawia czytelność.
#Braki danych (NA) kontrolowane: jeśli zostawisz absurdalne wartości zamiast NA, imputacja/modelowanie/wykresy będą błędne.
#Standaryzacja kategorii: ułatwia porównania i estetykę legend.
```

```{r wykresy-czyszczenie-Paweł, include=FALSE}
clean_basic <- function(df) {
  df <- df %>%
    clean_names() %>%
    mutate(
      person_gender = if_else(is.na(person_gender), "unknown", as.character(person_gender)),
      person_gender = str_to_title(str_trim(person_gender)),
      person_education = if_else(is.na(person_education), "unknown", as.character(person_education)),
      person_education = str_to_title(str_trim(person_education)),
      person_home_ownership = if_else(is.na(person_home_ownership), "unknown", as.character(person_home_ownership)),
      person_home_ownership = str_to_title(str_trim(person_home_ownership)),
      loan_intent = if_else(is.na(loan_intent), "unknown", as.character(loan_intent)),
      loan_intent = str_to_title(str_trim(loan_intent)),
      previous_loan_defaults_on_file = case_when(
        previous_loan_defaults_on_file %in% c("yes","Yes","Y","y", "TRUE", "1") ~ 1,
        previous_loan_defaults_on_file %in% c("no","No","N","n", "FALSE", "0") ~ 0,
        TRUE ~ as.numeric(previous_loan_defaults_on_file)
      ),
      previous_loan_defaults_on_file = as.integer(previous_loan_defaults_on_file),
      loan_status = as.integer(loan_status)
    )
  df <- df %>%
    mutate(
      person_age = if_else(is.na(person_age) | person_age < 18 | person_age > 100, NA_real_, person_age),
      person_emp_exp = if_else(is.na(person_emp_exp) | person_emp_exp < 0 | person_emp_exp > 50, NA_real_, person_emp_exp),
      person_emp_exp = if_else(!is.na(person_age) & !is.na(person_emp_exp) & person_emp_exp > (person_age - 18),
                               as.numeric(NA), person_emp_exp),
      person_income = if_else(is.na(person_income) | person_income < 0, NA_real_, person_income),
      loan_amnt = if_else(is.na(loan_amnt) | loan_amnt < 0, NA_real_, loan_amnt),
      loan_int_rate = if_else(is.na(loan_int_rate) | loan_int_rate < 0 | loan_int_rate > 100, NA_real_, loan_int_rate),
      loan_percent_income = if_else(is.na(loan_percent_income) | loan_percent_income < 0, NA_real_, loan_percent_income),
      cb_person_cred_hist_length = if_else(is.na(cb_person_cred_hist_length) | cb_person_cred_hist_length < 0, NA_real_, cb_person_cred_hist_length),
      cb_person_cred_hist_length = if_else(!is.na(person_age) & !is.na(cb_person_cred_hist_length) & cb_person_cred_hist_length > (person_age - 18),
                                           as.numeric(NA), cb_person_cred_hist_length)
    )
  return(df)
}
```

```{r wywołanie_czyszczenia, include=FALSE}
dane_clean <- clean_basic(dane_imp)
glimpse(dane_clean)
```

# Analiza danych

```{r wykresy-sprawdzanie NA-Paweł, include=FALSE}
missing_overview <- function(df) {
  list(
    miss_var = gg_miss_var(df) + ggtitle("Liczba braków na zmienną"),
    vis_miss = vis_miss(df) 
  )
}
```

```{r wykresy-Pareto-Paweł, echo=FALSE}
plot_pareto <- function(df, var = "loan_amnt", top_n = 200, unit = "") {
  df2 <- df %>% filter(!is.na(.data[[var]])) %>%
    arrange(desc(.data[[var]])) %>%
    mutate(idx = row_number(),
           cum_sum = cumsum(.data[[var]]),
           cum_pct = cum_sum / sum(.data[[var]]) * 100)
  df_top <- df2 %>% slice_head(n = min(top_n, nrow(df2)))
  Pareto <- ggplot(df_top, aes(x = idx)) +
    geom_col(aes(y = .data[[var]]), fill = "#9ecae1") +
    geom_line(aes(y = cum_pct / 100 * max(.data[[var]])), color = "red", size = 1) +
    scale_y_continuous(
      name = paste0(var, ifelse(unit != "", paste0(" [", unit, "]"), "")),
      labels = comma,
      sec.axis = sec_axis(~ . / max(df_top[[var]]) * 100, name = "Cumulative %")
    ) +
    labs(title = paste("Pareto (top", nrow(df_top), "by", var, ")"), x = "Rank") +
    theme_minimal()
    Pareto
}

```

## Wykres Pareto dla kwoty pożyczki

```{r wywołanie_pareto, echo=FALSE, message=FALSE, warning=FALSE}
plot_pareto(dane_clean, var = "loan_amnt", top_n = 10000, unit = "PLN") + 
  ggtitle("Wykres Pareto dla kwoty pożyczki (loan_amnt)")
```

```{r wykresy-histogram/boxplot-Paweł, echo=FALSE, message=FALSE, warning=FALSE}
plot_distributions <- function(df, var = "loan_amnt", by = "loan_status", log_scale = TRUE) {
  df2 <- df %>% filter(!is.na(.data[[var]]))
  df2 <- df2 %>% mutate(!!by := as.factor(.data[[by]]))
  p_hist <- ggplot(df2, aes_string(x = var, fill = by, group = by)) +
    geom_histogram(position = "identity", alpha = 0.45, bins = 50, color = NA) +
    theme_minimal() +
    labs(title = paste("Histogram:", var, "by", by), x = var, y = "Count")
  if (log_scale) p_hist <- p_hist + scale_x_log10(labels = scales::comma)
  p_box <- ggplot(df2, aes_string(x = by, y = var, fill = by)) +
    geom_boxplot(outlier.alpha = 0.3) +
    theme_minimal() +
    labs(title = paste("Boxplot:", var, "by", by), x = by, y = var)
  if (log_scale) p_box <- p_box + scale_y_log10(labels = scales::comma)
  combined <- p_hist / p_box
  combined
}
```

## Rozkład kwoty pożyczki w zależności od statusu pożyczki

```{r wywołanie_rozkład, echo=FALSE, message=FALSE, warning=FALSE}
plot_distributions(dane_clean, var = "loan_amnt", by = "loan_status")
```

```{r wykresy-ECDF-Paweł, echo=FALSE, message=FALSE, warning=FALSE}
plot_ecdf <- function(df, var = "loan_amnt", log_scale = TRUE) {
  df2 <- df %>% filter(!is.na(.data[[var]]))
  ECDF <- ggplot(df2, aes_string(x = var)) +
    stat_ecdf(geom = "step") +
    theme_minimal() +
    labs(title = paste("ECDF of", var), x = var, y = "ECDF")
  if (log_scale) ECDF <- ECDF + scale_x_log10(labels = comma)
  ECDF
}
```

## Wykres funkcji dystrybuanty skumulowanej (ECDF) dla kwoty pożyczki

```{r wywołanie_ECDF, echo=FALSE, message=FALSE, warning=FALSE}
plot_ecdf(dane_clean, var = "loan_amnt")
#Większość pożyczek koncentruje się poniżej 10 000 PLN (stroma część krzywej), natomiast wartości powyżej 30 000 PLN stanowią jedynie niewielki odsetek obserwacji (krzywa zbliża się do 1 dopiero na końcu).
```

```{r wykresy_heatmapa_korelacji_Paweł, echo=FALSE, message=FALSE, warning=FALSE}
plot_correlation_heatmap <- function(df,
                                     numeric_vars = NULL,
                                     method = "spearman",
                                     p_value_mask = TRUE,
                                     p_value_cutoff = 0.05,
                                     lab = TRUE,
                                     lab_size = 3.5,
                                     colors = c("#2166ac", "white", "#b2182b"),
                                     reorder = TRUE) {
  if (is.null(numeric_vars) || length(numeric_vars) == 0) {
    numeric_vars <- df %>% select(where(is.numeric)) %>% names()
  }
  
  present_vars <- intersect(numeric_vars, names(df))
  if (length(present_vars) < 2) {
    stop("Brak wystarczającej liczby zmiennych numerycznych. Podaj numeric_vars lub upewnij się, że df ma numeryczne kolumny.")
  }
  
  num_df <- df %>% select(all_of(present_vars))

  num_df <- num_df %>% mutate(across(everything(), ~ suppressWarnings(as.numeric(as.character(.)))))
  
  good_mask <- vapply(num_df, function(col) {
    non_na <- sum(!is.na(col))
    if (non_na <= 1) return(FALSE)
    var_col <- stats::var(col, na.rm = TRUE)
    !is.na(var_col) && var_col > 0
  }, logical(1))
  
  good_cols <- names(num_df)[good_mask]
  num_df <- num_df %>% select(all_of(good_cols))
  
  if (ncol(num_df) < 2) {
    stop("Potrzebne są co najmniej 2 zmienne numeryczne z danymi (po usunięciu kolumn z małą liczbą nie-NA lub zerową wariancją).")
  }
  mat <- cor(num_df, use = "pairwise.complete.obs", method = method)
  
  p.mat <- NULL
  insig_opt <- "none"
  if (isTRUE(p_value_mask)) {
    res <- Hmisc::rcorr(as.matrix(num_df), type = method)
    p.mat <- res$P
    insig_opt <- "blank"   # pola z p > sig.level zostaną puste
  }
  p <- ggcorrplot::ggcorrplot(
    mat,
    hc.order = reorder,
    type = "lower",
    lab = lab,
    lab_size = lab_size,
    colors = colors,
    p.mat = p.mat,
    insig = insig_opt,
    sig.level = p_value_cutoff
  ) +
    ggplot2::theme_minimal() +
    ggplot2::theme(
      axis.text.x = ggplot2::element_text(angle = 45, hjust = 1),
      axis.text.y = ggplot2::element_text(size = 10)
    )
  
  return(p)
}
```

## Mapa korelacji zmiennych numerycznych

```{r wywołanie_heatmapy, echo=FALSE, message=FALSE, warning=FALSE}
plot_correlation_heatmap(dane_clean) 
```

```{r wykresy-violin-boxplot-Paweł, echo=FALSE, warning=FALSE}
plot_violin <- function(df, numeric_var = "person_income", cat_var = "loan_status", log_scale = TRUE) {
  df2 <- df %>% filter(!is.na(.data[[numeric_var]]))
  violin_boxplot <- ggplot(df2, aes_string(x = cat_var, y = numeric_var, fill = cat_var)) +
    geom_violin(trim = TRUE, alpha = 0.6) +
    geom_boxplot(width = 0.1, outlier.alpha = 0.2) +
    theme_minimal() +
    labs(title = paste("Violin + boxplot:", numeric_var, "by", cat_var), x = cat_var, y = numeric_var)
  if (log_scale) violin_boxplot <- violin_boxplot + scale_y_log10(labels = comma)
  violin_boxplot
}
```

# Wyniki w odniesieniu do pytań badawczych

```{r wywołanie_violin, echo=FALSE, message=FALSE, warning=FALSE}
plot_violin(dane_clean, numeric_var = "person_income", cat_var = "loan_status")
#W większości przypadków dochody osób biorących pożyczki są relatywnie niskie (większość skupiona w dolnym zakresie), ale jest też mała grupa osób z bardzo wysokimi dochodami — wykres pokazuje tę nierównomierność i kilka ekstremalnych wartości.
```

## Pytanie: Jakie są główne różnice w profilu (np. dochód, wiek, stan cywilny) między klientami, którzy otrzymali pozytywną ocenę, a tymi, którzy otrzymali negatywną?

```{r echo=FALSE, message=FALSE, warning=FALSE}
for (i in 1:(ncol(dane_clean)-1)) {
  dane_col = dane_clean[[i]]
  udzielono = dane_clean$loan_status == 1
  nie_udzielono = dane_clean$loan_status == 0
  if (class(dane_col) == "numeric") {
    p = ggplot(dane_clean) +
      geom_boxplot(aes(x = as.factor(loan_status), y = dane_col, fill = as.factor(loan_status))) +
      labs(
        title = paste("Boxplot:", colnames(dane_clean)[i], "by loan_status"),
        x = "loan_status",
        y = colnames(dane_clean)[i],
        fill = "Loan status"
      )
    print(p)
    
    # cat(paste0("\n",
    #   colnames(dane_clean)[i],
    #   " - udzielono: ", round(mean(dane_col[udzielono], na.rm = TRUE), 3)
    #   , " - nie udzielono: ", round(mean(dane_col[nie_udzielono], na.rm = TRUE), 3)
    # ))
    
    
  } else {
    prop.table(table(dane_col, dane_clean$loan_status), margin=1) %>% knitr::kable() %>% print()
  }
}


```

| **Czynniki wpływające na udzielnie lub nieudzielenie pożyczki:**

-   Dochód osobisty

    -   Osoby którym udzielono pożyczki mają średnio wyższe dochody.

-   Rodzaj zamieszkania

    -   Osoby posiadające własne mieszkanie lub kredyt hipoteczny częściej dostają pożyczki niż osoby wynajmujące mieszkanie lub pozostałe.

-   Cel pożyczki

    -   Największy odsetek udzielonych pożyczek jest w kategorii venture oraz education.

-   Stopa procentowa

    -   Pożyczki, które zostały udzielone, mają średnio niższe oprocentowanie.

-   Relacja pożyczki do dochodu

-   W przypadku udzielonych pożyczek wartość pożyczki stanowi przeciętnie mniejszy odsetek dochodu klienta.

    **Pozostałe analizowane zmienne nie wykazują istotnego wpływu na decyzję o udzieleniu pożyczki.**

## Pytanie: Czy wysokość dochodu jest najważniejszym czynnikiem decydującym o przyznaniu kredytu?

***Do oszacowania wpływu zmiennych zastosujemy regresję logistyczną***

Na podstawie poprzedniej analizy bierzemy pod uwagę czynniki wpływające na udzielenie lub nieudzielenie pożyczki (uwzględniamy tylko kolumny numeryczne do policzenia korelacji).

```{r echo=FALSE, message=FALSE, warning=FALSE}
# wykres korelacji
dane_clean %>% 
  select(loan_status, person_income, loan_int_rate, loan_percent_income) %>% 
  plot_correlation_heatmap()

```

```{r echo=FALSE, message=FALSE, warning=FALSE}
options(scipen=20)
model_logit = glm(
  data = dane_clean
  , formula = as.factor(loan_status) ~ loan_percent_income
  , family = binomial
)

# summary(model_logit)
model_logit_summary = broom::tidy(model_logit)
knitr::kable(model_logit_summary)
```

Na podstawie oszacowanego powyżej modelu regresji widzimy wizualizację wpływu relacji pożyczki do dochodu na prawdopodobieństwo uzyskania pożyczki. Przykładowo, dla klienta u którego pożyczka stanowi 40% dochodu, prawdopodobieństwo uzyskania pożyczki wynosi około 23%.

```{r echo=FALSE, message=FALSE, warning=FALSE}
ggplot(dane_clean, aes(x = loan_percent_income, y = loan_status)) +
  geom_point() +
  geom_smooth(method = "glm", method.args = list(family = "binomial"))
```

Duże znaczenie ma relacja pożyczki do dochodu, czyli to, jaką część miesięcznych zarobków stanowi wnioskowana kwota. Im mniejszy udział pożyczki w dochodzie, tym większe prawdopodobieństwo jej akceptacji.

## Hipoteza: Wraz ze wzrostem wieku spada prawdopodobieństwo otrzymania pożyczki.

```{r echo=FALSE, message=FALSE, warning=FALSE, fig.show='asis'}
ggplot(dane_clean, aes(x = person_age, y = loan_status)) +
  geom_point(position = position_jitter(height = 0.02), alpha = 0.4) +
  geom_smooth(
    method = "glm",
    method.args = list(family = "binomial"),
    se = TRUE
  ) +
  ggtitle("Wpływ wieku na prawdopodobieństwo uzyskania pożyczki") +
  xlab("Wiek osoby") +
  ylab("Prawdopodobieństwo uzyskania pożyczki") +
  scale_y_continuous(labels = scales::percent_format()) +
  theme_minimal()
```

```{r}
model_logit_2 = glm(
  data = dane_clean
  , formula = as.factor(loan_status) ~ person_age
  , family = binomial
)

model_logit_summary_2 = broom::tidy(model_logit_2)
knitr::kable(model_logit_summary_2)
```

Na podstawie wykresu oraz modelu widzimy, że wraz z wiekiem prawdopodobieństwo uzyskania pożyczki rośnie, ale trend ten nie jest aż tak wyraźny jak w przypadku relacji pożyczki do dochodu. Wynika to z faktu, że model regresji logistycznej nie uchwyci związków nieliniowych. Do pewnego wieku natualne jest, że łatwiej uzyskać pożyczkę, bo ma się stabilniejszą sytuację życiową. Ale później wraz z wiekiem jest trudniej, bo rośnie ryzyko niespłacenia pożyczki.

# Analiza opisowa

```{r Analiza opisowa, message=FALSE, warning=FALSE, include=FALSE}
dane_clean <- dane_clean %>% mutate(loan_status = as.factor(loan_status))

# 1) Przegląd ogólnyskim(dane_clean)


# 2) Statystyki opisowe dla całej próby (numeryczne)
desc_all <- dane_clean %>%
  summarise(across(where(is.numeric), list(
    n = ~sum(!is.na(.)),
    mean = ~mean(., na.rm = TRUE),
    sd = ~sd(., na.rm = TRUE),
    min = ~min(., na.rm = TRUE),
    q1 = ~quantile(., 0.25, na.rm = TRUE),
    median = ~median(., na.rm = TRUE),
    q3 = ~quantile(., 0.75, na.rm = TRUE),
    max = ~max(., na.rm = TRUE)
  ), .names = "{.col}_{.fn}"))
knitr::kable(t(desc_all), caption = "Statystyki opisowe — cała próba")

# 3) Statystyki wg statusu pożyczki
desc_by_status <- dane_clean %>%
  group_by(loan_status) %>%
  summarise(across(where(is.numeric), list(
    n = ~sum(!is.na(.)),
    mean = ~mean(., na.rm = TRUE),
    sd = ~sd(., na.rm = TRUE),
    median = ~median(., na.rm = TRUE)
  ), .names = "{.col}_{.fn}"),
  .groups = "drop")
knitr::kable(desc_by_status, caption = "Statystyki opisowe wg loan_status")

# 4) Rozkłady kategoryczne z procentami wg loan_status
library(janitor)
cat_vars <- c("person_gender","person_education","person_home_ownership","loan_intent","previous_loan_defaults_on_file")
for (v in cat_vars) {
  tab <- dane_clean %>%
    tabyl(.data[[v]], loan_status) %>%
    adorn_totals("row") %>%
    adorn_percentages("row") %>%
    adorn_pct_formatting(digits = 1) %>%
    adorn_ns()
  print(knitr::kable(tab, caption = paste("Rozkład", v, "wg loan_status")))
}
```

```{r, Zestawienie analizy opisowej, echo=FALSE, message=FALSE, warning=FALSE}
dane_ff <- dane_clean %>%
  mutate(loan_status = factor(loan_status, levels = c(0, 1),
                              labels = c("Odrzucona", "Zatwierdzona")))

dependent <- "loan_status"
explanatory <- c(
  "person_age","person_income","person_emp_exp","loan_amnt","loan_int_rate",
  "loan_percent_income","cb_person_cred_hist_length","credit_score"
)

ff_table <- summary_factorlist(
  dane_ff,
  dependent,
  explanatory,
  p = TRUE,
  na_include = TRUE,
  add_dependent_label = TRUE
)

ff_table %>% knitr::kable(caption = "Analiza opisowa wg loan_status (z testami)")
```

```{r, Zestawienie analizy opisowej - kategoryczne, echo=FALSE, message=FALSE, warning=FALSE}


dane_ff <- dane_clean %>%
  mutate(loan_status = factor(loan_status, levels = c(0, 1),
                              labels = c("Odrzucona", "Zatwierdzona")))

dependent <- "loan_status"
explanatory <- c(
  "person_gender","person_education","person_home_ownership","loan_intent",
  "previous_loan_defaults_on_file"
)

ff_table2 <- summary_factorlist(
  dane_ff,
  dependent,
  explanatory,
  p = TRUE,
  na_include = TRUE,
  add_dependent_label = TRUE
)

# --- grube linie po konkretnych wierszach (np. Male, Master, Rent, Venture, 1) ---
# Uwaga: finalfit czasem różnie nazywa kolumnę z poziomem (level) – obsługujemy najczęstsze przypadki.
level_col <- intersect(names(ff_table2), c("level", "levels", "category", "value", "label"))[1]
if (is.na(level_col)) level_col <- names(ff_table2)[2]  # awaryjnie: zwykle 2. kolumna

# Funkcja pomocnicza: znajduje indeksy wierszy (1..n), gdzie poziom == szukany (case-insensitive)
find_row_idx <- function(x) {
  which(str_to_lower(str_trim(ff_table2[[level_col]])) == str_to_lower(x))
}

cut_after <- c("male", "master", "rent", "venture", "1")
cut_rows <- sort(unique(unlist(lapply(cut_after, find_row_idx))))
# row_spec w kableExtra: 0 = header, 1..n = wiersze danych
cut_rows_kable <- cut_rows

k <- knitr::kable(
  ff_table2,
  format = "html",
  caption = "Analiza opisowa wg loan_status (z testami) — zmienne kategoryczne",
  escape = TRUE
)

tbl <- k %>%
  kableExtra::kable_styling(
    bootstrap_options = c("striped", "hover", "condensed", "bordered"),
    full_width = FALSE,
    font_size = 14
  ) %>%
  kableExtra::row_spec(0, extra_css = "white-space: normal; padding: 10px 12px; line-height: 1.25;") %>%
  kableExtra::row_spec(1:nrow(ff_table2), extra_css = "padding: 8px 12px; line-height: 1.25;")

# Dodaj grube kreski po wskazanych wierszach (jeśli znalezione)
if (length(cut_rows_kable) > 0) {
  for (r in cut_rows_kable) {
    tbl <- tbl %>%
      kableExtra::row_spec(r, extra_css = "border-bottom: 3px solid #444 !important;")
  }
}

tbl
```

```{r}
# Przygotowanie grupy (etykiety 0/1 -> opisowe)
dane_psych <- dane_clean %>%
  mutate(loan_status = factor(loan_status, levels = c(0, 1),
                              labels = c("Odrzucona", "Zatwierdzona")))

# Pomocnicze funkcje, które są odporne na NA i 0 (żeby uniknąć dzielenia przez 0)
sd_pct <- function(x) {
  m <- mean(x, na.rm = TRUE)
  if (is.na(m) || m == 0) return(NA_real_)
  100 * sd(x, na.rm = TRUE) / m
}
qd_pct <- function(x) {
  med <- median(x, na.rm = TRUE)
  if (is.na(med) || med == 0) return(NA_real_)
  100 * (IQR(x, na.rm = TRUE) / med)
}

# Definicja „raportu” – dla kilku kluczowych zmiennych
raport <- list(
  "Kwota pożyczki [PLN]" = list(
    "Min"                 = ~ round(min(loan_amnt, na.rm = TRUE), 2),
    "Max"                 = ~ round(max(loan_amnt, na.rm = TRUE), 2),
    "Kwartyl dolny"       = ~ round(quantile(loan_amnt, 0.25, na.rm = TRUE), 2),
    "Mediana"             = ~ round(median(loan_amnt, na.rm = TRUE), 2),
    "Kwartyl górny"       = ~ round(quantile(loan_amnt, 0.75, na.rm = TRUE), 2),
    "Średnia"             = ~ round(mean(loan_amnt, na.rm = TRUE), 2),
    "Odch. std."          = ~ round(sd(loan_amnt, na.rm = TRUE), 2),
    "IQR"                 = ~ round(IQR(loan_amnt, na.rm = TRUE), 2),
    "Odchylenie ćwiartkowe"     = ~ round(IQR(loan_amnt, na.rm = TRUE) / 2, 2),
    "Odch. std. w %"      = ~ round(sd_pct(loan_amnt), 2),
    "Odch. ćwiartkowe w %"= ~ round(qd_pct(loan_amnt), 2),
    "Skośność"            = ~ round(psych::skew(loan_amnt, na.rm = TRUE), 2),
    "Kurtoza"             = ~ round(psych::kurtosi(loan_amnt, na.rm = TRUE), 2)
  ),
  "Dochód roczny [PLN]" = list(
    "Min"                 = ~ round(min(person_income, na.rm = TRUE), 2),
    "Max"                 = ~ round(max(person_income, na.rm = TRUE), 2),
    "Kwartyl dolny"       = ~ round(quantile(person_income, 0.25, na.rm = TRUE), 2),
    "Mediana"             = ~ round(median(person_income, na.rm = TRUE), 2),
    "Kwartyl górny"       = ~ round(quantile(person_income, 0.75, na.rm = TRUE), 2),
    "Średnia"             = ~ round(mean(person_income, na.rm = TRUE), 2),
    "Odch. std."          = ~ round(sd(person_income, na.rm = TRUE), 2),
    "IQR"                 = ~ round(IQR(person_income, na.rm = TRUE), 2),
    "Odchylenie ćwiartkowe"     = ~ round(IQR(person_income, na.rm = TRUE) / 2, 2),
    "Odch. std. w %"      = ~ round(sd_pct(person_income), 2),
    "Odch. ćwiartkowe w %"= ~ round(qd_pct(person_income), 2),
    "Skośność"            = ~ round(psych::skew(person_income, na.rm = TRUE), 2),
    "Kurtoza"             = ~ round(psych::kurtosi(person_income, na.rm = TRUE), 2)
  ),
  "Pożyczka / dochód [%]" = list(
    "Min"                 = ~ round(min(loan_percent_income, na.rm = TRUE), 2),
    "Max"                 = ~ round(max(loan_percent_income, na.rm = TRUE), 2),
    "Kwartyl dolny"       = ~ round(quantile(loan_percent_income, 0.25, na.rm = TRUE), 2),
    "Mediana"             = ~ round(median(loan_percent_income, na.rm = TRUE), 2),
    "Kwartyl górny"       = ~ round(quantile(loan_percent_income, 0.75, na.rm = TRUE), 2),
    "Średnia"             = ~ round(mean(loan_percent_income, na.rm = TRUE), 2),
    "Odch. std."          = ~ round(sd(loan_percent_income, na.rm = TRUE), 2),
    "IQR"                 = ~ round(IQR(loan_percent_income, na.rm = TRUE), 2),
    "Odchylenie ćwiartkowe"     = ~ round(IQR(loan_percent_income, na.rm = TRUE) / 2, 2),
    "Odch. std. w %"      = ~ round(sd_pct(loan_percent_income), 2),
    "Odch. ćwiartkowe w %"= ~ round(qd_pct(loan_percent_income), 2),
    "Skośność"            = ~ round(psych::skew(loan_percent_income, na.rm = TRUE), 2),
    "Kurtoza"             = ~ round(psych::kurtosi(loan_percent_income, na.rm = TRUE), 2)
  ),
  "Oprocentowanie [%]" = list(
    "Min"                 = ~ round(min(loan_int_rate, na.rm = TRUE), 2),
    "Max"                 = ~ round(max(loan_int_rate, na.rm = TRUE), 2),
    "Kwartyl dolny"       = ~ round(quantile(loan_int_rate, 0.25, na.rm = TRUE), 2),
    "Mediana"             = ~ round(median(loan_int_rate, na.rm = TRUE), 2),
    "Kwartyl górny"       = ~ round(quantile(loan_int_rate, 0.75, na.rm = TRUE), 2),
    "Średnia"             = ~ round(mean(loan_int_rate, na.rm = TRUE), 2),
    "Odch. std."          = ~ round(sd(loan_int_rate, na.rm = TRUE), 2),
    "IQR"                 = ~ round(IQR(loan_int_rate, na.rm = TRUE), 2),
    "Odchylenie ćwiartkowe"     = ~ round(IQR(loan_int_rate, na.rm = TRUE) / 2, 2),
    "Odch. std. w %"      = ~ round(sd_pct(loan_int_rate), 2),
    "Odch. ćwiartkowe w %"= ~ round(qd_pct(loan_int_rate), 2),
    "Skośność"            = ~ round(psych::skew(loan_int_rate, na.rm = TRUE), 2),
    "Kurtoza"             = ~ round(psych::kurtosi(loan_int_rate, na.rm = TRUE), 2)
  ),
  "Credit score" = list(
    "Min"                 = ~ round(min(credit_score, na.rm = TRUE), 2),
    "Max"                 = ~ round(max(credit_score, na.rm = TRUE), 2),
    "Kwartyl dolny"       = ~ round(quantile(credit_score, 0.25, na.rm = TRUE), 2),
    "Mediana"             = ~ round(median(credit_score, na.rm = TRUE), 2),
    "Kwartyl górny"       = ~ round(quantile(credit_score, 0.75, na.rm = TRUE), 2),
    "Średnia"             = ~ round(mean(credit_score, na.rm = TRUE), 2),
    "Odch. std."          = ~ round(sd(credit_score, na.rm = TRUE), 2),
    "IQR"                 = ~ round(IQR(credit_score, na.rm = TRUE), 2),
    "Odchylenie ćwiartkowe"     = ~ round(IQR(credit_score, na.rm = TRUE) / 2, 2),
    "Odch. std. w %"      = ~ round(sd_pct(credit_score), 2),
    "Odch. ćwiartkowe w %"= ~ round(qd_pct(credit_score), 2),
    "Skośność"            = ~ round(psych::skew(credit_score, na.rm = TRUE), 2),
    "Kurtoza"             = ~ round(psych::kurtosi(credit_score, na.rm = TRUE), 2)
  ),
  "Wiek [lata]" = list(
    "Min"                 = ~ round(min(person_age, na.rm = TRUE), 2),
    "Max"                 = ~ round(max(person_age, na.rm = TRUE), 2),
    "Kwartyl dolny"       = ~ round(quantile(person_age, 0.25, na.rm = TRUE), 2),
    "Mediana"             = ~ round(median(person_age, na.rm = TRUE), 2),
    "Kwartyl górny"       = ~ round(quantile(person_age, 0.75, na.rm = TRUE), 2),
    "Średnia"             = ~ round(mean(person_age, na.rm = TRUE), 2),
    "Odch. std."          = ~ round(sd(person_age, na.rm = TRUE), 2),
    "IQR"                 = ~ round(IQR(person_age, na.rm = TRUE), 2),
    "Odchylenie ćwiartkowe"     = ~ round(IQR(person_age, na.rm = TRUE) / 2, 2),
    "Odch. std. w %"      = ~ round(sd_pct(person_age), 2),
    "Odch. ćwiartkowe w %"= ~ round(qd_pct(person_age), 2),
    "Skośność"            = ~ round(psych::skew(person_age, na.rm = TRUE), 2),
    "Kurtoza"             = ~ round(psych::kurtosi(person_age, na.rm = TRUE), 2)
  )
)

make_summary_table_wide <- function(data, summaries, by) {
  stopifnot(length(by) == 1)
  by <- by[[1]]
  groups <- levels(data[[by]])
  if (is.null(groups)) groups <- unique(as.character(data[[by]]))

  stat_names <- names(summaries[[1]])
  out <- tibble::tibble(Statystyka = stat_names)

  for (block_name in names(summaries)) {
    stats_list <- summaries[[block_name]]

    for (g in groups) {
      dsub <- data[data[[by]] == g, , drop = FALSE]
      vals <- vapply(stats_list, function(fn) {
        rlang::eval_tidy(rlang::f_rhs(fn), data = dsub)
      }, numeric(1))
      out[[paste0(block_name, " — ", g)]] <- as.numeric(vals)
    }
  }
  out
}

tabela_wide <- make_summary_table_wide(
  data = dane_psych,
  summaries = raport,
  by = "loan_status"
)

# INTERAKTYWNA TABELA HTML z przypiętą 1. kolumną (Statystyka)
# (FixedColumns działa jak "zablokowana kolumna" przy scrollowaniu)
if (!requireNamespace("DT", quietly = TRUE)) install.packages("DT")

DT::datatable(
  tabela_wide,
  rownames = FALSE,
  extensions = c("FixedColumns"),
  options = list(
    dom = "tip",          # bez wyszukiwarki/paginacji (możesz zmienić)
    scrollX = TRUE,
    scrollY = "650px",
    paging = FALSE,
    fixedColumns = list(leftColumns = 1),
    columnDefs = list(list(width = "160px", targets = 0))
  ),
  caption = htmltools::tags$caption(
    style = 'caption-side: top; text-align: left; font-weight: 600;',
    "Statystyki opisowe kluczowych zmiennych wg statusu pożyczki (zmienne obok siebie)"
  )
)
```
