---
title: "Raport z analizy danych"
date: "`r Sys.Date()`"
authors: Michał Tomaszewicz, Paweł Tomaszewski, Kacper Żmudowski, Agata Downar
output:
  html_document:
    toc: true          # włącza spis treści
    toc_float: true    # spis treści „pływa” z prawej strony
    number_sections: true  # numeruje nagłówki (1, 1.1, 2, ...)
    df_print: paged    # ładne tabele
    theme: cosmo       # opcjonalnie: ładniejszy motyw
    highlight: tango   # podświetlanie kodu
lang: pl
always_allow_html: true
---

```{r setup, include=FALSE}
## Global options
knitr::opts_chunk$set(echo = FALSE, cache = FALSE)

#pobieranie i ładowanie bibliotek bez potrzeby instalacji
if (!requireNamespace("pacman", quietly = TRUE)) install.packages("pacman")
pacman::p_load(
  tidyverse, lubridate, rmdformats, dplyr, naniar, finalfit, VIM, validate, errorlocate, ggplot2, janitor, scales, ggcorrplot, patchwork, Hmisc, gtsummary, skimr, psych, knitr, kableExtra, rstatix, forcats, pROC, plotly, ggeffects, effectsize, ggstatsplot, purrr, car
)
```

```{r include=FALSE}
dane <- read_csv("kredyty_new.csv") %>% 
  mutate(loan_status = abs(loan_status - 1))
```

# Wstęp

**Celem niniejszego raportu jest analiza danych dotyczących kredytów. Dane zostały wczytane z pliku `kredyty_new.csv` i zawierają informacje o różnych aspektach kredytów udzielanych klientom.**

Dane pochodzą ze [strony Kaggle](https://www.kaggle.com/) oraz obejmują **45 000 rekordów** i **14 zmiennych**, które opisują zarówno cechy osób ubiegających się o pożyczkę, jak i parametry samych pożyczek. Zmienną docelową jest **`loan_status`**, określająca decyzję kredytową:\
`1` – pożyczka zatwierdzona,\
`0` – pożyczka odrzucona.

Zbiór danych zawiera informacje takie jak wiek, płeć, poziom wykształcenia, roczny dochód, doświadczenie zawodowe, status mieszkaniowy, kwotę i cel pożyczki, oprocentowanie, długość historii kredytowej oraz informację o wcześniejszych zaległościach kredytowych. Dane mają charakter **syntetyczny**, czyli zostały wygenerowane sztucznie, ale w sposób odzwierciedlający rzeczywiste zależności występujące w procesach oceny kredytowej.

Dane te mogą być wykorzystywane w różnych celach analitycznych i badawczych, między innymi:

-   **Analiza eksploracyjna (EDA)** – zrozumienie struktury danych, wykrycie wzorców, zależności i rozkładów poszczególnych zmiennych.\
-   **Klasyfikacja** – budowa modeli predykcyjnych pozwalających przewidywać decyzję kredytową (`loan_status`) dla nowych wnioskodawców.\
-   **Regresja** – modelowanie zmiennej ciągłej, np. `credit_score`, w celu przewidywania zdolności kredytowej.\
-   **Analiza jakości danych** – identyfikacja błędów, braków i wartości nielogicznych.\
-   **Symulacje i testowanie algorytmów** – wykorzystanie danych do testowania różnych podejść do oceny ryzyka kredytowego.

## Pytania badawcze

-   Które cechy profilu klienta najsilniej korelują z otrzymaniem pozytywnej oceny scoringowej?
-   Jakie są główne różnice w profilu (np. dochód, wiek, stan cywilny) między klientami, którzy otrzymali pozytywną ocenę, a tymi, którzy otrzymali negatywną?
-   Czy wysokość dochodu jest najważniejszym czynnikiem decydującym o przyznaniu kredytu?
-   W jakim stopniu długość posiadanej historii kredytowej wpływa na ostateczny scoring?
-   Wraz ze wzrostem wieku spada prawdopodobieństwo otrzymania pożyczki.

## Opis zmiennych

Zbiór danych zawiera 14 zmiennych opisujących osoby ubiegające się o pożyczkę oraz cechy samej pożyczki. Poniższa tabela przedstawia zestawienie wszystkich kolumn wraz z krótkim opisem:

| Nazwa zmiennej | Opis | Typ danych |
|------------------------|------------------------|------------------------|
| person_age | Wiek osoby | Liczba zmiennoprzecinkowa |
| person_gender | Płeć osoby | Kategoryczna |
| person_education | Najwyższy poziom wykształcenia | Kategoryczna |
| person_income | Roczny dochód | Liczba zmiennoprzecinkowa |
| person_emp_exp | Lata doświadczenia zawodowego | Liczba całkowita |
| person_home_ownership | Status własności mieszkania (np. wynajem, własność, hipoteka) | Kategoryczna |
| loan_amnt | Wnioskowana kwota pożyczki | Liczba zmiennoprzecinkowa |
| loan_intent | Cel pożyczki | Kategoryczna |
| loan_int_rate | Oprocentowanie pożyczki | Liczba zmiennoprzecinkowa |
| loan_percent_income | Kwota pożyczki jako procent rocznego dochodu | Liczba zmiennoprzecinkowa |
| cb_person_cred_hist_length | Długość historii kredytowej w latach | Liczba zmiennoprzecinkowa |
| credit_score | Wynik punktowy kredytu | Liczba całkowita |
| previous_loan_defaults_on_file | Wskaźnik wcześniejszych zaległości w spłacie pożyczek | Kategoryczna |
| loan_status (target variable) | Status zatwierdzenia pożyczki: 1 = zatwierdzona; 0 = odrzucona | Liczba całkowita |

## Wstępna analiza jakości danych

Przegląd danych wskazuje, że mimo dużej liczby obserwacji (45 000 wierszy), zbiór wymaga wstępnego oczyszczenia i ujednolicenia. Poniżej przedstawiono główne obserwacje dotyczące jakości danych:

-   **Braki danych (NA):**
    -   `person_age` – 1 000 braków,
    -   `loan_amnt` – 1 500 braków,
    -   `credit_score` – 1 500 braków.\
        Braki te mogą wymagać imputacji lub usunięcia wierszy z niepełnymi wartościami.
-   **Wartości nielogiczne i odstające:**
    -   `person_age` zawiera wartości do **144 lat**, co jest nierealne,
    -   `person_emp_exp` przyjmuje maksymalnie **125 lat doświadczenia**, co również wskazuje na błąd,
    -   `person_income` osiąga wartości powyżej **7 200 000 USD**, co znacznie odbiega od pozostałych danych.
-   **Rozbieżności kategorialne:**
    -   Zmienne tekstowe (`person_gender`, `person_education`, `person_home_ownership`, `loan_intent`) mogą zawierać różne formy zapisu (np. różne wielkości liter), co wymaga standaryzacji.
    -   Zmienna `previous_loan_defaults_on_file` powinna zostać przekodowana do formatu binarnego (np. 0/1) w celu ułatwienia modelowania.

Pomimo tych nieścisłości zbiór stanowi dobrą bazę do analizy danych z zakresu **oceny ryzyka kredytowego**, **modelowania decyzji finansowych** oraz **symulacji procesów kredytowych**. W dalszej części raportu dane zostaną poddane czyszczeniu, wizualizacji i analizie statystycznej w celu przygotowania ich do modelowania predykcyjnego.

```{r Badnie danych i formułowanie założeń, eval=FALSE, include=FALSE, paged.print=TRUE}
dane$person_gender
table(dane$person_gender)
#git
table(dane$person_age)
#do 100, pozbyć się NA
table(dane$person_education)
#zamienić na 1-5
table(dane$person_income)
#nie może ujemne
table(dane$person_emp_exp)
#do 50, nie może być większe od wieku
table(dane$person_home_ownership)
#zamienić na 1-4
table(dane$loan_amnt)
#nie może być ujemne
table(dane$loan_intent)
#zamienić na 1-6
table(dane$loan_int_rate) 
summary(dane$loan_int_rate)
#Nie może być ujemne, nie może być większe niż 100,
table(dane$loan_percent_income)
summary(dane$loan_percent_income)
#Nie może być ujemne,
table(dane$cb_person_cred_hist_length)
summary(dane$cb_person_cred_hist_length)
#Nie może być ujemne, nie może być większe niż wiek - 18
table(dane$credit_score)
summary(dane$credit_score)
#Pozbyć się NA,
table(dane$previous_loan_defaults_on_file)
#zamienić na 0-1
table(dane$loan_status)

```

```{r}
rules <- validator(
person_age <= 100
, person_income >= 0
, person_emp_exp <= 50
, person_emp_exp <= person_age - 18
, loan_amnt >= 0
, loan_int_rate >= 0
, loan_int_rate <= 100
, loan_percent_income >= 0
, cb_person_cred_hist_length >= 0
, cb_person_cred_hist_length <= person_age - 18)
```

# Oczyszczenie danych z braków i wartości nielogicznych

## Sprawdzenie poprawności danych przed oczyszczeniem

```{r echo=FALSE, message=FALSE, warning=FALSE, paged.print=TRUE, results='asis'}
cf <- confront (dane, rules)
barplot(cf, main="dane")
#as.data.frame(cf) %>% head()
```

## Wizualizacja braków danych

### Liczba braków na zmienną

```{r echo=FALSE, message=FALSE, warning=FALSE}
gg_miss_var(dane)
```

### Diagram zestawu braków danych

```{r echo=FALSE, message=FALSE, warning=FALSE}
gg_miss_upset(dane)
```

### Wizualizacja braków danych w formie mapy cieplnej

```{r echo=FALSE, message=FALSE, warning=FALSE}
vis_miss(dane)
```

### Wzorzec braków danych

```{r szachownica, echo=FALSE, message=FALSE, warning=FALSE,  fig.width=20, fig.height=20}
p <- missing_pattern(dane) + theme(axis.text.x = element_text(angle = 45, vjust = 0.1,
                                                         hjust = 1, size = 16))

invisible(capture.output(print(p), file = NULL))
```

## Lokalizacja błędów

```{r echo=FALSE, message=FALSE, warning=FALSE}
fixable_data <- replace_errors(dane, rules)
cf <- confront (fixable_data, rules)
barplot(cf, main="fixable_data")
```

##Imputacja brakujących i nielogicznych danych metodą hotdeck

```{r include=FALSE}
dane_imp <- hotdeck(fixable_data)
```

```{r message=FALSE, warning=FALSE, include=FALSE}
cf <- confront (dane_imp, rules)
barplot(cf, main="dane_imp")
```

## Sprawdzenie poprawności danych po imputacji

```{r echo=FALSE, message=FALSE, warning=FALSE}
dane_imp <- dane_imp %>%
  mutate(
    person_emp_exp = pmin(
      pmax(person_emp_exp, 0),
      pmin(50, pmax(person_age - 18, 0))
    ),
    cb_person_cred_hist_length = pmin(
      pmax(cb_person_cred_hist_length, 0),
      pmax(person_age - 18, 0)
    )
  ) 

cf2 <- confront(dane_imp, rules)
summary(cf2)      # powinno dać fails = 0
barplot(cf2) 
```

```{r include=FALSE}
sum(duplicated(dane_imp))
```

```{r info co do czyszczenia, eval=FALSE, include=FALSE}

#ten fragment to funkcja „czyszcząca” (preprocessing) — przygotowuje surowy dataframe do dalszej analizy i rysunków. Bez takiego kroku często dostaniesz błędy (np. brakujące funkcje/typy, warningi ggplot o utraconych estetykach, dziwne skale, outliery psujące wykresy) lub otrzymasz mylące wykresy (np. liczba 0/1 traktowana jako liczba, a nie kategoria).

#Co robi ten konkretny kod — krok po kroku i po co:

#clean_names() (janitor) — ujednolica nazwy kolumn (np. usunięcie spacji, zamiana na snake_case). Ułatwia odwoływanie się do kolumn.
#mutate(...) — sekcja 1 (tekstowe/kategoryczne):
#person_gender / person_education / person_home_ownership / loan_intent:
#zamienia NA na "unknown" — dzięki temu kategorie nie znikają i nie powodują błędów przy group/fill,
#str_trim + str_to_title — ujednolica różne zapisy (np. "male", " Male ", "MALE" → "Male"), co zapobiega rozdrobnieniu kategorii i błędom w tabelkach/wykresach.
#previous_loan_defaults_on_file:
#przekodowuje różne formy "yes/no" do 1/0, a potem cast do integer — ułatwia analizę i modelowanie.
#loan_status = as.integer(loan_status) — upewnia, że target ma poprawny typ (ważne do rysunków i modelowania).
#mutate(...) — sekcja 2 (numeryczne i walidacja):
#person_age: wartości <18 lub >100 → NA (filtruje błędne dane).
#person_emp_exp: wartości ujemne, >50 lub większe niż (wiek - 18) → NA (logika: nie można mieć > wiek-18).
#person_income, loan_amnt, loan_int_rate, loan_percent_income, cb_person_cred_hist_length:
#wartości nielogiczne (ujemne, oprocentowanie poza 0-100, długość historii większa niż wiek-18) → NA.
#Zwraca dataframe z oczyszczonymi kolumnami.
#Dlaczego to jest potrzebne do wykresów:

#Typy: ggplot i funkcje statystyczne oczekują poprawnych typów (faktor vs numeric). Jeśli loan_status jest liczbą 0/1, ggplot może zgubić fill (grupowanie) — dlatego warto jawnie zrobić factor() albo przygotować kolumnę.
#Outliery i nielogiczne wartości: duże wartości (np. 7 200 000) lub 144 lata zafałszują skale wykresów i ukryją „normalne” wartości. Czyszczenie poprawia czytelność.
#Braki danych (NA) kontrolowane: jeśli zostawisz absurdalne wartości zamiast NA, imputacja/modelowanie/wykresy będą błędne.
#Standaryzacja kategorii: ułatwia porównania i estetykę legend.
```

```{r wykresy-czyszczenie-Paweł, include=FALSE}
clean_basic <- function(df) {
  df <- df %>%
    clean_names() %>%
    mutate(
      person_gender = if_else(is.na(person_gender), "unknown", as.character(person_gender)),
      person_gender = str_to_title(str_trim(person_gender)),
      person_education = if_else(is.na(person_education), "unknown", as.character(person_education)),
      person_education = str_to_title(str_trim(person_education)),
      person_home_ownership = if_else(is.na(person_home_ownership), "unknown", as.character(person_home_ownership)),
      person_home_ownership = str_to_title(str_trim(person_home_ownership)),
      loan_intent = if_else(is.na(loan_intent), "unknown", as.character(loan_intent)),
      loan_intent = str_to_title(str_trim(loan_intent)),
      previous_loan_defaults_on_file = case_when(
        previous_loan_defaults_on_file %in% c("yes","Yes","Y","y", "TRUE", "1") ~ 1,
        previous_loan_defaults_on_file %in% c("no","No","N","n", "FALSE", "0") ~ 0,
        TRUE ~ as.numeric(previous_loan_defaults_on_file)
      ),
      previous_loan_defaults_on_file = as.integer(previous_loan_defaults_on_file),
      loan_status = as.integer(loan_status)
    )
  df <- df %>%
    mutate(
      person_age = if_else(is.na(person_age) | person_age < 18 | person_age > 100, NA_real_, person_age),
      person_emp_exp = if_else(is.na(person_emp_exp) | person_emp_exp < 0 | person_emp_exp > 50, NA_real_, person_emp_exp),
      person_emp_exp = if_else(!is.na(person_age) & !is.na(person_emp_exp) & person_emp_exp > (person_age - 18),
                               as.numeric(NA), person_emp_exp),
      person_income = if_else(is.na(person_income) | person_income < 0, NA_real_, person_income),
      loan_amnt = if_else(is.na(loan_amnt) | loan_amnt < 0, NA_real_, loan_amnt),
      loan_int_rate = if_else(is.na(loan_int_rate) | loan_int_rate < 0 | loan_int_rate > 100, NA_real_, loan_int_rate),
      loan_percent_income = if_else(is.na(loan_percent_income) | loan_percent_income < 0, NA_real_, loan_percent_income),
      cb_person_cred_hist_length = if_else(is.na(cb_person_cred_hist_length) | cb_person_cred_hist_length < 0, NA_real_, cb_person_cred_hist_length),
      cb_person_cred_hist_length = if_else(!is.na(person_age) & !is.na(cb_person_cred_hist_length) & cb_person_cred_hist_length > (person_age - 18),
                                           as.numeric(NA), cb_person_cred_hist_length)
    )
  return(df)
}
```

```{r wywołanie_czyszczenia, include=FALSE}
dane_clean <- clean_basic(dane_imp)
glimpse(dane_clean)
```

```{r - zmiana nazw zmiennych na polskie, include=FALSE}
dane_clean <- dane_clean %>%
  rename(
    wiek = person_age,
    plec = person_gender,
    wyksztalcenie = person_education,
    dochod_roczny = person_income,
    doswiadczenie_zawodowe_lata = person_emp_exp,
    status_mieszkaniowy = person_home_ownership,
    kwota_pozyczki = loan_amnt,
    cel_pozyczki = loan_intent,
    oprocentowanie = loan_int_rate,
    procent_dochodu_pozyczka = loan_percent_income,
    dlugosc_historii_kredytowej = cb_person_cred_hist_length,
    scoring_kredytowy = credit_score,
    wczesniejsze_zaleglosci = previous_loan_defaults_on_file,
    status_pozyczki = loan_status
  )
```

# Analiza danych

```{r wykresy-sprawdzanie NA-Paweł, include=FALSE}
missing_overview <- function(df) {
  list(
    miss_var = gg_miss_var(df) + ggtitle("Liczba braków na zmienną"),
    vis_miss = vis_miss(df) 
  )
}
```

```{r wykresy-Pareto-Paweł, echo=FALSE}
plot_pareto <- function(df, var = "loan_amnt", top_n = 200, unit = "") {
  df2 <- df %>% filter(!is.na(.data[[var]])) %>%
    arrange(desc(.data[[var]])) %>%
    mutate(idx = row_number(),
           cum_sum = cumsum(.data[[var]]),
           cum_pct = cum_sum / sum(.data[[var]]) * 100)
  df_top <- df2 %>% slice_head(n = min(top_n, nrow(df2)))
  Pareto <- ggplot(df_top, aes(x = idx)) +
    geom_col(aes(y = .data[[var]]), fill = "#9ecae1") +
    geom_line(aes(y = cum_pct / 100 * max(.data[[var]])), color = "red", size = 1) +
    scale_y_continuous(
      name = paste0(var, ifelse(unit != "", paste0(" [", unit, "]"), "")),
      labels = comma,
      sec.axis = sec_axis(~ . / max(df_top[[var]]) * 100, name = "Cumulative %")
    ) +
    labs(title = paste("Pareto (top", nrow(df_top), "by", var, ")"), x = "Rank") +
    theme_minimal()
    Pareto
}

```

## Wykres Pareto dla kwoty pożyczki

```{r wywołanie_pareto, echo=FALSE, message=FALSE, warning=FALSE}
plot_pareto(dane_clean, var = "kwota_pozyczki", top_n = 10000, unit = "PLN") + 
  ggtitle("Wykres Pareto dla kwoty pożyczki (kwota_pozyczki)")
```

```{r wykresy-histogram/boxplot-Paweł, echo=FALSE, message=FALSE, warning=FALSE}
plot_distributions <- function(df, var = "kwota_pozyczki", by = "status_pozyczki", log_scale = TRUE) {
  df2 <- df %>% filter(!is.na(.data[[var]]))
  df2 <- df2 %>% mutate(!!by := as.factor(.data[[by]]))
  p_hist <- ggplot(df2, aes_string(x = var, fill = by, group = by)) +
    geom_histogram(position = "identity", alpha = 0.45, bins = 50, color = NA) +
    theme_minimal() +
    labs(title = paste("Histogram:", var, "by", by), x = var, y = "Count")
  if (log_scale) p_hist <- p_hist + scale_x_log10(labels = scales::comma)
  p_box <- ggplot(df2, aes_string(x = by, y = var, fill = by)) +
    geom_boxplot(outlier.alpha = 0.3) +
    theme_minimal() +
    labs(title = paste("Boxplot:", var, "by", by), x = by, y = var)
  if (log_scale) p_box <- p_box + scale_y_log10(labels = scales::comma)
  combined <- p_hist / p_box
  combined
}
```

## Rozkład kwoty pożyczki w zależności od statusu pożyczki

```{r wywołanie_rozkład, echo=FALSE, message=FALSE, warning=FALSE}
plot_distributions(dane_clean, var = "kwota_pozyczki", by = "status_pozyczki")
```

```{r wykresy-ECDF-Paweł, echo=FALSE, message=FALSE, warning=FALSE}
plot_ecdf <- function(df, var = "kwota_pozyczki", log_scale = TRUE) {
  df2 <- df %>% filter(!is.na(.data[[var]]))
  ECDF <- ggplot(df2, aes_string(x = var)) +
    stat_ecdf(geom = "step") +
    theme_minimal() +
    labs(title = paste("ECDF of", var), x = var, y = "ECDF")
  if (log_scale) ECDF <- ECDF + scale_x_log10(labels = comma)
  ECDF
}
```

## Wykres funkcji dystrybuanty skumulowanej (ECDF) dla kwoty pożyczki

```{r wywołanie_ECDF, echo=FALSE, message=FALSE, warning=FALSE}
plot_ecdf(dane_clean, var = "kwota_pozyczki")
#Większość pożyczek koncentruje się poniżej 10 000 PLN (stroma część krzywej), natomiast wartości powyżej 30 000 PLN stanowią jedynie niewielki odsetek obserwacji (krzywa zbliża się do 1 dopiero na końcu).
```

```{r wykresy_heatmapa_korelacji_Paweł, echo=FALSE, message=FALSE, warning=FALSE}
plot_correlation_heatmap <- function(df,
                                     numeric_vars = NULL,
                                     method = "spearman",
                                     p_value_mask = TRUE,
                                     p_value_cutoff = 0.05,
                                     lab = TRUE,
                                     lab_size = 3.5,
                                     colors = c("#2166ac", "white", "#b2182b"),
                                     reorder = TRUE) {
  if (is.null(numeric_vars) || length(numeric_vars) == 0) {
    numeric_vars <- df %>% select(where(is.numeric)) %>% names()
  }
  
  present_vars <- intersect(numeric_vars, names(df))
  if (length(present_vars) < 2) {
    stop("Brak wystarczającej liczby zmiennych numerycznych. Podaj numeric_vars lub upewnij się, że df ma numeryczne kolumny.")
  }
  
  num_df <- df %>% select(all_of(present_vars))

  num_df <- num_df %>% mutate(across(everything(), ~ suppressWarnings(as.numeric(as.character(.)))))
  
  good_mask <- vapply(num_df, function(col) {
    non_na <- sum(!is.na(col))
    if (non_na <= 1) return(FALSE)
    var_col <- stats::var(col, na.rm = TRUE)
    !is.na(var_col) && var_col > 0
  }, logical(1))
  
  good_cols <- names(num_df)[good_mask]
  num_df <- num_df %>% select(all_of(good_cols))
  
  if (ncol(num_df) < 2) {
    stop("Potrzebne są co najmniej 2 zmienne numeryczne z danymi (po usunięciu kolumn z małą liczbą nie-NA lub zerową wariancją).")
  }
  mat <- cor(num_df, use = "pairwise.complete.obs", method = method)
  
  p.mat <- NULL
  insig_opt <- "none"
  if (isTRUE(p_value_mask)) {
    res <- Hmisc::rcorr(as.matrix(num_df), type = method)
    p.mat <- res$P
    insig_opt <- "blank"   # pola z p > sig.level zostaną puste
  }
  p <- ggcorrplot::ggcorrplot(
    mat,
    hc.order = reorder,
    type = "lower",
    lab = lab,
    lab_size = lab_size,
    colors = colors,
    p.mat = p.mat,
    insig = insig_opt,
    sig.level = p_value_cutoff
  ) +
    ggplot2::theme_minimal() +
    ggplot2::theme(
      axis.text.x = ggplot2::element_text(angle = 45, hjust = 1),
      axis.text.y = ggplot2::element_text(size = 10)
    )
  
  return(p)
}
```

## Mapa korelacji zmiennych numerycznych

```{r wywołanie_heatmapy, echo=FALSE, message=FALSE, warning=FALSE}
plot_correlation_heatmap(dane_clean) 
```
# Wyniki w odniesieniu do pytań badawczych
```{r wykresy-violin-boxplot-Paweł, echo=FALSE, warning=FALSE}
plot_violin <- function(df, numeric_var = "dochod_roczny", cat_var = "status_pozyczki", log_scale = TRUE) {
  df2 <- df %>% filter(!is.na(.data[[numeric_var]]))
  violin_boxplot <- ggplot(df2, aes_string(x = cat_var, y = numeric_var, fill = cat_var)) +
    geom_violin(trim = TRUE, alpha = 0.6) +
    geom_boxplot(width = 0.1, outlier.alpha = 0.2) +
    theme_minimal() +
    labs(title = paste("Violin + boxplot:", numeric_var, "by", cat_var), x = cat_var, y = numeric_var)
  if (log_scale) violin_boxplot <- violin_boxplot + scale_y_log10(labels = comma)
  violin_boxplot
}
plot_violin(dane_clean, numeric_var = "dochod_roczny", cat_var = "status_pozyczki")
#W większości przypadków dochody osób biorących pożyczki są relatywnie niskie (większość skupiona w dolnym zakresie), ale jest też mała grupa osób z bardzo wysokimi dochodami — wykres pokazuje tę nierównomierność i kilka ekstremalnych wartości.
```

## Pytanie: Jakie są główne różnice w profilu (np. dochód, wiek, stan cywilny) między klientami, którzy otrzymali pozytywną ocenę, a tymi, którzy otrzymali negatywną?

```{r echo=FALSE, message=FALSE, warning=FALSE}
# Upewnij się, że status_pozyczki istnieje
stopifnot("status_pozyczki" %in% names(dane_clean))

# Lista dozwolonych kolumn
allowed_cols <- c(
  "wiek",
  "plec",
  "wyksztalcenie",
  "dochod_roczny",
  "doswiadczenie_zawodowe_lata",
  "status_mieszkaniowy",
  "kwota_pozyczki",
  "cel_pozyczki",
  "oprocentowanie",
  "procent_dochodu_pozyczka",
  "dlugosc_historii_kredytowej",
  "scoring_kredytowy",
  "wczesniejsze_zaleglosci",
  "status_pozyczki"
)

# Bierzemy tylko te kolumny, które faktycznie istnieją w danych
allowed_cols <- intersect(allowed_cols, names(dane_clean))

# Funkcja skracająca i łamiąca tytuł osi Y na krótsze segmenty (dla lepszej czytelności pionowej)
wrap_label <- function(s) {
  s <- gsub("_", " ", s)      # zamiana podkreślników na spacje
  s <- gsub(" ", "<br>", s)   # łamanie w miejscach spacji
  s
}

# Rozdzielenie na numeryczne i nienumeryczne w obrębie dozwolonych kolumn
numeric_cols <- allowed_cols[sapply(dane_clean[allowed_cols], is.numeric)]
numeric_cols <- setdiff(numeric_cols, "status_pozyczki")
cat_cols <- setdiff(allowed_cols, c(numeric_cols, "status_pozyczki"))

# Jeśli są kolumny numeryczne, zbuduj jeden interaktywny obiekt z wykresami
if (length(numeric_cols) > 0) {
  ggplots <- lapply(numeric_cols, function(col) {
    ggplot(dane_clean, aes(
      x = as.factor(status_pozyczki),
      y = .data[[col]],
      fill = as.factor(status_pozyczki)
    )) +
      geom_boxplot() +
      labs(
        title = col,                          # krótki, czytelny tytuł panelu
        x = "status_pozyczki",
        y = wrap_label(col),                  # pionowa oś Y łamana na segmenty
        fill = "Status pożyczki"
      ) +
      theme_minimal(base_size = 12) +
      theme(
        legend.position = "none",
        plot.title = element_text(face = "bold", size = 12),
        plot.margin = margin(t = 6, r = 6, b = 6, l = 24)  # dodatkowy lewy margines pod tytuł osi Y
      )
  })

  plotly_plots <- lapply(ggplots, ggplotly)

  n <- length(plotly_plots)
  ncols <- min(3, max(1, ceiling(sqrt(n))))
  nrows <- ceiling(n / ncols)

  combined_plot <- subplot(
    plotly_plots,
    nrows = nrows,
    shareX = TRUE,
    titleX = TRUE,
    titleY = TRUE,
    margin = 0.08   # większy odstęp między panelami
  ) %>%
    layout(
      dragmode = "zoom",
      title = list(
        text = "Wykresy pudełkowe dla wybranych kolumn numerycznych (kliknij i zaznacz, aby powiększyć; podwójne kliknięcie resetuje)"
      ),
      margin = list(l = 60, r = 30, t = 60, b = 40)  # zwiększone marginesy całej figury
    ) %>%
    config(
      responsive = TRUE,
      displaylogo = FALSE,
      modeBarButtonsToAdd = c("zoom2d", "autoscale", "resetScale2d"),
      toImageButtonOptions = list(format = "png", filename = "wykresy_boxplot", height = 900, width = 1400)
    )

  # Ustaw większy odstęp tytułu osi od etykiet i włącz automargins dla wszystkich osi
  y_ids <- paste0("yaxis", c("", 2:n))
  x_ids <- paste0("xaxis", c("", 2:n))

  y_defs <- setNames(
    lapply(seq_len(n), function(i) list(title = list(standoff = 30, font = list(size = 11)), automargin = TRUE)),
    y_ids
  )
  x_defs <- setNames(
    lapply(seq_len(n), function(i) list(title = list(standoff = 12, font = list(size = 11)), automargin = TRUE)),
    x_ids
  )

  combined_plot <- do.call(plotly::layout, c(list(p = combined_plot), y_defs, x_defs))

  combined_plot
}

# Zbiorcza tabela proporcji dla kolumn nienumerycznych (tylko z listy dozwolonych)
if (length(cat_cols) > 0) {
  cat_tables <- lapply(cat_cols, function(col) {
    pt <- prop.table(table(dane_clean[[col]], dane_clean$status_pozyczki), margin = 1)
    as.data.frame(pt) %>%
      rename(level = Var1, status_pozyczki = Var2, proportion = Freq) %>%
      mutate(variable = col) %>%
      tidyr::pivot_wider(
        names_from = status_pozyczki,
        values_from = proportion,
        names_prefix = "status_"
      ) %>%
      select(variable, level, starts_with("status_")) %>%
      arrange(variable, level)
  })

  combined_cat_table <- dplyr::bind_rows(cat_tables)

  knitr::kable(
    combined_cat_table,
    digits = 3,
    caption = "Proporcje poziomów wybranych zmiennych kategorycznych względem status_pozyczki (tylko wskazane kolumny)"
  )
}
```



| **Czynniki wpływające na udzielnie lub nieudzielenie pożyczki:**

-   Dochód osobisty

    -   Osoby którym udzielono pożyczki mają średnio wyższe dochody.

-   Rodzaj zamieszkania

    -   Osoby posiadające własne mieszkanie lub kredyt hipoteczny częściej dostają pożyczki niż osoby wynajmujące mieszkanie lub pozostałe.

-   Cel pożyczki

    -   Największy odsetek udzielonych pożyczek jest w kategorii venture oraz education.

-   Stopa procentowa

    -   Pożyczki, które zostały udzielone, mają średnio niższe oprocentowanie.

-   Relacja pożyczki do dochodu

-   W przypadku udzielonych pożyczek wartość pożyczki stanowi przeciętnie mniejszy odsetek dochodu klienta.

    **Pozostałe analizowane zmienne nie wykazują istotnego wpływu na decyzję o udzieleniu pożyczki.**

## Pytanie: Czy wysokość dochodu jest najważniejszym czynnikiem decydującym o przyznaniu kredytu?

***Do oszacowania wpływu zmiennych zastosujemy regresję logistyczną***

Na podstawie poprzedniej analizy bierzemy pod uwagę czynniki wpływające na udzielenie lub nieudzielenie pożyczki (uwzględniamy tylko kolumny numeryczne do policzenia korelacji).

```{r echo=FALSE, message=FALSE, warning=FALSE}
# wykres korelacji
dane_clean %>% 
  select(status_pozyczki, dochod_roczny, oprocentowanie, procent_dochodu_pozyczka) %>% 
  plot_correlation_heatmap()

```

```{r echo=FALSE, message=FALSE, warning=FALSE}
options(scipen = 20)

model_logit <- glm(
  status_pozyczki ~ procent_dochodu_pozyczka,
  data = dane_clean,
  family = binomial
)

knitr::kable(broom::tidy(model_logit), digits = 6, caption = "Logit: tylko procent_dochodu_pozyczka")

or_1pp  <- exp(coef(model_logit)["procent_dochodu_pozyczka"] * 0.01)
or_10pp <- exp(coef(model_logit)["procent_dochodu_pozyczka"] * 0.10)
knitr::kable(data.frame(OR_1pp = or_1pp, OR_10pp = or_10pp), digits = 3, caption = "Iloraz szans na +1pp i +10pp")
```

Im większy udział raty w dochodzie, tym niższe prawdopodobieństwo otrzymania pożyczki; każdy wzrost o 1 punkt procentowy zmniejsza szanse o około 10% (OR≈0.901), o 10 punktów procentowych o około 65% (OR≈0.353), a przy 40% udziału przewidywane prawdopodobieństwo wynosi około 22%.

```{r echo=FALSE, message=FALSE, warning=FALSE}
ggplot(dane_clean, aes(x = procent_dochodu_pozyczka, y = status_pozyczki)) +
  geom_point() +
  geom_smooth(method = "glm", method.args = list(family = "binomial"))
```

Duże znaczenie ma relacja pożyczki do dochodu, czyli to, jaką część rocznych zarobków stanowi wnioskowana kwota. Im mniejszy udział pożyczki w dochodzie, tym większe prawdopodobieństwo jej akceptacji.

## Hipoteza: Wraz ze wzrostem wieku spada prawdopodobieństwo otrzymania pożyczki.

```{r echo=FALSE, message=FALSE, warning=FALSE, fig.show='asis'}
# Dane tylko z kompletnymi wartościami + konwersja 0/1 do typu numerycznego
df <- dane_clean %>%
  filter(!is.na(wiek), !is.na(status_pozyczki)) %>%
  mutate(status_num = as.numeric(as.character(status_pozyczki)))  # zamiana "0"/"1" -> 0/1

# Empiryczne prawdopodobieństwo w przedziałach wieku (bez żadnego modelu)
ggplot(df, aes(x = wiek, y = status_num)) +
  stat_summary_bin(fun = mean, bins = 12, geom = "point", size = 2, color = "black") +
  stat_summary_bin(fun = mean, bins = 12, geom = "line", linewidth = 1, color = "steelblue") +
  labs(
    title = "Empiryczna zależność: wiek vs prawdopodobieństwo uzyskania pożyczki",
    x = "Wiek",
    y = "Prawdopodobieństwo uzyskania pożyczki"
  ) +
  scale_y_continuous(labels = percent_format(accuracy = 1), limits = c(0, 1)) +
  theme_minimal(base_size = 12)
```
```{r}
# Dane z kompletnym wiekiem i statusem
df <- dane_clean %>%
  filter(!is.na(wiek), !is.na(status_pozyczki)) %>%
  mutate(status_num = as.numeric(as.character(status_pozyczki)))  # "0"/"1" -> 0/1

# 2) Udział próby w grupach 5-letnich od 18, z osobną grupą 60+
breaks  <- c(18, 23, 28, 33, 38, 43, 48, 53, 58, 60, Inf)   # [18,23), ..., [58,60), [60,Inf)
labels  <- c("18–22","23–27","28–32","33–37","38–42","43–47","48–52","53–57","58–59","60+")
df_grp  <- dane_clean %>%
  filter(!is.na(wiek)) %>%
  mutate(grupa_wiek = cut(wiek, breaks = breaks, labels = labels, right = FALSE, include.lowest = TRUE)) %>%
  filter(!is.na(grupa_wiek)) %>%
  count(grupa_wiek, name = "n") %>%
  mutate(
    percent = n / sum(n),
    percent_label = percent_format(accuracy = 0.1)(percent)
  )

# Wykres udziałów
ggplot(df_grp, aes(x = grupa_wiek, y = percent)) +
  geom_col(fill = "steelblue") +
  geom_text(aes(label = percent_label), vjust = -0.2, size = 3.7) +
  scale_y_continuous(labels = percent_format(accuracy = 1),
                     limits = c(0, max(df_grp$percent) * 1.15)) +
  labs(title = "Udział grup wiekowych w całej próbie", x = "Grupa wieku", y = "Udział w próbie") +
  theme_minimal(base_size = 12)
```



Wniosek: W próbie dominuje grupa 23–27 lat (48%), następnie 28–32 (23%) i 18–22 (12%); udział starszych roczników jest bardzo mały (41–60 to pojedyncze procenty, a 60+ zaledwie ~0.2%). Empiryczne prawdopodobieństwo uzyskania pożyczki do okolic 55–60 lat utrzymuje się na poziomie ~75–80% i lekko spada w okolicach 60 lat. Skokowy wzrost powyżej 60 lat nie odzwierciedla rzeczywistej decyzji kredytowej—wynika z zastosowania imputacji hot‑deck dla brakujących danych, a nie z obserwacji; przy tak znikomej liczbie przypadków 60+ wyniki są artefaktem i nie powinny być interpretowane. Podsumowując, w dostępnych realnych obserwacjach trend względem wieku jest co najwyżej płaski lub lekko malejący, natomiast wnioski dla 60+ są niewiarygodne z powodu imputacji i bardzo małej liczebności.

# Analiza opisowa

```{r Analiza opisowa, message=FALSE, warning=FALSE, include=FALSE}
dane_clean <- dane_clean %>% mutate(status_pozyczki = as.factor(status_pozyczki))

# 1) Statystyki opisowe dla całej próby (numeryczne)
desc_all <- dane_clean %>%
  summarise(across(where(is.numeric), list(
    n = ~sum(!is.na(.)),
    mean = ~mean(., na.rm = TRUE),
    sd = ~sd(., na.rm = TRUE),
    min = ~min(., na.rm = TRUE),
    q1 = ~quantile(., 0.25, na.rm = TRUE),
    median = ~median(., na.rm = TRUE),
    q3 = ~quantile(., 0.75, na.rm = TRUE),
    max = ~max(., na.rm = TRUE)
  ), .names = "{.col}_{.fn}"))
knitr::kable(t(desc_all), caption = "Statystyki opisowe — cała próba")

# 2) Statystyki wg statusu pożyczki
desc_by_status <- dane_clean %>%
  group_by(status_pozyczki) %>%
  summarise(across(where(is.numeric), list(
    n = ~sum(!is.na(.)),
    mean = ~mean(., na.rm = TRUE),
    sd = ~sd(., na.rm = TRUE),
    median = ~median(., na.rm = TRUE)
  ), .names = "{.col}_{.fn}"),
  .groups = "drop")
knitr::kable(desc_by_status, caption = "Statystyki opisowe wg status_pozyczki")

# 3) Rozkłady kategoryczne z procentami wg loan_status
cat_vars <- c("plec","wyksztalcenie","status_mieszkaniowy","cel_pozyczki","wczesniejsze_zaleglosci")
for (v in cat_vars) {
  tab <- dane_clean %>%
    tabyl(.data[[v]], status_pozyczki) %>%
    adorn_totals("row") %>%
    adorn_percentages("row") %>%
    adorn_pct_formatting(digits = 1) %>%
    adorn_ns()
  print(knitr::kable(tab, caption = paste("Rozkład", v, "wg status_pozyczki")))
}
```

```{r, Zestawienie analizy opisowej, echo=FALSE, message=FALSE, warning=FALSE}
dane_ff <- dane_clean %>%
  mutate(status_pozyczki = factor(status_pozyczki, levels = c(0, 1),
                              labels = c("Odrzucona", "Zatwierdzona")))

dependent <- "status_pozyczki"
explanatory <- c(
  "wiek","dochod_roczny","doswiadczenie_zawodowe_lata","kwota_pozyczki","oprocentowanie",
  "procent_dochodu_pozyczka","dlugosc_historii_kredytowej","scoring_kredytowy"
)

ff_table <- summary_factorlist(
  dane_ff,
  dependent,
  explanatory,
  p = TRUE,
  na_include = TRUE,
  add_dependent_label = TRUE
)

ff_table %>% knitr::kable(caption = "Analiza opisowa wg status_pozyczki (z testami)")
```

```{r, Zestawienie analizy opisowej - kategoryczne, echo=FALSE, message=FALSE, warning=FALSE}


dane_ff <- dane_clean %>%
  mutate(status_pozyczki = factor(status_pozyczki, levels = c(0, 1),
                              labels = c("Odrzucona", "Zatwierdzona")))

dependent <- "status_pozyczki"
explanatory <- c(
  "plec","wyksztalcenie","status_mieszkaniowy","cel_pozyczki",
  "wczesniejsze_zaleglosci"
)

ff_table2 <- summary_factorlist(
  dane_ff,
  dependent,
  explanatory,
  p = TRUE,
  na_include = TRUE,
  add_dependent_label = TRUE
)

# --- grube linie po konkretnych wierszach (np. Male, Master, Rent, Venture, 1) ---
# Uwaga: finalfit czasem różnie nazywa kolumnę z poziomem (level) – obsługujemy najczęstsze przypadki.
level_col <- intersect(names(ff_table2), c("level", "levels", "category", "value", "label"))[1]
if (is.na(level_col)) level_col <- names(ff_table2)[2]  # awaryjnie: zwykle 2. kolumna

# Funkcja pomocnicza: znajduje indeksy wierszy (1..n), gdzie poziom == szukany (case-insensitive)
find_row_idx <- function(x) {
  which(str_to_lower(str_trim(ff_table2[[level_col]])) == str_to_lower(x))
}

cut_after <- c("male", "master", "rent", "venture", "1")
cut_rows <- sort(unique(unlist(lapply(cut_after, find_row_idx))))
# row_spec w kableExtra: 0 = header, 1..n = wiersze danych
cut_rows_kable <- cut_rows

k <- knitr::kable(
  ff_table2,
  format = "html",
  caption = "Analiza opisowa wg loan_status (z testami) — zmienne kategoryczne",
  escape = TRUE
)

tbl <- k %>%
  kableExtra::kable_styling(
    bootstrap_options = c("striped", "hover", "condensed", "bordered"),
    full_width = FALSE,
    font_size = 14
  ) %>%
  kableExtra::row_spec(0, extra_css = "white-space: normal; padding: 10px 12px; line-height: 1.25;") %>%
  kableExtra::row_spec(1:nrow(ff_table2), extra_css = "padding: 8px 12px; line-height: 1.25;")

# Dodaj grube kreski po wskazanych wierszach (jeśli znalezione)
if (length(cut_rows_kable) > 0) {
  for (r in cut_rows_kable) {
    tbl <- tbl %>%
      kableExtra::row_spec(r, extra_css = "border-bottom: 3px solid #444 !important;")
  }
}

tbl
```

```{r}
# Przygotowanie grupy (etykiety 0/1 -> opisowe)
dane_psych <- dane_clean %>%
  mutate(status_pozyczki = factor(status_pozyczki, levels = c(0, 1),
                              labels = c("Odrzucona", "Zatwierdzona")))

# Pomocnicze funkcje, które są odporne na NA i 0 (żeby uniknąć dzielenia przez 0)
sd_pct <- function(x) {
  m <- mean(x, na.rm = TRUE)
  if (is.na(m) || m == 0) return(NA_real_)
  100 * sd(x, na.rm = TRUE) / m
}
qd_pct <- function(x) {
  med <- median(x, na.rm = TRUE)
  if (is.na(med) || med == 0) return(NA_real_)
  100 * (IQR(x, na.rm = TRUE) / med)
}

# Definicja „raportu” – dla kilku kluczowych zmiennych
raport <- list(
  "Kwota pożyczki [PLN]" = list(
    "Min"                 = ~ round(min(kwota_pozyczki, na.rm = TRUE), 2),
    "Max"                 = ~ round(max(kwota_pozyczki, na.rm = TRUE), 2),
    "Kwartyl dolny"       = ~ round(quantile(kwota_pozyczki, 0.25, na.rm = TRUE), 2),
    "Mediana"             = ~ round(median(kwota_pozyczki, na.rm = TRUE), 2),
    "Kwartyl górny"       = ~ round(quantile(kwota_pozyczki, 0.75, na.rm = TRUE), 2),
    "Średnia"             = ~ round(mean(kwota_pozyczki, na.rm = TRUE), 2),
    "Odch. std."          = ~ round(sd(kwota_pozyczki, na.rm = TRUE), 2),
    "IQR"                 = ~ round(IQR(kwota_pozyczki, na.rm = TRUE), 2),
    "Odchylenie ćwiartkowe"     = ~ round(IQR(kwota_pozyczki, na.rm = TRUE) / 2, 2),
    "Odch. std. w %"      = ~ round(sd_pct(kwota_pozyczki), 2),
    "Odch. ćwiartkowe w %"= ~ round(qd_pct(kwota_pozyczki), 2),
    "Skośność"            = ~ round(psych::skew(kwota_pozyczki, na.rm = TRUE), 2),
    "Kurtoza"             = ~ round(psych::kurtosi(kwota_pozyczki, na.rm = TRUE), 2)
  ),
  "Dochód roczny [PLN]" = list(
    "Min"                 = ~ round(min(dochod_roczny, na.rm = TRUE), 2),
    "Max"                 = ~ round(max(dochod_roczny, na.rm = TRUE), 2),
    "Kwartyl dolny"       = ~ round(quantile(dochod_roczny, 0.25, na.rm = TRUE), 2),
    "Mediana"             = ~ round(median(dochod_roczny, na.rm = TRUE), 2),
    "Kwartyl górny"       = ~ round(quantile(dochod_roczny, 0.75, na.rm = TRUE), 2),
    "Średnia"             = ~ round(mean(dochod_roczny, na.rm = TRUE), 2),
    "Odch. std."          = ~ round(sd(dochod_roczny, na.rm = TRUE), 2),
    "IQR"                 = ~ round(IQR(dochod_roczny, na.rm = TRUE), 2),
    "Odchylenie ćwiartkowe"     = ~ round(IQR(dochod_roczny, na.rm = TRUE) / 2, 2),
    "Odch. std. w %"      = ~ round(sd_pct(dochod_roczny), 2),
    "Odch. ćwiartkowe w %"= ~ round(qd_pct(dochod_roczny), 2),
    "Skośność"            = ~ round(psych::skew(dochod_roczny, na.rm = TRUE), 2),
    "Kurtoza"             = ~ round(psych::kurtosi(dochod_roczny, na.rm = TRUE), 2)
  ),
  "Pożyczka / dochód [%]" = list(
    "Min"                 = ~ round(min(procent_dochodu_pozyczka, na.rm = TRUE), 2),
    "Max"                 = ~ round(max(procent_dochodu_pozyczka, na.rm = TRUE), 2),
    "Kwartyl dolny"       = ~ round(quantile(procent_dochodu_pozyczka, 0.25, na.rm = TRUE), 2),
    "Mediana"             = ~ round(median(procent_dochodu_pozyczka, na.rm = TRUE), 2),
    "Kwartyl górny"       = ~ round(quantile(procent_dochodu_pozyczka, 0.75, na.rm = TRUE), 2),
    "Średnia"             = ~ round(mean(procent_dochodu_pozyczka, na.rm = TRUE), 2),
    "Odch. std."          = ~ round(sd(procent_dochodu_pozyczka, na.rm = TRUE), 2),
    "IQR"                 = ~ round(IQR(procent_dochodu_pozyczka, na.rm = TRUE), 2),
    "Odchylenie ćwiartkowe"     = ~ round(IQR(procent_dochodu_pozyczka, na.rm = TRUE) / 2, 2),
    "Odch. std. w %"      = ~ round(sd_pct(procent_dochodu_pozyczka), 2),
    "Odch. ćwiartkowe w %"= ~ round(qd_pct(procent_dochodu_pozyczka), 2),
    "Skośność"            = ~ round(psych::skew(procent_dochodu_pozyczka, na.rm = TRUE), 2),
    "Kurtoza"             = ~ round(psych::kurtosi(procent_dochodu_pozyczka, na.rm = TRUE), 2)
  ),
  "Oprocentowanie [%]" = list(
    "Min"                 = ~ round(min(oprocentowanie, na.rm = TRUE), 2),
    "Max"                 = ~ round(max(oprocentowanie, na.rm = TRUE), 2),
    "Kwartyl dolny"       = ~ round(quantile(oprocentowanie, 0.25, na.rm = TRUE), 2),
    "Mediana"             = ~ round(median(oprocentowanie, na.rm = TRUE), 2),
    "Kwartyl górny"       = ~ round(quantile(oprocentowanie, 0.75, na.rm = TRUE), 2),
    "Średnia"             = ~ round(mean(oprocentowanie, na.rm = TRUE), 2),
    "Odch. std."          = ~ round(sd(oprocentowanie, na.rm = TRUE), 2),
    "IQR"                 = ~ round(IQR(oprocentowanie, na.rm = TRUE), 2),
    "Odchylenie ćwiartkowe"     = ~ round(IQR(oprocentowanie, na.rm = TRUE) / 2, 2),
    "Odch. std. w %"      = ~ round(sd_pct(oprocentowanie), 2),
    "Odch. ćwiartkowe w %"= ~ round(qd_pct(oprocentowanie), 2),
    "Skośność"            = ~ round(psych::skew(oprocentowanie, na.rm = TRUE), 2),
    "Kurtoza"             = ~ round(psych::kurtosi(oprocentowanie, na.rm = TRUE), 2)
  ),
  "Credit score" = list(
    "Min"                 = ~ round(min(scoring_kredytowy, na.rm = TRUE), 2),
    "Max"                 = ~ round(max(scoring_kredytowy, na.rm = TRUE), 2),
    "Kwartyl dolny"       = ~ round(quantile(scoring_kredytowy, 0.25, na.rm = TRUE), 2),
    "Mediana"             = ~ round(median(scoring_kredytowy, na.rm = TRUE), 2),
    "Kwartyl górny"       = ~ round(quantile(scoring_kredytowy, 0.75, na.rm = TRUE), 2),
    "Średnia"             = ~ round(mean(scoring_kredytowy, na.rm = TRUE), 2),
    "Odch. std."          = ~ round(sd(scoring_kredytowy, na.rm = TRUE), 2),
    "IQR"                 = ~ round(IQR(scoring_kredytowy, na.rm = TRUE), 2),
    "Odchylenie ćwiartkowe"     = ~ round(IQR(scoring_kredytowy, na.rm = TRUE) / 2, 2),
    "Odch. std. w %"      = ~ round(sd_pct(scoring_kredytowy), 2),
    "Odch. ćwiartkowe w %"= ~ round(qd_pct(scoring_kredytowy), 2),
    "Skośność"            = ~ round(psych::skew(scoring_kredytowy, na.rm = TRUE), 2),
    "Kurtoza"             = ~ round(psych::kurtosi(scoring_kredytowy, na.rm = TRUE), 2)
  ),
  "Wiek [lata]" = list(
    "Min"                 = ~ round(min(wiek, na.rm = TRUE), 2),
    "Max"                 = ~ round(max(wiek, na.rm = TRUE), 2),
    "Kwartyl dolny"       = ~ round(quantile(wiek, 0.25, na.rm = TRUE), 2),
    "Mediana"             = ~ round(median(wiek, na.rm = TRUE), 2),
    "Kwartyl górny"       = ~ round(quantile(wiek, 0.75, na.rm = TRUE), 2),
    "Średnia"             = ~ round(mean(wiek, na.rm = TRUE), 2),
    "Odch. std."          = ~ round(sd(wiek, na.rm = TRUE), 2),
    "IQR"                 = ~ round(IQR(wiek, na.rm = TRUE), 2),
    "Odchylenie ćwiartkowe"     = ~ round(IQR(wiek, na.rm = TRUE) / 2, 2),
    "Odch. std. w %"      = ~ round(sd_pct(wiek), 2),
    "Odch. ćwiartkowe w %"= ~ round(qd_pct(wiek), 2),
    "Skośność"            = ~ round(psych::skew(wiek, na.rm = TRUE), 2),
    "Kurtoza"             = ~ round(psych::kurtosi(wiek, na.rm = TRUE), 2)
  )
)

make_summary_table_wide <- function(data, summaries, by) {
  stopifnot(length(by) == 1)
  by <- by[[1]]
  groups <- levels(data[[by]])
  if (is.null(groups)) groups <- unique(as.character(data[[by]]))

  stat_names <- names(summaries[[1]])
  out <- tibble::tibble(Statystyka = stat_names)

  for (block_name in names(summaries)) {
    stats_list <- summaries[[block_name]]

    for (g in groups) {
      dsub <- data[data[[by]] == g, , drop = FALSE]
      vals <- vapply(stats_list, function(fn) {
        rlang::eval_tidy(rlang::f_rhs(fn), data = dsub)
      }, numeric(1))
      out[[paste0(block_name, " — ", g)]] <- as.numeric(vals)
    }
  }
  out
}

tabela_wide <- make_summary_table_wide(
  data = dane_psych,
  summaries = raport,
  by = "status_pozyczki"
)

# INTERAKTYWNA TABELA HTML z przypiętą 1. kolumną (Statystyka)
# (FixedColumns działa jak "zablokowana kolumna" przy scrollowaniu)
if (!requireNamespace("DT", quietly = TRUE)) install.packages("DT")

DT::datatable(
  tabela_wide,
  rownames = FALSE,
  extensions = c("FixedColumns"),
  options = list(
    dom = "tip",          # bez wyszukiwarki/paginacji (możesz zmienić)
    scrollX = TRUE,
    scrollY = "650px",
    paging = FALSE,
    fixedColumns = list(leftColumns = 1),
    columnDefs = list(list(width = "160px", targets = 0))
  ),
  caption = htmltools::tags$caption(
    style = 'caption-side: top; text-align: left; font-weight: 600;',
    "Statystyki opisowe kluczowych zmiennych wg statusu pożyczki (zmienne obok siebie)"
  )
)
```


# Wnioskowanie statystyczne

**Test t Studenta — porównanie średnich pomiędzy grupami**

Poniżej porównujemy średnie wybranych zmiennych numerycznych pomiędzy osobami, którym przyznano pożyczkę (`status_pozyczki = 1`) a tymi, którym odmówiono (`status_pozyczki = 0`). Dla każdej zmiennej numerycznej wykonujemy test t Studenta.

```{r test-t-studenta, warning=FALSE, message=FALSE, results='asis'}
num_vars <- c("wiek", "dochod_roczny", "doswiadczenie_zawodowe_lata",
              "kwota_pozyczki", "oprocentowanie", "procent_dochodu_pozyczka",
              "dlugosc_historii_kredytowej", "scoring_kredytowy")
num_vars <- intersect(num_vars, names(dane_clean))

# Średnie w obu grupach:
srednie <- dane_clean %>%
  select(status_pozyczki, all_of(num_vars)) %>%
  pivot_longer(cols = num_vars, names_to = "variable") %>%
  group_by(variable, status_pozyczki) %>%
  summarise(srednia = mean(value, na.rm=TRUE), .groups = "drop") %>%
  pivot_wider(names_from = status_pozyczki, values_from = srednia, names_prefix = "srednia_")

# Testy t
wyniki_t <- num_vars %>%
  purrr::map_dfr(function(v) {
    dane_clean %>%
      select(status_pozyczki, zmienna = !!sym(v)) %>%
      filter(!is.na(zmienna) & !is.na(status_pozyczki)) %>%
      t_test(zmienna ~ status_pozyczki, alternative = "two.sided", var.equal = FALSE) %>%
      mutate(variable = v)
  })

etykiety <- tibble::tibble(
  variable = c("wiek", "dochod_roczny", "doswiadczenie_zawodowe_lata",
               "kwota_pozyczki", "oprocentowanie", "procent_dochodu_pozyczka",
               "dlugosc_historii_kredytowej", "scoring_kredytowy"),
  label = c("Wiek", "Dochód roczny", "Doświadczenie zawodowe (lata)",
            "Kwota pożyczki", "Oprocentowanie (%)", "Pożyczka/dochod (%)",
            "Długość historii kredytowej [lata]", "Scoring kredytowy")
)

tabela <- wyniki_t %>%
  left_join(etykiety, by = "variable") %>%
  left_join(srednie,  by = "variable") %>%
  select(label, variable, srednia_0, srednia_1, statistic, p) %>%
  rename(
    "Zmienna" = label,
    "Kod" = variable,
    "Średnia: Odrzucona" = srednia_0,
    "Średnia: Zatwierdzona" = srednia_1,
    "Statystyka t" = statistic,
    "Wartość p" = p
  ) %>%
  mutate(
    across(`Średnia: Odrzucona`:`Statystyka t`, ~round(., 3)),
    Wynik = ifelse(`Wartość p` < 0.05, "istotna", "nieistotna"),
    `Wartość p` = scales::pvalue(`Wartość p`)
  )

tabela %>%
  kable(
    caption = "Test t Studenta (Welcha) — porównanie średnich według status_pozyczki",
    align = "c"
  ) %>%
  kable_styling(full_width = FALSE, bootstrap_options = c("striped", "hover")) %>%
  row_spec(0, bold = TRUE)
```

Na podstawie wyników testu t Studenta można stwierdzić, że pożyczkę najłatwiej uzyskują osoby, które charakteryzują się wyższym rocznym dochodem, wnioskują o niższą kwotę pożyczki oraz deklarują niższe oprocentowanie i stosunkowo mniejsze obciążenie dochodu ratą kredytową. Innymi słowy, banki czy instytucje udzielające pożyczek zdecydowanie preferują wnioskodawców o ustabilizowanej sytuacji finansowej, dla których potencjalna ratowna pożyczka nie stanowi zbyt dużej części rocznych zarobków – to minimalizuje ryzyko kredytowe z perspektywy pożyczkodawcy.

**Test chi-kwadrat — porównanie zmiennych kategorycznych względem status_pozyczki**

```{r test-chi2-tabela, results='asis', warning=FALSE, message=FALSE}
# Zamienne kategoryczne do sprawdzenia
cat_vars <- c("plec", "wyksztalcenie", "status_mieszkaniowy", "cel_pozyczki", "wczesniejsze_zaleglosci")
cat_vars <- intersect(cat_vars, names(dane_clean))

# Funkcja do testu chi-kwadrat i ładnego upakowania wyniku do ramki danych
chi2_stat_tidy <- function(var) {
  tbl <- table(dane_clean[[var]], dane_clean$status_pozyczki)
  test <- suppressWarnings(chisq.test(tbl))
  tibble::tibble(
    Zmienna = var,
    `Statystyka chi²` = round(as.numeric(test$statistic), 3),
    `df` = as.numeric(test$parameter),
    `Wartość p` = test$p.value,
    Istotność = ifelse(test$p.value < 0.05, "istotna", "nieistotna")
  )
}

# Wyniki dla wszystkich zmiennych
chi2_tabela <- bind_rows(lapply(cat_vars, chi2_stat_tidy))

# ładna etykieta po polsku
etykiety <- tibble::tibble(
  Zmienna = c("plec", "wyksztalcenie", "status_mieszkaniowy", "cel_pozyczki", "wczesniejsze_zaleglosci"),
  Etykieta = c("Płeć", "Wykształcenie", "Status mieszkaniowy", "Cel pożyczki", "Wcześniejsze zaległości")
)

chi2_tabela <- chi2_tabela %>%
  left_join(etykiety, by = "Zmienna") %>%
  select(Etykieta, Zmienna, `Statystyka chi²`, df, `Wartość p`, Istotność) %>%
  rename("Zm. w bazie" = Zmienna)

chi2_tabela %>%
  mutate(`Wartość p` = scales::pvalue(`Wartość p`)) %>%
  kable(
    caption = "Test chi-kwadrat — zależność zmiennych kategorycznych względem statusu pożyczki",
    align = "c"
  ) %>%
  kable_styling(full_width = FALSE, bootstrap_options = c("striped", "hover", "condensed"), font_size = 14) %>%
  row_spec(0, bold = TRUE)
```

Na podstawie przeprowadzonych testów chi-kwadrat widać, że status mieszkaniowy, cel pożyczki oraz wcześniejsze zaległości są istotnie powiązane ze statusem przyznania pożyczki. Oznacza to, że te cechy mają realny wpływ na decyzję kredytową – instytucje finansowe przywiązują dużą wagę do tego, czy klient miał wcześniej zaległości, jaki ma status mieszkaniowy oraz na jaki cel zaciąga pożyczkę.

Natomiast płeć i wykształcenie nie wykazały istotnego statystycznie związku z decyzją o udzieleniu kredytu, więc te czynniki nie mają większego znaczenia w analizowanym zbiorze danych.

O przyznaniu pożyczki decydowały przede wszystkim czynniki związane ze stabilnością mieszkaniową, historią zadłużenia klienta i przeznaczeniem pożyczki. Aspekty demograficzne, takie jak płeć czy poziom wykształcenia, nie odgrywały tu istotnej roli.

**Analiza ANCOVA — wpływ statusu pożyczki na kwotę przy kontroli dochodu i wieku**

```{r ancova_kwota_pozyczki, warning=FALSE, message=FALSE, results='asis'}
# Przygotowanie danych: tylko kompletny przypadki dla wybranych zmiennych
dancova <- dane_clean %>% 
  select(status_pozyczki, kwota_pozyczki, dochod_roczny, wiek) %>%
  filter(!is.na(status_pozyczki), !is.na(kwota_pozyczki), !is.na(dochod_roczny), !is.na(wiek))

# ANCOVA: model liniowy
ancova_model <- lm(kwota_pozyczki ~ status_pozyczki + dochod_roczny + wiek, data = dancova)

# Wyciągnij efekty/istotności
ancova_results <- car::Anova(ancova_model, type = 2) %>% broom::tidy()
ancova_results$term[ancova_results$term == "status_pozyczki"] <- "Status pożyczki"
ancova_results$term[ancova_results$term == "dochod_roczny"]  <- "Dochód roczny"
ancova_results$term[ancova_results$term == "wiek"]            <- "Wiek"

# Formatowanie tabeli
ancova_results %>%
  select(term, df, statistic, p.value) %>%
  rename(
    "Czynnik" = term,
    "df" = df,
    "Statystyka F" = statistic,
    "Wartość p" = p.value
  ) %>%
  mutate(
    `Wartość p` = scales::pvalue(`Wartość p`),
    Istotność = ifelse(`Wartość p` < 0.05, "istotna", "nieistotna")
  ) %>%
  kable(
    caption = "ANCOVA – wpływ statusu pożyczki na kwotę pożyczki przy kontroli dochodu i wieku",
    align = "c"
  ) %>%
  kable_styling(full_width = FALSE, bootstrap_options = c("striped", "hover", "condensed"), font_size = 14) %>%
  row_spec(0, bold = TRUE)
```

Przeprowadzona analiza ANCOVA wykazała, że status pożyczki, dochód roczny oraz wiek mają istotny wpływ na kwotę pożyczki, nawet po wzajemnym skorygowaniu ich wpływu. Oznacza to, że średnia kwota udzielanej pożyczki znacząco różni się w zależności od tego, czy wniosek został zatwierdzony czy odrzucony, a także rośnie wraz z wyższym dochodem oraz – w mniejszym stopniu – wraz z wiekiem klienta. Wszystkie te czynniki okazały się wysoce istotne statystycznie (p < 0.001), co potwierdza, że są one kluczowymi determinantami wysokości udzielanej pożyczki i powinny być uwzględniane w procesie oceny wniosków kredytowych.

**Wykres interakcji między status_pozyczki, a status_mieszkaniowy na dochod_roczny**

```{r Wykres_interakcji, warning=FALSE, message=FALSE}
outcome_var <- "dochod_roczny"
group_var   <- "status_pozyczki"
housing_var <- "status_mieszkaniowy"

d <- dane_clean %>%
  select(all_of(c(outcome_var, group_var, housing_var))) %>%
  filter(!is.na(.data[[outcome_var]]), !is.na(.data[[group_var]]), !is.na(.data[[housing_var]])) %>%
  mutate(
    status_clean = factor(as.character(.data[[group_var]]),
                          levels = c("0","1"), labels = c("Odrzucona","Zatwierdzona")),
    tmp_h = str_to_lower(str_trim(as.character(.data[[housing_var]]))),
    housing_clean = case_when(
      tmp_h %in% c("rent","wynajem") ~ "Wynajem",
      tmp_h %in% c("own","wlasnosc","własność") ~ "Własność",
      tmp_h %in% c("mortgage","hipoteka") ~ "Hipoteka",
      tmp_h %in% c("other","inne") ~ "Inne",
      TRUE ~ str_to_title(tmp_h)
    ),
    housing_clean = factor(housing_clean, levels = unique(c("Wynajem","Własność","Hipoteka","Inne", as.character(housing_clean))))
  ) %>%
  select(-tmp_h)

cols <- c("Odrzucona" = "red", "Zatwierdzona" = "blue")

ggplot(d, aes(x = housing_clean, y = .data[[outcome_var]], group = status_clean, colour = status_clean, fill = status_clean)) +
  geom_jitter(position = position_jitter(width = 0.12, height = 0), alpha = 0.18, size = 0.6, show.legend = FALSE) +
  stat_summary(fun = mean, geom = "line", size = 2.0, position = position_dodge(width = 0.35)) +
  stat_summary(fun = mean, geom = "point", shape = 21, colour = "black", size = 4, stroke = 0.9, position = position_dodge(width = 0.35)) +
  stat_summary(fun.data = mean_se, geom = "errorbar", width = 0.10, size = 0.9, position = position_dodge(width = 0.35)) +
  scale_colour_manual(name = "Status pożyczki", values = cols) +
  scale_fill_manual(name = "Status pożyczki", values = cols) +
  guides(colour = FALSE, fill = guide_legend(override.aes = list(shape = 21, size = 4, stroke = 0.9))) +
  scale_y_continuous(labels = comma) +
  labs(x = "Status mieszkaniowy", y = "Średnia z dochodu rocznego",
       title = "Interakcja: dochod_roczny ~ status_pozyczki * status_mieszkaniowy") +
  theme_minimal(base_size = 13) +
  theme(
    plot.title = element_text(size = 12, hjust = 0.5, margin = margin(b = 6)),
    legend.position = "right",
    axis.text.x = element_text(size = 11),
    panel.grid.major.y = element_line(colour = "gray90"),
    panel.grid.major.x = element_blank()
  )
```

**Test Kruskala-Wallisa**

```{r test_kruskala_wallisa, warning=FALSE, message=FALSE, results='asis'}
outcome_var <- "dochod_roczny"        # zmienna numeryczna (np. GPA)
group_var   <- "status_pozyczki"  # zmienna kategoryczna (grupy do porównania)
df_kw <- dane_clean %>%
  
  dplyr::select(all_of(c(outcome_var, group_var))) %>%
  filter(!is.na(.data[[outcome_var]]), !is.na(.data[[group_var]])) %>%
  mutate(!!group_var := as.factor(.data[[group_var]]))

kw_res <- kruskal_test(df_kw, formula = as.formula(paste(outcome_var, "~", group_var)))
kw_res

if (!is.na(kw_res$p) && kw_res$p < 0.05) {
  dunn_res <- dunn_test(df_kw, formula = as.formula(paste(outcome_var, "~", group_var)), p.adjust.method = "fdr")
  dunn_res
} else {
  message("Kruskal-Wallis: p >= 0.05 — post-hoc Dunn pominięto.")
}
```

```{r Porównanie % pożyczki względem wcześniejszych zaległości,}
d <- dane_clean %>%
  filter(!is.na(procent_dochodu_pozyczka), !is.na(wczesniejsze_zaleglosci)) %>%
  mutate(
    outcome = 100 * procent_dochodu_pozyczka,                                           # w %
    group = ifelse(as.character(wczesniejsze_zaleglosci) %in%
                   c("1","TRUE","Tak","tak","TRUE"), "Tak", "Nie"),
    group = factor(group, levels = c("Nie","Tak"))
  )

stats <- d %>% group_by(group) %>% summarise(trimmed = mean(outcome, trim = 0.1), .groups = "drop")

ggplot(d, aes(x = group, y = outcome, fill = group)) +
  geom_violin(trim = FALSE, colour = "black", alpha = 0.15) +
  geom_boxplot(width = 0.12, outlier.shape = NA, alpha = 0.4) +
  geom_jitter(width = 0.08, size = 1, alpha = 0.6) +
  geom_point(data = stats, aes(x = group, y = trimmed), colour = "darkred", size = 3) +
  geom_text(data = stats, aes(x = group, y = trimmed, label = sprintf("%.1f", trimmed)),
            vjust = -1.2, colour = "darkred", size = 3) +
  labs(x = "Wcześniejsze zaległości", y = "Kwota pożyczki jako % dochodu", title = "Porównanie % pożyczki względem wcześniejszych zaległości") +
  theme_minimal()
```