---
title: "Raport z analizy danych"
date: "`r Sys.Date()`"
authors: Michał Tomaszewicz, Paweł Tomaszewski, Kacper Żmudowski, Agata Downar
output:
  html_document:
    toc: true          # włącza spis treści
    toc_float: true    # spis treści „pływa” z prawej strony
    number_sections: true  # numeruje nagłówki (1, 1.1, 2, ...)
    df_print: paged    # ładne tabele
    theme: cosmo       # opcjonalnie: ładniejszy motyw
    highlight: tango   # podświetlanie kodu
lang: pl
always_allow_html:
---

```{r setup, include=FALSE}
## Global options
knitr::opts_chunk$set(echo = FALSE, cache = FALSE)

#pobieranie i ładowanie bibliotek bez potrzeby instalacji
if (!requireNamespace("pacman", quietly = TRUE)) 
install.packages("pacman") 
pacman::p_load( tidyverse, lubridate, rmdformats, dplyr, naniar, finalfit, VIM, validate, errorlocate, ggplot2, janitor, scales, ggcorrplot, patchwork, Hmisc, gtsummary, skimr, psych, knitr, kableExtra, rstatix, forcats, pROC, plotly, ggeffects, effectsize, ggstatsplot, purrr, car, stringr )
```

```{r include=FALSE}
dane <- read_csv("kredyty_new.csv") %>% 
  mutate(loan_status = abs(loan_status - 1))
```

# Wstęp

**Celem niniejszego raportu jest analiza danych dotyczących kredytów. Dane zostały wczytane z pliku `kredyty_new.csv` i zawierają informacje o różnych aspektach kredytów udzielanych klientom.**

Dane pochodzą ze [strony Kaggle](https://www.kaggle.com/) oraz obejmują **45 000 rekordów** i **14 zmiennych**, które opisują zarówno cechy osób ubiegających się o pożyczkę, jak i parametry samych pożyczek. Zmienną docelową jest **`loan_status`**, określająca decyzję kredytową:\
`1` – pożyczka zatwierdzona,\
`0` – pożyczka odrzucona.

Zbiór danych zawiera informacje takie jak wiek, płeć, poziom wykształcenia, roczny dochód, doświadczenie zawodowe, status mieszkaniowy, kwotę i cel pożyczki, oprocentowanie, długość historii kredytowej oraz informację o wcześniejszych zaległościach kredytowych. Dane mają charakter **syntetyczny**, czyli zostały wygenerowane sztucznie, ale w sposób odzwierciedlający rzeczywiste zależności występujące w procesach oceny kredytowej.

Dane te mogą być wykorzystywane w różnych celach analitycznych i badawczych, między innymi:

-   **Analiza eksploracyjna (EDA)** – zrozumienie struktury danych, wykrycie wzorców, zależności i rozkładów poszczególnych zmiennych.\
-   **Klasyfikacja** – budowa modeli predykcyjnych pozwalających przewidywać decyzję kredytową (`loan_status`) dla nowych wnioskodawców.\
-   **Regresja** – modelowanie zmiennej ciągłej, np. `credit_score`, w celu przewidywania zdolności kredytowej.\
-   **Analiza jakości danych** – identyfikacja błędów, braków i wartości nielogicznych.\
-   **Symulacje i testowanie algorytmów** – wykorzystanie danych do testowania różnych podejść do oceny ryzyka kredytowego.

## Pytania badawcze

-   Które cechy profilu klienta najsilniej korelują z otrzymaniem pozytywnej oceny scoringowej?
-   Jakie są główne różnice w profilu (np. dochód, wiek, stan cywilny) między klientami, którzy otrzymali pozytywną ocenę, a tymi, którzy otrzymali negatywną?
-   Czy wysokość dochodu jest najważniejszym czynnikiem decydującym o przyznaniu kredytu?
-   W jakim stopniu długość posiadanej historii kredytowej wpływa na ostateczny scoring?
-   Wraz ze wzrostem wieku spada prawdopodobieństwo otrzymania pożyczki.

## Opis zmiennych

Zbiór danych zawiera 14 zmiennych opisujących osoby ubiegające się o pożyczkę oraz cechy samej pożyczki. Poniższa tabela przedstawia zestawienie wszystkich kolumn wraz z krótkim opisem:

| Nazwa zmiennej | Opis | Typ danych |
|----|----|----|
| person_age | Wiek osoby | Liczba zmiennoprzecinkowa |
| person_gender | Płeć osoby | Kategoryczna |
| person_education | Najwyższy poziom wykształcenia | Kategoryczna |
| person_income | Roczny dochód | Liczba zmiennoprzecinkowa |
| person_emp_exp | Lata doświadczenia zawodowego | Liczba całkowita |
| person_home_ownership | Status własności mieszkania (np. wynajem, własność, hipoteka) | Kategoryczna |
| loan_amnt | Wnioskowana kwota pożyczki | Liczba zmiennoprzecinkowa |
| loan_intent | Cel pożyczki | Kategoryczna |
| loan_int_rate | Oprocentowanie pożyczki | Liczba zmiennoprzecinkowa |
| loan_percent_income | Kwota pożyczki jako procent rocznego dochodu | Liczba zmiennoprzecinkowa |
| cb_person_cred_hist_length | Długość historii kredytowej w latach | Liczba zmiennoprzecinkowa |
| credit_score | Wynik punktowy kredytu | Liczba całkowita |
| previous_loan_defaults_on_file | Wskaźnik wcześniejszych zaległości w spłacie pożyczek | Kategoryczna |
| loan_status (target variable) | Status zatwierdzenia pożyczki: 1 = zatwierdzona; 0 = odrzucona | Liczba całkowita |

## Wstępna analiza jakości danych

Przegląd danych wskazuje, że mimo dużej liczby obserwacji (45 000 wierszy), zbiór wymaga wstępnego oczyszczenia i ujednolicenia. Poniżej przedstawiono główne obserwacje dotyczące jakości danych:

-   **Braki danych (NA):**
    -   `person_age` – 1 000 braków,
    -   `loan_amnt` – 1 500 braków,
    -   `credit_score` – 1 500 braków.\
        Braki te mogą wymagać imputacji lub usunięcia wierszy z niepełnymi wartościami.
-   **Wartości nielogiczne i odstające:**
    -   `person_age` zawiera wartości do **144 lat**, co jest nierealne,
    -   `person_emp_exp` przyjmuje maksymalnie **125 lat doświadczenia**, co również wskazuje na błąd,
    -   `person_income` osiąga wartości powyżej **7 200 000 USD**, co znacznie odbiega od pozostałych danych.
-   **Rozbieżności kategorialne:**
    -   Zmienne tekstowe (`person_gender`, `person_education`, `person_home_ownership`, `loan_intent`) mogą zawierać różne formy zapisu (np. różne wielkości liter), co wymaga standaryzacji.
    -   Zmienna `previous_loan_defaults_on_file` powinna zostać przekodowana do formatu binarnego (np. 0/1) w celu ułatwienia modelowania.

Pomimo tych nieścisłości zbiór stanowi dobrą bazę do analizy danych z zakresu **oceny ryzyka kredytowego**, **modelowania decyzji finansowych** oraz **symulacji procesów kredytowych**. W dalszej części raportu dane zostaną poddane czyszczeniu, wizualizacji i analizie statystycznej w celu przygotowania ich do modelowania predykcyjnego.

```{r Badnie danych i formułowanie założeń, eval=FALSE, include=FALSE, paged.print=TRUE}
dane$person_gender
table(dane$person_gender)
#git
table(dane$person_age)
#do 100, pozbyć się NA
table(dane$person_education)
#zamienić na 1-5
table(dane$person_income)
#nie może ujemne
table(dane$person_emp_exp)
#do 50, nie może być większe od wieku
table(dane$person_home_ownership)
#zamienić na 1-4
table(dane$loan_amnt)
#nie może być ujemne
table(dane$loan_intent)
#zamienić na 1-6
table(dane$loan_int_rate) 
summary(dane$loan_int_rate)
#Nie może być ujemne, nie może być większe niż 100,
table(dane$loan_percent_income)
summary(dane$loan_percent_income)
#Nie może być ujemne,
table(dane$cb_person_cred_hist_length)
summary(dane$cb_person_cred_hist_length)
#Nie może być ujemne, nie może być większe niż wiek - 18
table(dane$credit_score)
summary(dane$credit_score)
#Pozbyć się NA,
table(dane$previous_loan_defaults_on_file)
#zamienić na 0-1
table(dane$loan_status)

```

```{r}
rules <- validator(
person_age <= 100
, person_income >= 0
, person_emp_exp <= 50
, person_emp_exp <= person_age - 18
, loan_amnt >= 0
, loan_int_rate >= 0
, loan_int_rate <= 100
, loan_percent_income >= 0
, cb_person_cred_hist_length >= 0
, cb_person_cred_hist_length <= person_age - 18)
```

# Oczyszczenie danych z braków i wartości nielogicznych

## Sprawdzenie poprawności danych przed oczyszczeniem

```{r echo=FALSE, message=FALSE, warning=FALSE, paged.print=TRUE, results='asis'}
cf <- confront (dane, rules)
barplot(cf, main="dane")
#as.data.frame(cf) %>% head()
```

## Wizualizacja braków danych

### Liczba braków na zmienną

```{r echo=FALSE, message=FALSE, warning=FALSE}
gg_miss_var(dane)
```

### Diagram zestawu braków danych

```{r echo=FALSE, message=FALSE, warning=FALSE}
gg_miss_upset(dane)
```

### Wizualizacja braków danych w formie mapy cieplnej

```{r, echo=FALSE, warning=FALSE, message=FALSE, fig.height=8, fig.width=10}
vis_miss(dane) +
  theme(axis.text.x = element_text(angle = 30, vjust = 1, hjust = 1, size = 12))
```

## Lokalizacja błędów

```{r echo=FALSE, message=FALSE, warning=FALSE}
fixable_data <- replace_errors(dane, rules)
cf <- confront (fixable_data, rules)
barplot(cf, main="fixable_data")
```

```{r include=FALSE}
dane_imp <- hotdeck(fixable_data)
```

```{r message=FALSE, warning=FALSE, include=FALSE}
cf <- confront (dane_imp, rules)
barplot(cf, main="dane_imp")
```

## Sprawdzenie poprawności danych po imputacji

```{r echo=FALSE, message=FALSE, warning=FALSE}
dane_imp <- dane_imp %>%
  mutate(
    person_emp_exp = pmin(
      pmax(person_emp_exp, 0),
      pmin(50, pmax(person_age - 18, 0))
    ),
    cb_person_cred_hist_length = pmin(
      pmax(cb_person_cred_hist_length, 0),
      pmax(person_age - 18, 0)
    )
  ) 

cf2 <- confront(dane_imp, rules)
summary(cf2)      # powinno dać fails = 0
barplot(cf2) 
```

```{r include=FALSE}
sum(duplicated(dane_imp))
```

```{r info co do czyszczenia, eval=FALSE, include=FALSE}

#ten fragment to funkcja „czyszcząca” (preprocessing) — przygotowuje surowy dataframe do dalszej analizy i rysunków. Bez takiego kroku często dostaniesz błędy (np. brakujące funkcje/typy, warningi ggplot o utraconych estetykach, dziwne skale, outliery psujące wykresy) lub otrzymasz mylące wykresy (np. liczba 0/1 traktowana jako liczba, a nie kategoria).

#Co robi ten konkretny kod — krok po kroku i po co:

#clean_names() (janitor) — ujednolica nazwy kolumn (np. usunięcie spacji, zamiana na snake_case). Ułatwia odwoływanie się do kolumn.
#mutate(...) — sekcja 1 (tekstowe/kategoryczne):
#person_gender / person_education / person_home_ownership / loan_intent:
#zamienia NA na "unknown" — dzięki temu kategorie nie znikają i nie powodują błędów przy group/fill,
#str_trim + str_to_title — ujednolica różne zapisy (np. "male", " Male ", "MALE" → "Male"), co zapobiega rozdrobnieniu kategorii i błędom w tabelkach/wykresach.
#previous_loan_defaults_on_file:
#przekodowuje różne formy "yes/no" do 1/0, a potem cast do integer — ułatwia analizę i modelowanie.
#loan_status = as.integer(loan_status) — upewnia, że target ma poprawny typ (ważne do rysunków i modelowania).
#mutate(...) — sekcja 2 (numeryczne i walidacja):
#person_age: wartości <18 lub >100 → NA (filtruje błędne dane).
#person_emp_exp: wartości ujemne, >50 lub większe niż (wiek - 18) → NA (logika: nie można mieć > wiek-18).
#person_income, loan_amnt, loan_int_rate, loan_percent_income, cb_person_cred_hist_length:
#wartości nielogiczne (ujemne, oprocentowanie poza 0-100, długość historii większa niż wiek-18) → NA.
#Zwraca dataframe z oczyszczonymi kolumnami.
#Dlaczego to jest potrzebne do wykresów:

#Typy: ggplot i funkcje statystyczne oczekują poprawnych typów (faktor vs numeric). Jeśli loan_status jest liczbą 0/1, ggplot może zgubić fill (grupowanie) — dlatego warto jawnie zrobić factor() albo przygotować kolumnę.
#Outliery i nielogiczne wartości: duże wartości (np. 7 200 000) lub 144 lata zafałszują skale wykresów i ukryją „normalne” wartości. Czyszczenie poprawia czytelność.
#Braki danych (NA) kontrolowane: jeśli zostawisz absurdalne wartości zamiast NA, imputacja/modelowanie/wykresy będą błędne.
#Standaryzacja kategorii: ułatwia porównania i estetykę legend.
```

```{r wykresy-czyszczenie-Paweł, include=FALSE}
clean_basic <- function(df) {
  df <- df %>%
    clean_names() %>%
    mutate(
      person_gender = if_else(is.na(person_gender), "unknown", as.character(person_gender)),
      person_gender = str_to_title(str_trim(person_gender)),
      person_education = if_else(is.na(person_education), "unknown", as.character(person_education)),
      person_education = str_to_title(str_trim(person_education)),
      person_home_ownership = if_else(is.na(person_home_ownership), "unknown", as.character(person_home_ownership)),
      person_home_ownership = str_to_title(str_trim(person_home_ownership)),
      loan_intent = if_else(is.na(loan_intent), "unknown", as.character(loan_intent)),
      loan_intent = str_to_title(str_trim(loan_intent)),
      previous_loan_defaults_on_file = case_when(
        previous_loan_defaults_on_file %in% c("yes","Yes","Y","y", "TRUE", "1") ~ 1,
        previous_loan_defaults_on_file %in% c("no","No","N","n", "FALSE", "0") ~ 0,
        TRUE ~ as.numeric(previous_loan_defaults_on_file)
      ),
      previous_loan_defaults_on_file = as.integer(previous_loan_defaults_on_file),
      loan_status = as.integer(loan_status)
    )
  df <- df %>%
    mutate(
      person_age = if_else(is.na(person_age) | person_age < 18 | person_age > 100, NA_real_, person_age),
      person_emp_exp = if_else(is.na(person_emp_exp) | person_emp_exp < 0 | person_emp_exp > 50, NA_real_, person_emp_exp),
      person_emp_exp = if_else(!is.na(person_age) & !is.na(person_emp_exp) & person_emp_exp > (person_age - 18),
                               as.numeric(NA), person_emp_exp),
      person_income = if_else(is.na(person_income) | person_income < 0, NA_real_, person_income),
      loan_amnt = if_else(is.na(loan_amnt) | loan_amnt < 0, NA_real_, loan_amnt),
      loan_int_rate = if_else(is.na(loan_int_rate) | loan_int_rate < 0 | loan_int_rate > 100, NA_real_, loan_int_rate),
      loan_percent_income = if_else(is.na(loan_percent_income) | loan_percent_income < 0, NA_real_, loan_percent_income),
      cb_person_cred_hist_length = if_else(is.na(cb_person_cred_hist_length) | cb_person_cred_hist_length < 0, NA_real_, cb_person_cred_hist_length),
      cb_person_cred_hist_length = if_else(!is.na(person_age) & !is.na(cb_person_cred_hist_length) & cb_person_cred_hist_length > (person_age - 18),
                                           as.numeric(NA), cb_person_cred_hist_length)
    )
  return(df)
}
```

```{r wywołanie_czyszczenia, include=FALSE}
dane_clean <- clean_basic(dane_imp)
glimpse(dane_clean)
```

```{r - zmiana nazw zmiennych na polskie, include=FALSE}
dane_clean <- dane_clean %>%
  rename(
    wiek = person_age,
    plec = person_gender,
    wyksztalcenie = person_education,
    dochod_roczny = person_income,
    doswiadczenie_zawodowe_lata = person_emp_exp,
    status_mieszkaniowy = person_home_ownership,
    kwota_pozyczki = loan_amnt,
    cel_pozyczki = loan_intent,
    oprocentowanie = loan_int_rate,
    procent_dochodu_pozyczka = loan_percent_income,
    dlugosc_historii_kredytowej = cb_person_cred_hist_length,
    scoring_kredytowy = credit_score,
    wczesniejsze_zaleglosci = previous_loan_defaults_on_file,
    status_pozyczki = loan_status
  )
```

# Analiza danych

```{r wykresy-sprawdzanie NA-Paweł, include=FALSE}
missing_overview <- function(df) {
  list(
    miss_var = gg_miss_var(df) + ggtitle("Liczba braków na zmienną"),
    vis_miss = vis_miss(df) 
  )
}
```

```{r wykresy-Pareto-Paweł, echo=FALSE}
plot_pareto <- function(df, var = "loan_amnt", top_n = 200, unit = "") {
  df2 <- df %>% filter(!is.na(.data[[var]])) %>%
    arrange(desc(.data[[var]])) %>%
    mutate(idx = row_number(),
           cum_sum = cumsum(.data[[var]]),
           cum_pct = cum_sum / sum(.data[[var]]) * 100)
  df_top <- df2 %>% slice_head(n = min(top_n, nrow(df2)))
  Pareto <- ggplot(df_top, aes(x = idx)) +
    geom_col(aes(y = .data[[var]]), fill = "#9ecae1") +
    geom_line(aes(y = cum_pct / 100 * max(.data[[var]])), color = "red", size = 1) +
    scale_y_continuous(
      name = paste0(var, ifelse(unit != "", paste0(" [", unit, "]"), "")),
      labels = comma,
      sec.axis = sec_axis(~ . / max(df_top[[var]]) * 100, name = "Cumulative %")
    ) +
    labs(title = paste("Pareto (top", nrow(df_top), "by", var, ")"), x = "Rank") +
    theme_minimal()
    Pareto
}

```

## Wykres Pareto dla kwoty pożyczki

```{r wywołanie_pareto, echo=FALSE, message=FALSE, warning=FALSE}
plot_pareto(dane_clean, var = "kwota_pozyczki", top_n = 10000) + 
  ggtitle("Wykres Pareto dla kwoty pożyczki (kwota_pozyczki)")
```

> Wykres Pareto pokazuje sumę udzielonych pożyczek, zaczynając od największych kwot i stopniowo dodając coraz mniejsze. Każdy słupek to kolejna pożyczka, a czerwona linia pokazuje, jak narasta suma wszystkich kwot pożyczek. Z wykresu widać, że **niewielka liczba największych pożyczek odpowiada za znaczną część całkowitej wartości portfela – większość osób wnioskuje o znacznie niższe kwoty.**

## Rozkład kwoty pożyczki w zależności od statusu pożyczki

```{r wykresy-histogram/boxplot-Paweł, echo=FALSE, message=FALSE, warning=FALSE}
plot_distributions <- function(df, var = "kwota_pozyczki", by = "status_pozyczki", log_scale = TRUE, ymin = 500) {
  df2 <- df %>% filter(!is.na(.data[[var]]))
  df2 <- df2 %>% mutate(!!by := as.factor(.data[[by]]))
  colors <- c("0" = "#fb8072", "1" = "#80b1d3")
  
  # Histogram - nakładanie się kolorów (alpha), position = "identity"
  p_hist <- ggplot(df2, aes_string(x = var, fill = by)) +
    geom_histogram(position = "identity", alpha = 0.55, bins = 50, color = NA) +
    scale_fill_manual(values = colors, name = by) +
    theme_minimal() +
    labs(title = paste("Histogram:", var, "by", by), x = var, y = "Count")
  if (log_scale) p_hist <- p_hist + scale_x_log10(labels = comma)
  
  # Boxplot - skala log10, granica dolna dla czytelności
  p_box <- ggplot(df2, aes_string(x = by, y = var, fill = by)) +
    geom_boxplot(outlier.alpha = 0.3) +
    scale_fill_manual(values = colors, name = by) +
    theme_minimal() +
    labs(title = paste("Boxplot:", var, "by", by), x = by, y = var)
  if (log_scale) p_box <- p_box + scale_y_log10(labels = comma, limits = c(ymin, NA), oob = scales::oob_keep)
  
  combined <- p_hist / p_box
  print(combined)
}

# Przykładowe wywołanie:
plot_distributions(dane_clean, var = "kwota_pozyczki", by = "status_pozyczki")
```

> Rozkład kwoty pożyczki jest bardzo podobny zarówno wśród wniosków zaakceptowanych, jak i odrzuconych – w obu grupach większość pożyczek dotyczy kwot od kilku do kilkunastu tysięcy złotych. Mediany oraz zakresy typowych wartości są zbliżone, co widać na boxplotach. Zarówno w grupie zatwierdzonych, jak i odrzuconych wniosków, pojawiają się pojedyncze, bardzo wysokie kwoty jako wartości odstające. **Decyzja o przyznaniu lub odrzuceniu pożyczki nie jest więc silnie związana z jej wysokością.**

```{r wykresy-ECDF-Paweł, echo=FALSE, message=FALSE, warning=FALSE}
plot_ecdf <- function(df, var = "kwota_pozyczki", log_scale = TRUE) {
  df2 <- df %>% filter(!is.na(.data[[var]]))
  ECDF <- ggplot(df2, aes_string(x = var)) +
    stat_ecdf(geom = "step") +
    theme_minimal() +
    labs(title = paste("ECDF of", var), x = var, y = "ECDF")
  if (log_scale) ECDF <- ECDF + scale_x_log10(labels = comma)
  ECDF
}
```

## Wykres funkcji dystrybuanty skumulowanej (ECDF) dla kwoty pożyczki

```{r wywołanie_ECDF, echo=FALSE, message=FALSE, warning=FALSE}
plot_ecdf(dane_clean, var = "kwota_pozyczki")
```

> **Większość pożyczek koncentruje się poniżej 10 000 PLN** (stroma część krzywej), natomiast wartości powyżej 30 000 PLN stanowią jedynie niewielki odsetek obserwacji (krzywa zbliża się do 1 dopiero na końcu).

```{r wykresy_heatmapa_korelacji_Paweł, echo=FALSE, message=FALSE, warning=FALSE}
plot_correlation_heatmap <- function(df,
                                     numeric_vars = NULL,
                                     method = "spearman",
                                     p_value_mask = TRUE,
                                     p_value_cutoff = 0.05,
                                     lab = TRUE,
                                     lab_size = 3.5,
                                     colors = c("#2166ac", "white", "#b2182b"),
                                     reorder = TRUE) {
  if (is.null(numeric_vars) || length(numeric_vars) == 0) {
    numeric_vars <- df %>% select(where(is.numeric)) %>% names()
  }
  
  present_vars <- intersect(numeric_vars, names(df))
  if (length(present_vars) < 2) {
    stop("Brak wystarczającej liczby zmiennych numerycznych. Podaj numeric_vars lub upewnij się, że df ma numeryczne kolumny.")
  }
  
  num_df <- df %>% select(all_of(present_vars))

  num_df <- num_df %>% mutate(across(everything(), ~ suppressWarnings(as.numeric(as.character(.)))))
  
  good_mask <- vapply(num_df, function(col) {
    non_na <- sum(!is.na(col))
    if (non_na <= 1) return(FALSE)
    var_col <- stats::var(col, na.rm = TRUE)
    !is.na(var_col) && var_col > 0
  }, logical(1))
  
  good_cols <- names(num_df)[good_mask]
  num_df <- num_df %>% select(all_of(good_cols))
  
  if (ncol(num_df) < 2) {
    stop("Potrzebne są co najmniej 2 zmienne numeryczne z danymi (po usunięciu kolumn z małą liczbą nie-NA lub zerową wariancją).")
  }
  mat <- cor(num_df, use = "pairwise.complete.obs", method = method)
  
  p.mat <- NULL
  insig_opt <- "none"
  if (isTRUE(p_value_mask)) {
    res <- Hmisc::rcorr(as.matrix(num_df), type = method)
    p.mat <- res$P
    insig_opt <- "blank"   # pola z p > sig.level zostaną puste
  }
  p <- ggcorrplot::ggcorrplot(
    mat,
    hc.order = reorder,
    type = "lower",
    lab = lab,
    lab_size = lab_size,
    colors = colors,
    p.mat = p.mat,
    insig = insig_opt,
    sig.level = p_value_cutoff
  ) +
    ggplot2::theme_minimal() +
    ggplot2::theme(
      axis.text.x = ggplot2::element_text(angle = 45, hjust = 1),
      axis.text.y = ggplot2::element_text(size = 10)
    )
  
  return(p)
}
```

## Mapa korelacji zmiennych numerycznych

```{r wywołanie_heatmapy, echo=FALSE, message=FALSE, warning=FALSE}
plot_correlation_heatmap(dane_clean) 
```

> Mapa korelacji pokazuje zależności pomiędzy zmiennymi numerycznymi w zbiorze danych. Zdecydowana większość korelacji jest słaba lub umiarkowana, a tylko nieliczne pary zmiennych wykazują silniejszy związek.
>
> Najwyższe korelacje obserwujemy pomiędzy: *Wiek a długość historii kredytowej (r = 0.81) — im ktoś starszy, tym dłuższą ma historię kredytową, co jest intuicyjne. Doświadczenie zawodowe lata i wiek (r = 0.75) — starsze osoby mają też więcej lat doświadczenia. Kwota pożyczki a procent_dochodu_pozyczka (r = 0.64) — wyższa kwota pożyczki wiąże się z większym udziałem raty w dochodzie.*

# Wyniki w odniesieniu do pytań badawczych

```{r wykresy-violin-boxplot-Paweł, echo=FALSE, warning=FALSE}
plot_violin <- function(df, numeric_var = "dochod_roczny", cat_var = "status_pozyczki") {
  df2 <- df %>% filter(!is.na(.data[[numeric_var]]))
  # Ustawienie status_pozyczki jako factor z kontrolą kolejności i nazw
  if (!is.factor(df2[[cat_var]])) {
    df2[[cat_var]] <- as.factor(df2[[cat_var]])
  }
  # Wyznacz kolory jeśli są dwie grupy
  nlevels <- length(unique(df2[[cat_var]]))
  palette <- c("#fb8072", "#80b1d3") # możesz zmienić wedle uznania!
  palette <- palette[1:nlevels]
  # Tworzymy wykres
  violin_boxplot <- ggplot(df2, aes_string(x = cat_var, y = numeric_var, fill = cat_var)) +
    geom_violin(trim = TRUE, alpha = 0.6, color = NA) +
    geom_boxplot(width = 0.1, outlier.alpha = 0.2, color = "black", alpha = 1) +
    scale_y_log10(labels = comma) +
    scale_fill_manual(values = palette, name = cat_var) +
    theme_minimal(base_size = 14) +
    labs(
      title = paste0("Violin + boxplot: ", numeric_var, " by ", cat_var),
      x = cat_var,
      y = numeric_var
    ) +
    theme(
      legend.title = element_text(face = "bold"),
      legend.position = "right"
    )
  violin_boxplot
}

# Wywołanie:
plot_violin(dane_clean, numeric_var = "dochod_roczny", cat_var = "status_pozyczki")
```

> W większości przypadków dochody osób biorących pożyczki są relatywnie niskie (większość skupiona w dolnym zakresie), ale jest też mała grupa osób z bardzo wysokimi dochodami — wykres pokazuje tę nierównomierność i kilka ekstremalnych wartości.

## Pytanie: Jakie są główne różnice w profilu (np. dochód, wiek, stan cywilny) między klientami, którzy otrzymali pozytywną ocenę, a tymi, którzy otrzymali negatywną?

```{r echo=FALSE, message=FALSE, warning=FALSE}
# Słowniki tłumaczeń
lvl_dict <- c(
  Male = "Mężczyzna",
  Female = "Kobieta",
  Associate = "Policealne",
  Bachelor = "Licencjat",
  Doctorate = "Doktorat",
  `High School` = "Szkoła średnia",
  Master = "Magister",
  Mortgage = "Hipoteka",
  Other = "Inny",
  Own = "Własność",
  Rent = "Najem",
  Debtconsolidation = "Spłata zadłużenia",
  Education = "Edukacja",
  Homeimprovement = "Remont",
  Medical = "Leczenie",
  Personal = "Wydatki osobiste",
  Venture = "Inwestycja"
)

var_dict <- c(
  plec = "Płeć",
  wyksztalcenie = "Wykształcenie",
  status_mieszkaniowy = "Status mieszkaniowy",
  cel_pozyczki = "Cel pożyczki"
)

# Lista dozwolonych kolumn
allowed_cols <- c(
  "wiek",
  "plec",
  "wyksztalcenie",
  "dochod_roczny",
  "doswiadczenie_zawodowe_lata",
  "status_mieszkaniowy",
  "kwota_pozyczki",
  "cel_pozyczki",
  "oprocentowanie",
  "procent_dochodu_pozyczka",
  "dlugosc_historii_kredytowej",
  "scoring_kredytowy",
  "wczesniejsze_zaleglosci",
  "status_pozyczki"
)

# Bierzemy tylko istniejące kolumny
allowed_cols <- intersect(allowed_cols, names(dane_clean))
cat_cols <- setdiff(allowed_cols, c(
  allowed_cols[sapply(dane_clean[allowed_cols], is.numeric)],
  "status_pozyczki"
))

if (length(cat_cols) > 0) {
  cat_tables <- lapply(cat_cols, function(col) {
    pt <- prop.table(table(dane_clean[[col]], dane_clean$status_pozyczki), margin = 1)
    as.data.frame(pt) %>%
      rename(level = Var1, status_pozyczki = Var2, proportion = Freq) %>%
      mutate(variable = col) %>%
      pivot_wider(
        names_from = status_pozyczki,
        values_from = proportion,
        names_prefix = "status_"
      ) %>%
      select(variable, level, starts_with("status_")) %>%
      arrange(variable, level)
  })

  combined_cat_table <- bind_rows(cat_tables) %>%
    mutate(
      variable = ifelse(variable %in% names(var_dict), var_dict[variable], variable),
      level = ifelse(level %in% names(lvl_dict), lvl_dict[level], level),
      across(starts_with("status_"), ~ scales::percent(.x, accuracy = 0.1))
    ) %>%
    rename(
      "Zmienna" = variable,
      "Poziom" = level,
      "Status 0" = status_0,
      "Status 1" = status_1
    )
  
  combined_cat_table %>%
    kable(
      caption = "Proporcje poziomów wybranych zmiennych kategorycznych względem statusu pożyczki",
      align = "llcc"
    ) %>%
    kable_styling(
      full_width = FALSE,
      bootstrap_options = c("striped", "hover", "condensed"),
      font_size = 13
    ) %>%
    row_spec(0, bold = TRUE, color = "white", background = "#3c8dbc") %>%
    column_spec(1, bold = TRUE, width = "19em")
}
```

| **Czynniki wpływające na udzielnie lub nieudzielenie pożyczki:**

-   Dochód osobisty

    -   Osoby którym udzielono pożyczki mają średnio wyższe dochody.

-   Rodzaj zamieszkania

    -   Osoby posiadające własne mieszkanie lub kredyt hipoteczny częściej dostają pożyczki niż osoby wynajmujące mieszkanie lub pozostałe.

-   Cel pożyczki

    -   Największy odsetek udzielonych pożyczek jest w kategorii venture oraz education.

-   Stopa procentowa

    -   Pożyczki, które zostały udzielone, mają średnio niższe oprocentowanie.

-   Relacja pożyczki do dochodu

-   W przypadku udzielonych pożyczek wartość pożyczki stanowi przeciętnie mniejszy odsetek dochodu klienta.

    **Pozostałe analizowane zmienne nie wykazują istotnego wpływu na decyzję o udzieleniu pożyczki.**

## Pytanie: Czy wysokość dochodu jest najważniejszym czynnikiem decydującym o przyznaniu kredytu?

***Do oszacowania wpływu zmiennych zastosujemy regresję logistyczną.***

Na podstawie poprzedniej analizy bierzemy pod uwagę czynniki wpływające na udzielenie lub nieudzielenie pożyczki (uwzględniamy tylko kolumny numeryczne do policzenia korelacji).

```{r echo=FALSE, message=FALSE, warning=FALSE}
# wykres korelacji
dane_clean %>% 
  select(status_pozyczki, dochod_roczny, oprocentowanie, procent_dochodu_pozyczka) %>% 
  plot_correlation_heatmap()

```

```{r echo=FALSE, message=FALSE, warning=FALSE}
options(scipen = 20)

model_logit <- glm(
  status_pozyczki ~ procent_dochodu_pozyczka,
  data = dane_clean,
  family = binomial
)

# Tabela współczynników modelu
kable(
  broom::tidy(model_logit),
  digits = 6,
  caption = "Model logitowy: tylko procent_dochodu_pozyczka",
  align = "lcccc"
) %>%
  kable_styling(
    full_width = FALSE,
    bootstrap_options = c("striped", "hover", "condensed"),
    font_size = 13
  ) %>%
  row_spec(0, bold = TRUE, color = "white", background = "#3c8dbc")

# Ilorazy szans
or_1pp  <- exp(coef(model_logit)["procent_dochodu_pozyczka"] * 0.01)
or_10pp <- exp(coef(model_logit)["procent_dochodu_pozyczka"] * 0.10)

data.frame(
  `Iloraz szans przy wzroście o 1pp` = or_1pp,
  `Iloraz szans przy wzroście o 10pp` = or_10pp
) %>%
  kable(
    digits = 3,
    caption = "Ilorazy szans dla wzrostu procentu dochodu pożyczki o 1 pp oraz 10 pp",
    align = "cc"
  ) %>%
  kable_styling(
    full_width = FALSE,
    bootstrap_options = c("striped", "hover", "condensed"),
    font_size = 13
  ) %>%
  row_spec(0, bold = TRUE, color = "white", background = "#3c8dbc")
```

> Im większy udział raty w dochodzie, tym niższe prawdopodobieństwo otrzymania pożyczki; każdy wzrost o 1 punkt procentowy zmniejsza szanse o około 10% (OR≈0.901), o 10 punktów procentowych o około 65% (OR≈0.353), a przy 40% udziału przewidywane prawdopodobieństwo wynosi około 22%.

```{r echo=FALSE, message=FALSE, warning=FALSE}
ggplot(dane_clean, aes(x = procent_dochodu_pozyczka, y = status_pozyczki)) +
  geom_point() +
  geom_smooth(method = "glm", method.args = list(family = "binomial"))
```

> Duże znaczenie ma relacja pożyczki do dochodu, czyli to, jaką część rocznych zarobków stanowi wnioskowana kwota. Im mniejszy udział pożyczki w dochodzie, tym większe prawdopodobieństwo jej akceptacji.

## Hipoteza: Wraz ze wzrostem wieku spada prawdopodobieństwo otrzymania pożyczki.

```{r echo=FALSE, message=FALSE, warning=FALSE, fig.show='asis'}
# Dane tylko z kompletnymi wartościami + konwersja 0/1 do typu numerycznego
df <- dane_clean %>%
  filter(!is.na(wiek), !is.na(status_pozyczki)) %>%
  mutate(status_num = as.numeric(as.character(status_pozyczki)))  # zamiana "0"/"1" -> 0/1

# Empiryczne prawdopodobieństwo w przedziałach wieku (bez żadnego modelu)
ggplot(df, aes(x = wiek, y = status_num)) +
  stat_summary_bin(fun = mean, bins = 12, geom = "point", size = 2, color = "black") +
  stat_summary_bin(fun = mean, bins = 12, geom = "line", linewidth = 1, color = "steelblue") +
  labs(
    title = "Zależność: wiek vs prawdopodobieństwo uzyskania pożyczki",
    x = "Wiek",
    y = "Prawdopodobieństwo uzyskania pożyczki"
  ) +
  scale_y_continuous(labels = percent_format(accuracy = 1), limits = c(0, 1)) +
  theme_minimal(base_size = 12)
```

```{r}
# Dane z kompletnym wiekiem i statusem
df <- dane_clean %>%
  filter(!is.na(wiek), !is.na(status_pozyczki)) %>%
  mutate(status_num = as.numeric(as.character(status_pozyczki)))  # "0"/"1" -> 0/1

# 2) Udział próby w grupach 5-letnich od 18, z osobną grupą 60+
breaks  <- c(18, 23, 28, 33, 38, 43, 48, 53, 58, 60, Inf)   # [18,23), ..., [58,60), [60,Inf)
labels  <- c("18–22","23–27","28–32","33–37","38–42","43–47","48–52","53–57","58–59","60+")
df_grp  <- dane_clean %>%
  filter(!is.na(wiek)) %>%
  mutate(grupa_wiek = cut(wiek, breaks = breaks, labels = labels, right = FALSE, include.lowest = TRUE)) %>%
  filter(!is.na(grupa_wiek)) %>%
  count(grupa_wiek, name = "n") %>%
  mutate(
    percent = n / sum(n),
    percent_label = percent_format(accuracy = 0.1)(percent)
  )

# Wykres udziałów
ggplot(df_grp, aes(x = grupa_wiek, y = percent)) +
  geom_col(fill = "steelblue") +
  geom_text(aes(label = percent_label), vjust = -0.2, size = 3.7) +
  scale_y_continuous(labels = percent_format(accuracy = 1),
                     limits = c(0, max(df_grp$percent) * 1.15)) +
  labs(title = "Udział grup wiekowych w całej próbie", x = "Grupa wieku", y = "Udział w próbie") +
  theme_minimal(base_size = 12)
```

> W powyższej próbie dominuje grupa 23–27 lat (48%), następnie 28–32 (23%) i 18–22 (12%); udział starszych roczników jest bardzo mały (41–60 to pojedyncze procenty, a 60+ zaledwie \~0.2%). Empiryczne prawdopodobieństwo uzyskania pożyczki do okolic 55–60 lat utrzymuje się na poziomie \~75–80% i lekko spada w okolicach 60 lat. Skokowy wzrost powyżej 60 lat nie odzwierciedla rzeczywistej decyzji kredytowej—wynika z zastosowania imputacji hot‑deck dla brakujących danych, a nie z obserwacji; przy tak znikomej liczbie przypadków 60+ wyniki są artefaktem i nie powinny być interpretowane. Podsumowując, w dostępnych realnych obserwacjach trend względem wieku jest co najwyżej płaski lub lekko malejący, natomiast wnioski dla 60+ są niewiarygodne z powodu imputacji i bardzo małej liczebności.

# Analiza opisowa

```{r Analiza opisowa, message=FALSE, warning=FALSE, include=FALSE}
dane_clean <- dane_clean %>% mutate(status_pozyczki = as.factor(status_pozyczki))

# 1) Statystyki opisowe dla całej próby (numeryczne)
desc_all <- dane_clean %>%
  summarise(across(where(is.numeric), list(
    n = ~sum(!is.na(.)),
    mean = ~mean(., na.rm = TRUE),
    sd = ~sd(., na.rm = TRUE),
    min = ~min(., na.rm = TRUE),
    q1 = ~quantile(., 0.25, na.rm = TRUE),
    median = ~median(., na.rm = TRUE),
    q3 = ~quantile(., 0.75, na.rm = TRUE),
    max = ~max(., na.rm = TRUE)
  ), .names = "{.col}_{.fn}"))
knitr::kable(t(desc_all), caption = "Statystyki opisowe — cała próba")

# 2) Statystyki wg statusu pożyczki
desc_by_status <- dane_clean %>%
  group_by(status_pozyczki) %>%
  summarise(across(where(is.numeric), list(
    n = ~sum(!is.na(.)),
    mean = ~mean(., na.rm = TRUE),
    sd = ~sd(., na.rm = TRUE),
    median = ~median(., na.rm = TRUE)
  ), .names = "{.col}_{.fn}"),
  .groups = "drop")
knitr::kable(desc_by_status, caption = "Statystyki opisowe wg status_pozyczki")

# 3) Rozkłady kategoryczne z procentami wg loan_status
cat_vars <- c("plec","wyksztalcenie","status_mieszkaniowy","cel_pozyczki","wczesniejsze_zaleglosci")
for (v in cat_vars) {
  tab <- dane_clean %>%
    tabyl(.data[[v]], status_pozyczki) %>%
    adorn_totals("row") %>%
    adorn_percentages("row") %>%
    adorn_pct_formatting(digits = 1) %>%
    adorn_ns()
  print(knitr::kable(tab, caption = paste("Rozkład", v, "wg status_pozyczki")))
}
```

```{r, Zestawienie analizy opisowej, echo=FALSE, message=FALSE, warning=FALSE}
dane_ff <- dane_clean %>%
  mutate(status_pozyczki = factor(status_pozyczki, levels = c(0, 1),
                              labels = c("Odrzucona", "Zatwierdzona")))

dependent <- "status_pozyczki"
explanatory <- c(
  "wiek","dochod_roczny","doswiadczenie_zawodowe_lata","kwota_pozyczki","oprocentowanie",
  "procent_dochodu_pozyczka","dlugosc_historii_kredytowej","scoring_kredytowy"
)

ff_table <- summary_factorlist(
  dane_ff,
  dependent,
  explanatory,
  p = TRUE,
  na_include = TRUE,
  add_dependent_label = TRUE
)

ff_table %>% knitr::kable(caption = "Analiza opisowa wg status_pozyczki (z testami)")
```

> [Pożyczki zatwierdzone mają średnio wyższy dochód roczny, dłuższą historię kredytową, niższe oprocentowanie, niższy procent dochodu przeznaczany na pożyczkę i nieco wyższą kwotę pożyczki niż pożyczki odrzucone]{.underline}. Różnice między grupami są istotne statystycznie dla większości cech (poza scoringiem kredytowym, który nie różni się pomiędzy grupami).

```{r, Zestawienie analizy opisowej - kategoryczne, echo=FALSE, message=FALSE, warning=FALSE}
# SŁOWNIKI TŁUMACZEŃ
level_dict <- c(
  Male = "Mężczyzna", Female = "Kobieta",
  Associate = "Policealne", Bachelor = "Licencjat",
  Doctorate = "Doktorat", "High School" = "Szkoła średnia", Master = "Magister",
  Mortgage = "Hipoteka", Other = "Inny", Own = "Własność", Rent = "Najem",
  Debtconsolidation = "Spłata zadłużenia",
  Education = "Edukacja", Homeimprovement = "Remont",
  Medical = "Leczenie", Personal = "Wydatki osobiste", Venture = "Inwestycja",
  "0" = "Nie", "1" = "Tak"
)
# Nazwy zmiennych opcjonalnie
col_dict <- c(
  plec = "Płeć", wyksztalcenie = "Wykształcenie",
  status_mieszkaniowy = "Status mieszkaniowy", cel_pozyczki = "Cel pożyczki",
  wczesniejsze_zaleglosci = "Wcześniejsze zaległości"
)

dane_ff <- dane_clean %>%
  mutate(status_pozyczki = factor(status_pozyczki, levels = c(0, 1),
                              labels = c("Odrzucona", "Zatwierdzona")))

dependent <- "status_pozyczki"
explanatory <- c(
  "plec","wyksztalcenie","status_mieszkaniowy","cel_pozyczki",
  "wczesniejsze_zaleglosci"
)

ff_table2 <- summary_factorlist(
  dane_ff, dependent, explanatory,
  p = TRUE, na_include = TRUE,
  add_dependent_label = TRUE
)

# Przetłumacz nazwy poziomów i zmiennych
# --- znajdź kolumnę, w której są poziomy ---
level_col <- intersect(names(ff_table2), c("level", "levels", "category", "value", "label"))[1]
if (is.na(level_col)) level_col <- names(ff_table2)[2]

ff_table2[[level_col]] <- ifelse(
  ff_table2[[level_col]] %in% names(level_dict),
  level_dict[ff_table2[[level_col]]],
  ff_table2[[level_col]]
)
if ("Dependent" %in% names(ff_table2)) {
  for (nm in names(col_dict)) {
    ff_table2$Dependent <- gsub(nm, col_dict[[nm]], ff_table2$Dependent, fixed = TRUE)
  }
}

# Grube linie po wybranych poziomach (po polsku)
cut_after <- c("Mężczyzna", "Magister", "Najem", "Inwestycja", "Tak")
find_row_idx <- function(x) {
  which(str_to_lower(str_trim(ff_table2[[level_col]])) == str_to_lower(x))
}
cut_rows <- sort(unique(unlist(lapply(cut_after, find_row_idx))))
cut_rows_kable <- cut_rows

k <- knitr::kable(
  ff_table2,
  format = "html",
  caption = "Analiza opisowa wg status_pozyczki (z testami) — zmienne kategoryczne (nazwy po polsku)",
  escape = TRUE
)

tbl <- k %>%
  kableExtra::kable_styling(
    bootstrap_options = c("striped", "hover", "condensed", "bordered"),
    full_width = FALSE,
    font_size = 14
  ) %>%
  kableExtra::row_spec(0, extra_css = "white-space: normal; padding: 10px 12px; line-height: 1.25;") %>%
  kableExtra::row_spec(1:nrow(ff_table2), extra_css = "padding: 8px 12px; line-height: 1.25;")

if (length(cut_rows_kable) > 0) {
  for (r in cut_rows_kable) {
    tbl <- tbl %>%
      kableExtra::row_spec(r, extra_css = "border-bottom: 3px solid #444 !important;")
  }
}

tbl
```

> Nie ma istotnych różnic w podziale na płeć ani wykształcenie pomiędzy pożyczkami odrzuconymi i zatwierdzonymi. Status mieszkaniowy oraz wcześniejsze zaległości mają znaczenie: pożyczki częściej są zatwierdzane osobom o statusie „Hipoteka” lub „Własność” i tym, którzy nie mieli wcześniejszych zaległości. **Różnią się także cele pożyczek – zatwierdzane są częściej w przypadku edukacji i inwestycji, a rzadziej na spłatę zadłużenia, remont czy wydatki medyczne.**

```{r}
# Przygotowanie grupy (etykiety 0/1 -> opisowe)
dane_psych <- dane_clean %>%
  mutate(status_pozyczki = factor(status_pozyczki, levels = c(0, 1),
                              labels = c("Odrzucona", "Zatwierdzona")))

# Pomocnicze funkcje, które są odporne na NA i 0 (żeby uniknąć dzielenia przez 0)
sd_pct <- function(x) {
  m <- mean(x, na.rm = TRUE)
  if (is.na(m) || m == 0) return(NA_real_)
  100 * sd(x, na.rm = TRUE) / m
}
qd_pct <- function(x) {
  med <- median(x, na.rm = TRUE)
  if (is.na(med) || med == 0) return(NA_real_)
  100 * (IQR(x, na.rm = TRUE) / med)
}

# Definicja „raportu” – dla kilku kluczowych zmiennych
raport <- list(
  "Kwota pożyczki [PLN]" = list(
    "Min"                 = ~ round(min(kwota_pozyczki, na.rm = TRUE), 2),
    "Max"                 = ~ round(max(kwota_pozyczki, na.rm = TRUE), 2),
    "Kwartyl dolny"       = ~ round(quantile(kwota_pozyczki, 0.25, na.rm = TRUE), 2),
    "Mediana"             = ~ round(median(kwota_pozyczki, na.rm = TRUE), 2),
    "Kwartyl górny"       = ~ round(quantile(kwota_pozyczki, 0.75, na.rm = TRUE), 2),
    "Średnia"             = ~ round(mean(kwota_pozyczki, na.rm = TRUE), 2),
    "Odch. std."          = ~ round(sd(kwota_pozyczki, na.rm = TRUE), 2),
    "IQR"                 = ~ round(IQR(kwota_pozyczki, na.rm = TRUE), 2),
    "Odchylenie ćwiartkowe"     = ~ round(IQR(kwota_pozyczki, na.rm = TRUE) / 2, 2),
    "Odch. std. w %"      = ~ round(sd_pct(kwota_pozyczki), 2),
    "Odch. ćwiartkowe w %"= ~ round(qd_pct(kwota_pozyczki), 2),
    "Skośność"            = ~ round(psych::skew(kwota_pozyczki, na.rm = TRUE), 2),
    "Kurtoza"             = ~ round(psych::kurtosi(kwota_pozyczki, na.rm = TRUE), 2)
  ),
  "Dochód roczny [PLN]" = list(
    "Min"                 = ~ round(min(dochod_roczny, na.rm = TRUE), 2),
    "Max"                 = ~ round(max(dochod_roczny, na.rm = TRUE), 2),
    "Kwartyl dolny"       = ~ round(quantile(dochod_roczny, 0.25, na.rm = TRUE), 2),
    "Mediana"             = ~ round(median(dochod_roczny, na.rm = TRUE), 2),
    "Kwartyl górny"       = ~ round(quantile(dochod_roczny, 0.75, na.rm = TRUE), 2),
    "Średnia"             = ~ round(mean(dochod_roczny, na.rm = TRUE), 2),
    "Odch. std."          = ~ round(sd(dochod_roczny, na.rm = TRUE), 2),
    "IQR"                 = ~ round(IQR(dochod_roczny, na.rm = TRUE), 2),
    "Odchylenie ćwiartkowe"     = ~ round(IQR(dochod_roczny, na.rm = TRUE) / 2, 2),
    "Odch. std. w %"      = ~ round(sd_pct(dochod_roczny), 2),
    "Odch. ćwiartkowe w %"= ~ round(qd_pct(dochod_roczny), 2),
    "Skośność"            = ~ round(psych::skew(dochod_roczny, na.rm = TRUE), 2),
    "Kurtoza"             = ~ round(psych::kurtosi(dochod_roczny, na.rm = TRUE), 2)
  ),
  "Pożyczka / dochód [%]" = list(
    "Min"                 = ~ round(min(procent_dochodu_pozyczka, na.rm = TRUE), 2),
    "Max"                 = ~ round(max(procent_dochodu_pozyczka, na.rm = TRUE), 2),
    "Kwartyl dolny"       = ~ round(quantile(procent_dochodu_pozyczka, 0.25, na.rm = TRUE), 2),
    "Mediana"             = ~ round(median(procent_dochodu_pozyczka, na.rm = TRUE), 2),
    "Kwartyl górny"       = ~ round(quantile(procent_dochodu_pozyczka, 0.75, na.rm = TRUE), 2),
    "Średnia"             = ~ round(mean(procent_dochodu_pozyczka, na.rm = TRUE), 2),
    "Odch. std."          = ~ round(sd(procent_dochodu_pozyczka, na.rm = TRUE), 2),
    "IQR"                 = ~ round(IQR(procent_dochodu_pozyczka, na.rm = TRUE), 2),
    "Odchylenie ćwiartkowe"     = ~ round(IQR(procent_dochodu_pozyczka, na.rm = TRUE) / 2, 2),
    "Odch. std. w %"      = ~ round(sd_pct(procent_dochodu_pozyczka), 2),
    "Odch. ćwiartkowe w %"= ~ round(qd_pct(procent_dochodu_pozyczka), 2),
    "Skośność"            = ~ round(psych::skew(procent_dochodu_pozyczka, na.rm = TRUE), 2),
    "Kurtoza"             = ~ round(psych::kurtosi(procent_dochodu_pozyczka, na.rm = TRUE), 2)
  ),
  "Oprocentowanie [%]" = list(
    "Min"                 = ~ round(min(oprocentowanie, na.rm = TRUE), 2),
    "Max"                 = ~ round(max(oprocentowanie, na.rm = TRUE), 2),
    "Kwartyl dolny"       = ~ round(quantile(oprocentowanie, 0.25, na.rm = TRUE), 2),
    "Mediana"             = ~ round(median(oprocentowanie, na.rm = TRUE), 2),
    "Kwartyl górny"       = ~ round(quantile(oprocentowanie, 0.75, na.rm = TRUE), 2),
    "Średnia"             = ~ round(mean(oprocentowanie, na.rm = TRUE), 2),
    "Odch. std."          = ~ round(sd(oprocentowanie, na.rm = TRUE), 2),
    "IQR"                 = ~ round(IQR(oprocentowanie, na.rm = TRUE), 2),
    "Odchylenie ćwiartkowe"     = ~ round(IQR(oprocentowanie, na.rm = TRUE) / 2, 2),
    "Odch. std. w %"      = ~ round(sd_pct(oprocentowanie), 2),
    "Odch. ćwiartkowe w %"= ~ round(qd_pct(oprocentowanie), 2),
    "Skośność"            = ~ round(psych::skew(oprocentowanie, na.rm = TRUE), 2),
    "Kurtoza"             = ~ round(psych::kurtosi(oprocentowanie, na.rm = TRUE), 2)
  ),
  "Credit score" = list(
    "Min"                 = ~ round(min(scoring_kredytowy, na.rm = TRUE), 2),
    "Max"                 = ~ round(max(scoring_kredytowy, na.rm = TRUE), 2),
    "Kwartyl dolny"       = ~ round(quantile(scoring_kredytowy, 0.25, na.rm = TRUE), 2),
    "Mediana"             = ~ round(median(scoring_kredytowy, na.rm = TRUE), 2),
    "Kwartyl górny"       = ~ round(quantile(scoring_kredytowy, 0.75, na.rm = TRUE), 2),
    "Średnia"             = ~ round(mean(scoring_kredytowy, na.rm = TRUE), 2),
    "Odch. std."          = ~ round(sd(scoring_kredytowy, na.rm = TRUE), 2),
    "IQR"                 = ~ round(IQR(scoring_kredytowy, na.rm = TRUE), 2),
    "Odchylenie ćwiartkowe"     = ~ round(IQR(scoring_kredytowy, na.rm = TRUE) / 2, 2),
    "Odch. std. w %"      = ~ round(sd_pct(scoring_kredytowy), 2),
    "Odch. ćwiartkowe w %"= ~ round(qd_pct(scoring_kredytowy), 2),
    "Skośność"            = ~ round(psych::skew(scoring_kredytowy, na.rm = TRUE), 2),
    "Kurtoza"             = ~ round(psych::kurtosi(scoring_kredytowy, na.rm = TRUE), 2)
  ),
  "Wiek [lata]" = list(
    "Min"                 = ~ round(min(wiek, na.rm = TRUE), 2),
    "Max"                 = ~ round(max(wiek, na.rm = TRUE), 2),
    "Kwartyl dolny"       = ~ round(quantile(wiek, 0.25, na.rm = TRUE), 2),
    "Mediana"             = ~ round(median(wiek, na.rm = TRUE), 2),
    "Kwartyl górny"       = ~ round(quantile(wiek, 0.75, na.rm = TRUE), 2),
    "Średnia"             = ~ round(mean(wiek, na.rm = TRUE), 2),
    "Odch. std."          = ~ round(sd(wiek, na.rm = TRUE), 2),
    "IQR"                 = ~ round(IQR(wiek, na.rm = TRUE), 2),
    "Odchylenie ćwiartkowe"     = ~ round(IQR(wiek, na.rm = TRUE) / 2, 2),
    "Odch. std. w %"      = ~ round(sd_pct(wiek), 2),
    "Odch. ćwiartkowe w %"= ~ round(qd_pct(wiek), 2),
    "Skośność"            = ~ round(psych::skew(wiek, na.rm = TRUE), 2),
    "Kurtoza"             = ~ round(psych::kurtosi(wiek, na.rm = TRUE), 2)
  )
)

make_summary_table_wide <- function(data, summaries, by) {
  stopifnot(length(by) == 1)
  by <- by[[1]]
  groups <- levels(data[[by]])
  if (is.null(groups)) groups <- unique(as.character(data[[by]]))

  stat_names <- names(summaries[[1]])
  out <- tibble::tibble(Statystyka = stat_names)

  for (block_name in names(summaries)) {
    stats_list <- summaries[[block_name]]

    for (g in groups) {
      dsub <- data[data[[by]] == g, , drop = FALSE]
      vals <- vapply(stats_list, function(fn) {
        rlang::eval_tidy(rlang::f_rhs(fn), data = dsub)
      }, numeric(1))
      out[[paste0(block_name, " — ", g)]] <- as.numeric(vals)
    }
  }
  out
}

tabela_wide <- make_summary_table_wide(
  data = dane_psych,
  summaries = raport,
  by = "status_pozyczki"
)

# INTERAKTYWNA TABELA HTML z przypiętą 1. kolumną (Statystyka)
# (FixedColumns działa jak "zablokowana kolumna" przy scrollowaniu)
if (!requireNamespace("DT", quietly = TRUE)) install.packages("DT")

DT::datatable(
  tabela_wide,
  rownames = FALSE,
  extensions = c("FixedColumns"),
  options = list(
    dom = "tip",          # bez wyszukiwarki/paginacji (możesz zmienić)
    scrollX = TRUE,
    scrollY = "650px",
    paging = FALSE,
    fixedColumns = list(leftColumns = 1),
    columnDefs = list(list(width = "160px", targets = 0))
  ),
  caption = htmltools::tags$caption(
    style = 'caption-side: top; text-align: left; font-weight: 600;',
    "Statystyki opisowe kluczowych zmiennych wg statusu pożyczki (zmienne obok siebie)"
  )
)
```

> Pożyczki zatwierdzone są średnio niższe niż odrzucone, ale udzielane osobom o znacznie wyższych dochodach. Dla zatwierdzonych widać mniejszy udział pożyczki w dochodzie i niższe oprocentowanie. Odchylenia i rozstępy są wyraźnie wyższe w grupie zatwierdzonej, co świadczy o większym zróżnicowaniu dochodów i kwot. Co ciekawe, scoring kredytowy i wiek nie różnią się mocno między grupami — zwłaszcza średnie i mediana są niemal identyczne, mimo nieco większej rozpiętości w grupie zatwierdzonej. Można zauważyć, że [zatwierdzane pożyczki są przyznawane osobom o lepszej sytuacji finansowej i niższym ryzyku zadłużeniowym.]{.underline}

# Wnioskowanie statystyczne

**Test t Studenta — porównanie średnich pomiędzy grupami**

Poniżej porównujemy średnie wybranych zmiennych numerycznych pomiędzy osobami, którym przyznano pożyczkę (`status_pozyczki = 1`) a tymi, którym odmówiono (`status_pozyczki = 0`). Dla każdej zmiennej numerycznej wykonujemy test t Studenta.

```{r test-t-studenta, warning=FALSE, message=FALSE, results='asis'}
num_vars <- c("wiek", "dochod_roczny", "doswiadczenie_zawodowe_lata",
              "kwota_pozyczki", "oprocentowanie", "procent_dochodu_pozyczka",
              "dlugosc_historii_kredytowej", "scoring_kredytowy")
num_vars <- intersect(num_vars, names(dane_clean))

# Średnie w obu grupach:
srednie <- dane_clean %>%
  select(status_pozyczki, all_of(num_vars)) %>%
  pivot_longer(cols = num_vars, names_to = "variable") %>%
  group_by(variable, status_pozyczki) %>%
  summarise(srednia = mean(value, na.rm=TRUE), .groups = "drop") %>%
  pivot_wider(names_from = status_pozyczki, values_from = srednia, names_prefix = "srednia_")

# Testy t
wyniki_t <- num_vars %>%
  purrr::map_dfr(function(v) {
    dane_clean %>%
      select(status_pozyczki, zmienna = !!sym(v)) %>%
      filter(!is.na(zmienna) & !is.na(status_pozyczki)) %>%
      t_test(zmienna ~ status_pozyczki, alternative = "two.sided", var.equal = FALSE) %>%
      mutate(variable = v)
  })

etykiety <- tibble::tibble(
  variable = c("wiek", "dochod_roczny", "doswiadczenie_zawodowe_lata",
               "kwota_pozyczki", "oprocentowanie", "procent_dochodu_pozyczka",
               "dlugosc_historii_kredytowej", "scoring_kredytowy"),
  label = c("Wiek", "Dochód roczny", "Doświadczenie zawodowe (lata)",
            "Kwota pożyczki", "Oprocentowanie (%)", "Pożyczka/dochod (%)",
            "Długość historii kredytowej [lata]", "Scoring kredytowy")
)

tabela <- wyniki_t %>%
  left_join(etykiety, by = "variable") %>%
  left_join(srednie,  by = "variable") %>%
  select(label, variable, srednia_0, srednia_1, statistic, p) %>%
  rename(
    "Zmienna" = label,
    "Kod" = variable,
    "Średnia: Odrzucona" = srednia_0,
    "Średnia: Zatwierdzona" = srednia_1,
    "Statystyka t" = statistic,
    "Wartość p" = p
  ) %>%
  mutate(
    across(`Średnia: Odrzucona`:`Statystyka t`, ~round(., 3)),
    Wynik = ifelse(`Wartość p` < 0.05, "istotna", "nieistotna"),
    `Wartość p` = scales::pvalue(`Wartość p`)
  )

tabela %>%
  kable(
    caption = "Test t Studenta (Welcha) — porównanie średnich według status_pozyczki",
    align = "c"
  ) %>%
  kable_styling(full_width = FALSE, bootstrap_options = c("striped", "hover")) %>%
  row_spec(0, bold = TRUE)
```

> Na podstawie wyników testu t Studenta można stwierdzić, że **pożyczkę najłatwiej uzyskują osoby, które charakteryzują się wyższym rocznym dochodem, wnioskują o niższą kwotę pożyczki oraz deklarują niższe oprocentowanie i stosunkowo mniejsze obciążenie dochodu ratą kredytową.** Innymi słowy, banki czy instytucje udzielające pożyczek zdecydowanie preferują wnioskodawców o ustabilizowanej sytuacji finansowej, dla których potencjalna ratowna pożyczka nie stanowi zbyt dużej części rocznych zarobków – to minimalizuje ryzyko kredytowe z perspektywy pożyczkodawcy.

**Test chi-kwadrat — porównanie zmiennych kategorycznych względem status_pozyczki**

```{r test-chi2-tabela, results='asis', warning=FALSE, message=FALSE}
# Zamienne kategoryczne do sprawdzenia
cat_vars <- c("plec", "wyksztalcenie", "status_mieszkaniowy", "cel_pozyczki", "wczesniejsze_zaleglosci")
cat_vars <- intersect(cat_vars, names(dane_clean))

# Funkcja do testu chi-kwadrat i ładnego upakowania wyniku do ramki danych
chi2_stat_tidy <- function(var) {
  tbl <- table(dane_clean[[var]], dane_clean$status_pozyczki)
  test <- suppressWarnings(chisq.test(tbl))
  tibble::tibble(
    Zmienna = var,
    `Statystyka chi²` = round(as.numeric(test$statistic), 3),
    `df` = as.numeric(test$parameter),
    `Wartość p` = test$p.value,
    Istotność = ifelse(test$p.value < 0.05, "istotna", "nieistotna")
  )
}

# Wyniki dla wszystkich zmiennych
chi2_tabela <- bind_rows(lapply(cat_vars, chi2_stat_tidy))

# ładna etykieta po polsku
etykiety <- tibble::tibble(
  Zmienna = c("plec", "wyksztalcenie", "status_mieszkaniowy", "cel_pozyczki", "wczesniejsze_zaleglosci"),
  Etykieta = c("Płeć", "Wykształcenie", "Status mieszkaniowy", "Cel pożyczki", "Wcześniejsze zaległości")
)

chi2_tabela <- chi2_tabela %>%
  left_join(etykiety, by = "Zmienna") %>%
  select(Etykieta, Zmienna, `Statystyka chi²`, df, `Wartość p`, Istotność) %>%
  rename("Zm. w bazie" = Zmienna)

chi2_tabela %>%
  mutate(`Wartość p` = scales::pvalue(`Wartość p`)) %>%
  kable(
    caption = "Test chi-kwadrat — zależność zmiennych kategorycznych względem statusu pożyczki",
    align = "c"
  ) %>%
  kable_styling(full_width = FALSE, bootstrap_options = c("striped", "hover", "condensed"), font_size = 14) %>%
  row_spec(0, bold = TRUE)
```

> Na podstawie przeprowadzonych testów chi-kwadrat widać, że status mieszkaniowy, cel pożyczki oraz wcześniejsze zaległości są istotnie powiązane ze statusem przyznania pożyczki. Oznacza to, że te cechy mają realny wpływ na decyzję kredytową – instytucje finansowe przywiązują dużą wagę do tego, czy klient miał wcześniej zaległości, jaki ma status mieszkaniowy oraz na jaki cel zaciąga pożyczkę.
>
> Natomiast płeć i wykształcenie nie wykazały istotnego statystycznie związku z decyzją o udzieleniu kredytu, więc te czynniki nie mają większego znaczenia w analizowanym zbiorze danych.
>
> [O przyznaniu pożyczki decydowały przede wszystkim czynniki związane ze stabilnością mieszkaniową, historią zadłużenia klienta i przeznaczeniem pożyczki. Aspekty demograficzne, takie jak płeć czy poziom wykształcenia, nie odgrywały tu istotnej roli.]{.underline}

**Analiza ANCOVA — wpływ statusu pożyczki na kwotę przy kontroli dochodu i wieku**

```{r ancova_kwota_pozyczki, warning=FALSE, message=FALSE, results='asis'}
# Przygotowanie danych: tylko kompletny przypadki dla wybranych zmiennych
dancova <- dane_clean %>% 
  select(status_pozyczki, kwota_pozyczki, dochod_roczny, wiek) %>%
  filter(!is.na(status_pozyczki), !is.na(kwota_pozyczki), !is.na(dochod_roczny), !is.na(wiek))

# ANCOVA: model liniowy
ancova_model <- lm(kwota_pozyczki ~ status_pozyczki + dochod_roczny + wiek, data = dancova)

# Wyciągnij efekty/istotności
ancova_results <- car::Anova(ancova_model, type = 2) %>% broom::tidy()
ancova_results$term[ancova_results$term == "status_pozyczki"] <- "Status pożyczki"
ancova_results$term[ancova_results$term == "dochod_roczny"]  <- "Dochód roczny"
ancova_results$term[ancova_results$term == "wiek"]            <- "Wiek"

# Formatowanie tabeli
ancova_results %>%
  select(term, df, statistic, p.value) %>%
  rename(
    "Czynnik" = term,
    "df" = df,
    "Statystyka F" = statistic,
    "Wartość p" = p.value
  ) %>%
  mutate(
    `Wartość p` = scales::pvalue(`Wartość p`),
    Istotność = ifelse(`Wartość p` < 0.05, "istotna", "nieistotna")
  ) %>%
  kable(
    caption = "ANCOVA – wpływ statusu pożyczki na kwotę pożyczki przy kontroli dochodu i wieku",
    align = "c"
  ) %>%
  kable_styling(full_width = FALSE, bootstrap_options = c("striped", "hover", "condensed"), font_size = 14) %>%
  row_spec(0, bold = TRUE)
```

> Przeprowadzona analiza ANCOVA wykazała, że status pożyczki, dochód roczny oraz wiek mają istotny wpływ na kwotę pożyczki, nawet po wzajemnym skorygowaniu ich wpływu. Oznacza to, że średnia kwota udzielanej pożyczki znacząco różni się w zależności od tego, czy wniosek został zatwierdzony czy odrzucony, a także rośnie wraz z wyższym dochodem oraz – w mniejszym stopniu – wraz z wiekiem klienta. Wszystkie te czynniki okazały się wysoce istotne statystycznie (p \< 0.001), co potwierdza, że są one kluczowymi determinantami wysokości udzielanej pożyczki i powinny być uwzględniane w procesie oceny wniosków kredytowych.

**Wykres interakcji między status_pozyczki, a status_mieszkaniowy na dochod_roczny**

```{r Wykres interakcji, warning=FALSE, message=FALSE}
outcome_var <- "dochod_roczny"
group_var   <- "status_pozyczki"
housing_var <- "status_mieszkaniowy"

d <- dane_clean %>%
  select(all_of(c(outcome_var, group_var, housing_var))) %>%
  filter(!is.na(.data[[outcome_var]]), !is.na(.data[[group_var]]), !is.na(.data[[housing_var]])) %>%
  mutate(
    # 0/1 -> czytelne etykiety
    status_clean = factor(as.character(.data[[group_var]]), levels = c("0","1"),
                          labels = c("Odrzucona","Zatwierdzona")),
    # bezpieczne mapowanie statusu mieszkaniowego (uwzględnia różne zapisy)
    tmp_h = str_to_lower(str_trim(as.character(.data[[housing_var]]))),
    housing_clean = case_when(
      tmp_h %in% c("rent","wynajem") ~ "Wynajem",
      tmp_h %in% c("own","wlasnosc","własność") ~ "Własność",
      tmp_h %in% c("mortgage","hipoteka") ~ "Hipoteka",
      tmp_h %in% c("other","inne") ~ "Inne",
      TRUE ~ str_to_title(tmp_h)
    ),
    housing_clean = factor(housing_clean, levels = c("Wynajem","Własność","Hipoteka","Inne"))
  ) %>%
  select(-tmp_h)

cols <- c("Odrzucona" = "red", "Zatwierdzona" = "blue")
ggplot(d, aes(x = housing_clean, y = .data[[outcome_var]], group = status_clean, colour = status_clean)) +
  geom_jitter(position = position_jitter(width = 0.12, height = 0), alpha = 0.25, size = 0.7, show.legend = FALSE) +
  stat_summary(fun = mean, geom = "line", size = 1.8, position = position_dodge(width = 0.25)) +
  stat_summary(fun = mean, geom = "point", size = 4, shape = 21, colour = "black",
               aes(fill = status_clean), position = position_dodge(width = 0.25)) +
  stat_summary(fun.data = mean_se, geom = "errorbar", width = 0.12, size = 0.9, position = position_dodge(width = 0.25)) +
  scale_colour_manual(name = "Status pożyczki", values = cols) +
  scale_fill_manual(name = "Status pożyczki", values = cols) +
  guides(colour = FALSE, fill = guide_legend(override.aes = list(shape = 21, size = 4, stroke = 0.9))) +
  scale_y_continuous(labels = comma) +
  coord_cartesian(ylim = c(0, 200000)) +    # <-- tutaj ograniczenie osi Y do 200 000
  labs(x = "Status mieszkaniowy", y = "Średni dochód roczny",
       title = "Interakcja: dochod_roczny ~ status_pozyczki * status_mieszkaniowy") +
  theme_minimal(base_size = 13) +
  theme(
    plot.title = element_text(size = 12, hjust = 0.5, margin = margin(b = 6)),
    legend.position = "right",
    axis.text.x = element_text(size = 11),
    panel.grid.major.y = element_line(colour = "gray90"),
    panel.grid.major.x = element_blank()
  )
```

> Wykres pokazuje średnie roczne dochody w podziale na status mieszkaniowy i status pożyczki: linie dla grup "Odrzucona" i "Zatwierdzona" są blisko siebie we wszystkich kategoriach, co sugeruje brak wyraźnej interakcji - dochód nie różnicuje istotnie efektu zatwierdzenia pożyczki między wynajmem, własnością czy hipoteką.

**Test Kruskala-Wallisa**

```{r test kruskala wallisa, warning=FALSE, message=FALSE, results='asis'}
outcome_var <- "dochod_roczny"
group_var   <- "status_pozyczki"

df_kw <- dane_clean %>%
  select(all_of(c(outcome_var, group_var))) %>%
  filter(!is.na(.data[[outcome_var]]), !is.na(.data[[group_var]])) %>%
  mutate(!!group_var := as.factor(.data[[group_var]]))

# Statystyki opisowe
summary_tbl <- df_kw %>%
  group_by(!!sym(group_var)) %>%
  summarise(
    N = n(),
    Mediana = median(!!sym(outcome_var)),
    Kwartyl1 = quantile(!!sym(outcome_var), 0.25),
    Kwartyl3 = quantile(!!sym(outcome_var), 0.75),
    `Przycięta średnia` = mean(!!sym(outcome_var), trim = 0.1),
    .groups = "drop"
  ) %>%
  mutate(`Status pożyczki` = as.character(!!sym(group_var))) %>%
  select(`Status pożyczki`, N, Mediana, Kwartyl1, Kwartyl3, `Przycięta średnia`)

# Test Kruskala-Wallisa
kw_res <- kruskal_test(df_kw, formula = as.formula(paste(outcome_var, "~", group_var)))

kruskal_tbl <- tibble::tibble(
  Test = "Kruskal-Wallis",
  Statystyka = paste0("H = ", signif(kw_res$statistic, 4)),
  `p-value` = scales::pvalue(kw_res$p)
)

# Test Dunn – ZAWSZE wpisuje Z = [wartość], jeżeli jest!
dunn_tbl <- NULL
if (length(unique(df_kw[[group_var]])) > 1 && !is.na(kw_res$p) && kw_res$p < 0.05) {
  dunn_res <- dunn_test(df_kw, formula = as.formula(paste(outcome_var, "~", group_var)), p.adjust.method = "fdr")
  dunn_tbl <- dunn_res %>%
    mutate(
      Statystyka = paste0("Z = ", sprintf("%.2f", statistic))
    ) %>%
    transmute(
      Test = paste0("Dunn (", group1, " vs ", group2, ")"),
      Statystyka,
      `p-value` = scales::pvalue(p.adj)
    )
}

test_tbl <- bind_rows(kruskal_tbl, dunn_tbl)

# --- WYŚWIETLANIE ---
test_tbl %>%
  kable(
    caption = "Wyniki testu Kruskala-Wallisa oraz post-hoc Dunn dla dochodu rocznego",
    align = "lcc"
  ) %>%
  kable_styling(full_width = FALSE, position = "center",
                bootstrap_options = c("striped", "hover", "condensed"),
                font_size = 14) %>%
  row_spec(0, bold = TRUE)

summary_tbl %>%
  kable(
    caption = "Wybrane statystyki opisowe dochodu rocznego wg status_pozyczki",
    align = "lccccc"
  ) %>%
  kable_styling(full_width = FALSE, position = "center",
                bootstrap_options = c("striped", "hover", "condensed"),
                font_size = 14) %>%
  row_spec(0, bold = TRUE)
```

> Test Kruskal–Wallisa wykazał istotną różnicę w rozkładzie dochodu rocznego między grupami (χ² ≈ 3402.37, df = 1, p \< 0.001). Post‑hoc Dunn potwierdza, że różnica dotyczy pary 0 vs 1 (stat ≈ 58.3, p_FDR \< 0.001); z tabeli opisowej wynika, że grupa „Zatwierdzona” ma wyraźnie wyższe wartości dochodu (mediana ≈ 72 928, średnia ≈ 86 157) niż grupa „Odrzucona” (mediana ≈ 50 629, średnia ≈ 59 886).

**Porównanie % pożyczki względem wcześniejszych zaległości**

```{r Porownanie proc pozyczki wzgledem wczesniejszych zaleglosci, echo=FALSE}
# Przygotowanie danych (przykład zgodny z Twoim wcześniejszym kodem)
d <- dane_clean %>%
  filter(!is.na(procent_dochodu_pozyczka), !is.na(wczesniejsze_zaleglosci)) %>%
  mutate(
    outcome = 100 * procent_dochodu_pozyczka,
    group = ifelse(as.character(wczesniejsze_zaleglosci) %in% c("1","TRUE","Tak","tak"), "Tak", "Nie"),
    group = factor(group, levels = c("Nie","Tak"))
  )

# prosty wykres
p <- ggplot(d, aes(x = group, y = outcome, fill = group)) +
  geom_violin(trim = FALSE, colour = "black", alpha = 0.15) +
  geom_boxplot(width = 0.12, outlier.shape = NA, alpha = 0.4) +
  geom_jitter(width = 0.08, size = 1, alpha = 0.6) +
  stat_summary(fun = mean, geom = "point", colour = "darkred", size = 3) +
  labs(x = "Wcześniejsze zaległości", y = "Kwota pożyczki jako % dochodu",
       title = "Porównanie % pożyczki względem wcześniejszych zaległości") +
  theme_minimal()

print(p)
```

> Wykres pokazuje rozkład udziału kwoty pożyczki w dochodzie (w %) dla dwóch grup: bez wcześniejszych zaległości („Nie”) i z wcześniejszymi zaległościami („Tak”). Czerwone kropki to trimmed mean - \~14.9% dla grupy „Nie” i \~11.6% dla „Tak”, czyli **osoby bez wcześniejszych zaległości biorą przeciętnie nieco większe pożyczki w stosunku do dochodu.** Jednocześnie rozkłady silnie się pokrywają i obie mają sporo obserwacji w przedziale \~10–30% oraz pojedyncze wartości skrajne powyżej \~50%.

# Podsumowanie i wnioski końcowe

Niniejszy raport poddał analizie zbiór **45 000 wniosków kredytowych.** Przeprowadzony został proces czyszczenia danych, imputacji braków metodą hot-deck oraz weryfikacji statystycznej.

## Jakość danych i czyszczenie

Analiza wykazała obecność **licznych błędów logicznych** w danych surowych (np. wiek 144 lata, staż pracy 125 lat), co wymagało rygorystycznego czyszczenia.

**Rekomendacja:** Dla celów predykcyjnych w przyszłości, zaleca się budowę modelu regresji logistycznej w oparciu o zmienne: procent_dochodu_pozyczka, dochod_roczny oraz wczesniejsze_zaleglosci, gdyż wykazują one najwyższą moc dyskryminacyjną.

## Kluczowe czynniki wpływające na decyzję kredytową

Najsilniejszymi czynnikami różnicującymi grupę pożyczek zatwierdzonych od odrzuconych okazały się wskaźniki ekonomiczne oraz historia kredytowa. Najważniejszym parametrem numerycznym okazała się **relacja pożyczki do dochodu.** Im wyższy udział wnioskowanej kwoty w rocznym dochodzie, tym gwałtowniej spada szansa na akceptację *(każdy wzrost o 1 p.p. udziału zmniejsza szanse na pożyczkę o ok. 10%).*

Jeżeli chodzi o dochód mediana osób z zatwierdzoną pożyczką (\~73 tys. PLN) jest o niemal 45% wyższa niż w grupie odrzuconej (\~50 tys. PLN), co potwierdził test Kruskala-Wallisa (p \< 0,001). Kolejnym ważnym aspektem okazała się **historia finansowa oraz wiarygodność.** Brak wcześniejszych zaległości płatniczych oraz posiadanie nieruchomości (hipoteka lub własność) istotnie zwiększają prawdopodobieństwo pozytywnej decyzji.

### Cel pożyczki

Przeprowadzona analiza wykazała, że instytucje finansowe wykazują preferencje co do przeznaczenia środków. Najwyższy odsetek akceptacji odnotowano dla pożyczek o charakterze ["inwestycyjnym" (Venture) oraz edukacyjnym.]{.underline} Najtrudniej o finansowanie w przypadku spłaty zadłużenia, remontów i wydatków medycznych.

### Czynniki nieistotne statystycznie

**Wbrew postawionym hipotezom,** pewne cechy profilu klienta nie mają statystycznie istotnego wpływu na status pożyczki, a są nimi:

-   **Płeć i wykształcenie:** Testy chi-kwadrat wykazały brak zależności – proces decyzyjny wydaje się być wolny od uprzedzeń demograficznych w tym zakresie.

-   **Wiek:** W przedziale 18–60 lat trend prawdopodobieństwa akceptacji jest relatywnie płaski. Wiek silnie korluje z długością historii kredytowej, ale sam w sobie nie jest barierą w uzyskaniu finansowania.

### Kryteriów przyznania kredytu

Najważniejsze wnioski, odnośnie kryteriów przyznania kredytu:

-   **Sytuacja finansowa a demografia:** Bank ocenia głównie sytuację finansową. Płeć, wiek czy poziom wykształcenia okazały się praktycznie nieistotne w procesie podejmowania decyzji.

-   **Zdolność do spłaty:** Najważniejszym wskaźnikiem jest to, jaką część zarobków stanowi rata. Im mniejszy jest to procent, tym większa szansa na otrzymanie kredytu.

-   **Dochód:** Osoby, które dostały pożyczkę, zarabiały średnio znacznie więcej (mediana 73 tys. PLN) niż te, których wnioski odrzucono (50 tys. PLN).

-   **Historia i majątek:** Czysta historia kredytowa (brak wcześniejszych zaległości) oraz posiadanie nieruchomości (własność lub hipoteka) stanowia silne fundamenty, do pozytywnej decyzji kredytowej.

-   **Cel pożyczki:** Łatwiej o kredyt na rozwój (edukacja, inwestycje) niż aspekty takie jak spłata starych długów czy remonty.

## Wnioski końcowe

Portfel kredytowy jest zarządzany w oparciu o **racjonalną ocenę zdolności do spłaty i historię kredytową,** przy jednoczesnym zachowaniu **neutralności wobec cech demograficznych** klientów. Kryteria, które mają najwiekszą szanse na powodzenie w otrzymaniu decyzji pozytywnej dotyczącej kredytu to: nieskie obciążenie dochodu, brak zaległości w przeszłości klienta, stabilne oraz wysokie zarobki oraz posiadanie własnego mieszkania/ domu. Czynniki demograficzne oraz wiek kredytobiorcy okazały się być **mniej istotne.**
